---
title: "Взаимодействие дискретных и непрерывных предикторов"
author: Вадим Хайтов, Марина Варфоломеева
output:
  ioslides_presentation:
    widescreen: true
    css: assets/my_styles.css
    logo: assets/Linmod_logo.png
  beamer_presentation:
    colortheme: beaver
    highlight: tango
    includes:
      in_header: ./includes/header.tex
    pandoc_args:
    - --latex-engine=xelatex
    - -V fontsize=10pt
    - -V lang=russian
    slide_level: 2
    theme: default
    toc: no
editor_options: 
  chunk_output_type: console
---


```{r setup, include = FALSE, cache = FALSE, purl = FALSE}
# output options
options(width = 70, scipen = 6, digits = 3)
library(knitr)
# chunk default options
opts_chunk$set(fig.align='center', tidy = FALSE, fig.width = 7, fig.height = 3, warning = FALSE)
```

## Мы рассмотрим

+ Линейные модели c непрерывными и дискретными предикторами
+ Взаимодействие дискретных и непрерывных предикторов

## Геометрическая интерпретация коэффициентов регрессии

```{r, echo=FALSE, warning=FALSE, fig.align='center',fig.width=10, fig.height=5}
library(gridExtra); library(ggplot2)
n <- 100
a1 <- 50; a2 <- 45; a3 <- 5
b1 <- 2; b2 <- 1
sig1 <- 20; sig2 <- 30

set.seed(329882)
x <- runif(n * 2 , 0, 50)
y1 <- a1 + b1 * x[1:n] + rnorm(n, 0, sig1)
# small difference of intercept, compared to y1
y2 <- a2 + b1 * x[(n + 1):(n * 2)] + rnorm(n, 0, sig1)
# larger difference of intercept, compared to y1
y3 <- a3 + b1 * x[(n + 1):(n * 2)] + rnorm(n, 0, sig1)
# same intercept, different slope, compared to y1
y4 <- a1 + b2 * x[(n + 1):(n * 2)] + rnorm(n, 0, sig1)
# different intercept, different slope, compared to y1
y5 <- a3 + b2 * x[(n + 1):(n * 2)] + rnorm(n, 0, sig1)


# 1 line
Group <- c(rep("Group1",n), rep("Group2", n))
df1 <- data.frame(x = x,
                  y = c(y1, y2),
                  Group = Group)
gg_1 <- ggplot(data = df1, aes(x = x, y = y)) + geom_point(aes(colour = Group)) + xlab("Independent (X)") + ylab("Dependent (Y)") + guides(color=F) + geom_smooth(method = "lm", alpha = 0.7) + ylim(0, 160) + scale_colour_brewer(palette = "Dark2") + theme_classic()

# 2 lines, substantial difference of intercepts
Group <- c(rep("Group1",n), rep("Group2", n))
df2 <- data.frame(x = x,
                  y = c(y1, y3),
                  Group = Group)

# 2 lines, similar intercept, different slope
Group <- c(rep("Group1",n), rep("Group2", n))
df3 <- data.frame(x = x,
                  y = c(y1, y4),
                  Group = Group)
# 2 lines, different intercept, different slope
Group <- c(rep("Group1",n), rep("Group2", n))
df4 <- data.frame(x = x,
                  y = c(y1, y5),
                  Group = Group)

grid.arrange(
gg_1 + ggtitle("One intercept\nOne slope"), 
gg_1 + aes(colour = Group) + ggtitle("Similar intercepts \nSimilar slopes"),
gg_1 %+% df2 + aes(colour = Group) + ggtitle("Different intercepts\nSimilar slopes"),
  nrow = 1)
```


## Но ведь может быть еще и так

```{r, echo=FALSE, warning=FALSE, fig.align='center', fig.width=10, fig.height=3}
grid.arrange(
gg_1 %+% df3 + aes(colour = Group) + ggtitle("Similar intercepts\nDifferent slopes"),
gg_1 %+% df4 + aes(colour = Group) + ggtitle("Different intercepts\nDifferent slopes"),
  nrow = 1)
```

>- Как все эти изменения закодировать в уравнении линейной модели?


## Похожий интерсепт, похожий угол наклона

Если зависимости для обеих групп выглядят одинаково, то мы можем пользоваться общей линейной регрессией, не учитывать группу

$Y = b_0 + b_1X$

```{r, echo=FALSE, warning=FALSE, fig.align='center',fig.width=5, fig.height=3}
grid.arrange(
gg_1 + ggtitle("One intercept\nOne slope"),
gg_1 + aes(colour = Group) + ggtitle("Similar intercepts \nSimilar slopes"),
nrow = 1)
```

## Разный интерсепт, похожий угол наклона

$Y = b_0 + b_1X + b_2 I_{Group2}$

$I_{Group2} = 1$ если наблюдение из группы 2, и $I_{Group2} = 0$ в остальных случаях

Уравнение для группы 1: $Y = b_0 + b_1X + b_2\cdot0$

Уравнение для группы 2: $Y = b_0 + b_1X + b_2\cdot1 =(b_0 + b_2) + b_1X$

```{r, echo=FALSE, warning=FALSE, fig.align='center',fig.width=3, fig.height=3}
gg_1 %+% df2 + aes(colour = Group) + ggtitle("Different intercepts\nSimilar slopes")
```

## Похожий интерсепт, разный угол наклона

$Y = b_0 + b_1X + b_2X\cdot I_{Group2}$

$I_{Group2}$ если наблюдение из группы 2, и $I_{Group2} = 0$ в остальных случаях

Уравнение для группы 1: $Y = b_0 + b_1X + b_2X \cdot 0 = b_0 + b_1X$

Уравнение для группы 2: $Y = b_0 + b_1X + b_2X \cdot 1 = b_0 + (b_1 + b_2)X$

```{r, echo=FALSE, warning=FALSE, fig.align='center',fig.width=3, fig.height=3}
gg_1 %+% df3 + aes(colour = Group) + ggtitle("Similar intercepts\nDifferent slopes")
```

## Разный интерсепт и разный угол наклона

$Y = b_0 + b_1X + b_2 \cdot I_{Group2} + b_3X \cdot I_{Group2}$

$I_{Group2} = 1$ если наблюдение из группы 2, и $I_{Group2} = 0$ в остальных случаях

Уравнение для группы 1: $Y = b_0 + b_1X + b_2 \cdot 0 + b_3X \cdot 0 = b_0 + b_1X$

Уравнение для группы 2: $Y = b_0 + b_1X + b_2 \cdot 1 + b_3X \cdot 1 = (b_0 + b_2) + (b_1 + b_3)X$

```{r, echo=FALSE, warning=FALSE, fig.align='center',fig.width=3, fig.height=3}
gg_1 %+% df4 + aes(colour = Group) + ggtitle("Different intercepts\nDifferent slopes")
```

## Физический смысл взаимодействия факторов

Не называйте взаимодействие факторов "корреляцией" или "связью"!

Взаимодействие факторов означает, что для разных значений одного из факторов зависимость от другого фактора выглядит по-разному.

Т.е. в данном случае можно сказать: "Для группы 1 и группы 2 зависимость Y от Х выглядит по-разному"

```{r, echo=FALSE, warning=FALSE, fig.align='center',fig.width=6, fig.height=3}
grid.arrange(
  gg_1 %+% df3 + aes(colour = Group) + ggtitle("Similar intercepts\nDifferent slopes"),
  gg_1 %+% df4 + aes(colour = Group) + ggtitle("Different intercepts\nDifferent slopes"),
  nrow = 1)
```

##  Если у дискретного предиктора становится больше уровней... {.smaller}

$$y_i = b_0 + b_1x_i + \big(b_2I_{2i} + ... + b_k I_{ki}\big) + \big(b_{k+1}I_{2i}x_i + ... + b_{2k-1} I_{ki} x_i\big) + e_i$$


В случае, __если у дискретного фактора $k$ градаций__, уравнение полной модели будет включать несколько групп коэффициентов:
\vspace{-0.5\baselineskip}

- $b_0$ --- значение свободного члена для базового уровня дискретного фактора
- $b_1$ --- коэффициент угла наклона для базового уровня дискретного фактора

Поправки для свободного члена:
\vspace{-0.5\baselineskip}

- $b_2, ..., b_k$ --- коррекция свободного члена для других уровней (всего их $k - 1$)

Поправки для угла наклона:
\vspace{-0.5\baselineskip}

- $b_{k+1}, ..., b_{2k - 1}$ --- коррекция коэффициентов угла наклона для других уровней (всего их $k - 1$)



```{r echo=FALSE, purl=FALSE}
lm_equation <- function(fit, strict = TRUE, rnd = 2){
#   extracting call formula 
  frml <- as.character(fit$call)[2]
#   extract signs
    sign <- ifelse(grepl("-", coef(fit)[-1]), " - ", " + ")
  # extract coefficients
  coeffs <- format(round(abs(coef(fit)), rnd), digits = 2, nsmall = rnd, trim = TRUE)
  if(strict == TRUE){
    i <- 1:(length(coeffs) - 1)
    vars <- c("Y", paste0(" X", i))
    
  } else {
# extract vector of variable names
  vars <- c(all.vars(formula(fit))[1], names(fit$coefficients)[-1])
# combine everything
  }
  start <- ifelse(coef(fit)[1] > 0, paste(vars[1], coeffs[1], sep = " = "), paste(vars[1], coeffs[1], sep = " = - "))
  end <- paste(sign, coeffs[-1], vars[-1], sep = "", collapse = "")
  return(paste0(start, end, sep = ""))
}
```


# Модель со взаимодействием на примере данных о весе новорожденных

## Вес новорожденных и курение

Как вес новорожденных зависит от возраста матери и того, курит ли она

- `age` --- возраст матери
- `lwt` --- вес матери до беременности
- `race` --- раса (1-белые, 2-черные, 3-другие)
- `smoke` --- курение во время беременности (1-да,2-нет)
- `ptl` --- число предыдущих преждевременных родов
- `ht` --- гипертензия
- `ui` --- гипертонус матки
- `ftv` --- число визитов к врачу в последний триместр
- `bwt` --- вес новорожденного, г

```{r}
wt <- read.table("data/birthwt.csv", header = TRUE, sep = ";")
```

## Преобразуем значения перменных

```{r}
wt$smoke[wt$smoke == 1] <- 'Smoker'
wt$smoke[wt$smoke == 0] <- 'Non smoker'
wt$smoke <- factor(wt$smoke)
```


## Задание

- Исследуйте данные о весе новорожденных
- Постройте модель зависимости веса новорожденных от возраста матери, того курит она или нет и взаимодействия предикторов
- Проверьте условия применимости этой модели
- Упростите модель, если это возможно
- Напишите общее уравнение и отдельные уравнения модели
- Постройте график предсказаний модели

## Решение{.smaller}

```{r}
str(wt)
colSums(is.na(wt))
```

## Решение{.smaller}

```{r}
table(wt$smoke, wt$age)
table(wt$smoke, wt$race)
table(wt$smoke, wt$ui)
```




## Решение {.smaller}

```{r}
wt$race <- factor(wt$race)
wt$smoke <- factor(wt$smoke)
wt$ptl <- factor(wt$ptl)
wt$ht <- factor(wt$ht)
wt$ui <- factor(wt$ui)
wt$ftv <- factor(wt$ftv)

```


## Решение {.smaller}

```{r fig.show='hold', fig.height=2.5}
gg_dot <- ggplot(wt, aes(y = 1:nrow(wt))) + geom_point()
gg_dot + aes(x = age)
```

## Решение {.smaller}

```{r fig.show='hold', fig.height=2.5}
gg_dot + aes(x = bwt)
```




## Решение

### Проверка на колинеарность

```{r}
wt_mod_1 <- lm(bwt ~ age+smoke, data = wt)
library(car)
vif(wt_mod_1)
```

>- Колинеарности нет



## Проверка на гомогенность углов наклона

Подберем полную модель.

```{r}
wt_mod_2 <- lm(bwt ~ age*smoke, data = wt)
drop1(wt_mod_2, test = "F")
```

>- От исключения взаимодействия модель становится значительно хуже. Оставляем

## Решение {.smaller}

```{r}
# Данные для графиков остатков
wt_mod_2_diag <- fortify(wt_mod_2)
wt_mod_2_diag <- data.frame(
  wt_mod_2_diag, 
  wt[, c("lwt", "race", "smoke", "ptl", "ht", "ui", "ftv")])
```

### График расстояния Кука

```{r}
ggplot(wt_mod_2_diag, aes(x = 1:nrow(wt_mod_2_diag), y = .cooksd)) +
  geom_bar(stat = "identity")
```

## Решение

### График остатков от предсказанных значений
```{r}
gg_resid <- ggplot(data = wt_mod_2_diag, aes(x = .fitted, y = .stdresid)) +
  geom_point() + geom_hline(yintercept = 0) + geom_smooth()
gg_resid
```


## Решение {.smaller}

### Графики остатков от предикторов в модели и не в модели

```{r fig.width=10}
library(gridExtra)
grid.arrange(gg_resid + aes(x = age), 
             gg_resid + aes(x = lwt), 
             nrow = 1)
```

## Решение {.smaller}

```{r fig.width=10}
gg_box <- ggplot(data = wt_mod_2_diag, aes(x = smoke, y = .stdresid)) +
  geom_boxplot() + geom_hline(yintercept = 0)

grid.arrange(gg_box + aes(x = smoke), 
             gg_box + aes(x = ftv),
             gg_box + aes(x = race),
             gg_box + aes(x = ht),
             gg_box + aes(x = ui),
             nrow = 2)
```


## Решение

### Квантильный график остатков
```{r fig.height=4}
qqPlot(wt_mod_2)
```

## Проверяем значимость коэффициентов {.smaller}

Подумайте, что означают эти коэффициенты

```{r}
summary(wt_mod_2)
```

<!-- ## Записываем уравнение модели -->

<!-- ```{r} -->
<!-- coef(wt_mod_2) -->
<!-- ``` -->

<!-- Общее уравнение:  -->

<!-- `r lm_equation(wt_mod_2, strict = FALSE)` -->

<!-- - Для некурящих: $N = 2406.06 + 27.73 * age$ -->
<!-- - Для курящих: $N = 3204.23 - -18.84 * age$ -->

## Таблица дисперсионного анализа {.smaller}

```{r}
Anova(wt_mod_2, type = 3)
```



# Анатомируем модель  {.segue}

## Результаты подбора модели

```{r}

summary(wt_mod_2)
```


## Можем ли мы избавиться от взаимодействия?

```{r}
drop1(wt_mod_2, test = 'F')
```

Если удалить взаимодействия, то модель значимо изменится.

В этой системе присутствует взаимодействие!

## Модельная матрица при наличии взаимодействий дискретного и непрерывного предиктора

```{r}
X <- model.matrix(wt_mod_2)

head(X, 10)
```


В колонке `(Intercept)` --- как всегда единицы.

В колонке `age` --- возраст матери

Базовый уровень  `smoke` = `Non smoker`, в колонке `smokeSmoker` стоят единицы, если мать курящая, если она не курит, то стоят нули.

Колонка `age:smokeSmoker` описывает взаимодействие: если мать курит (`Smoker`), то в этой колонке стоит ее возраст, если мать не курит (`Non smoker`), то стоит ноль.


## Вектор коэффициентов

```{r echo=FALSE, purl=TRUE}
options(digits = 6)
```

```{r}
b <- coefficients(wt_mod_2)
b
```

## Предсказанные значения в матричном виде
$$
\widehat{\textbf{y}} =  \textbf{X} \textbf{b}
$$

```{r}
as.numeric(fitted(wt_mod_2)[1])
(X %*% b) [1]
```

## Предсказанное значение для объекта, относящегося к базовому уровню

```{r}
X[1,] # Первая строка в модельной матрице
```


```{r}
b
```

Что происходит при матричном умножении

```{r}
1 * 2406.0580 + 19.0 * 27.7314  + 0 * 798.1749 + 0 * -46.5719

```

## Общий вид формулы предсказанного значения для базового уровня


$$
\widehat{bwt_i} = 2406.0580 + 27.7314 age_i
$$


## Предсказанное значение для объекта, не относящегося к базовому уровню


```{r}
as.numeric(fitted(wt_mod_2)[3])
X[3,] # Третья строка в модельной матрице
b # Коэффциенты
```

Что происходит при матричном умножении

```{r}
1 * 2406.0580 + 20 * 27.7314  + 1 * 798.1749 + 20 * -46.5719
```

## Общий вид формулы предсказанного значения для объектов, не относящихся к базовому уровню

$$
\widehat{bwt}_i = 2406.0580 + 27.7314 age_i + 798.1749 + (-46.5719) age_i
$$

$$
\widehat{bwt}_i = (2406.0580 + 798.1749) + (27.7314 - 46.5719) age_i  = 3204.23 +(-18.8405)age_i
$$




# Визуализация модели

## Сложные модели лучше по возможности изображать в виде графика {.smaller}

### Данные для графика
```{r}
# Диапазон возрастов разный для курящих и некурящих, поэтому...
library(dplyr)
new_data <- wt %>% group_by(smoke)%>%
  do(data.frame(age = seq(min(.$age), max(.$age), length.out = 100)))

# Предсказанные значения
Predictions <- predict(wt_mod_2, newdata = new_data, se.fit = TRUE)
new_data$fit <- Predictions$fit

# Стандартные ошибки
new_data$se <- Predictions$se.fit
# Критические значения t
t_crit <- qt(0.975, df = nrow(wt) - length(coef(wt_mod_2)))
# Доверительный интервал
new_data$upr <- new_data$fit + t_crit * new_data$se
new_data$lwr <- new_data$fit - t_crit * new_data$se
```



## Рисуем график предсказаний

```{r}
Pl_smoke <- ggplot(new_data, aes(x = age, y = fit)) +
  geom_ribbon(alpha = 0.2, aes(ymin = lwr, ymax = upr, group = smoke)) +
  geom_line(aes(colour = smoke))
Pl_smoke
```

## На графике предсказаний можно показать исходные значения

```{r}
Pl_final <- Pl_smoke +
  geom_point(data = wt, aes(x = age, y = bwt, colour = smoke)) +
  scale_colour_discrete('Курила ли мать', labels = c('Не курила', 'Курила')) +
  labs(x = 'Возраст матери', y = 'Вес новорожденного')
Pl_final
```

## О чем говорят результаты

1. Наличие значимого взаимодействия говорит о том, что связь веса новорожденного и возраста матери выглядит по-разному у курящих и некурящих матерей.
2. Мы не можем судить о влиянии каждого из предикторов по отдельности (main effects), так как они взаимодействуют.
3. При визуализации модели становится видно, что у некурящих матерей есть тенденция с увеличением возраста рожать более крупных детей, у курящих матерей эта связь не выражена.
4. У курящих женщин с возрастом более 25 лет  есть тенденция рожать более легких детей.


## Take home messages

- У дискретных и непрерывных факторов могут быть взаимодействия, поэтому анализ нужно начинать с более полной модели (чтобы можно было  протестировать и исключить недостоверные взаимодействия)

## Что почитать

+ <span style="color:red">Must read paper!</span> Zuur, A.F. and Ieno, E.N., 2016. A protocol for conducting and presenting results of regression‐type analyses. Methods in Ecology and Evolution, 7(6), pp.636-645.

+ Кабаков Р.И. R в действии. Анализ и визуализация данных на языке R. М.: ДМК Пресс, 2014
+ Zuur, A., Ieno, E.N. and Smith, G.M., 2007. Analyzing ecological data. Springer Science & Business Media.
+ Quinn G.P., Keough M.J. 2002. Experimental design and data analysis for biologists
+ Logan M. 2010. Biostatistical Design and Analysis Using R. A Practical Guide

