---
title: "Линейные модели с дискретными предикторами"
subtitle: "Линейные модели..."
author: "Марина Варфоломеева, Вадим Хайтов"
output:
  beamer_presentation:
    colortheme: beaver
    highlight: tango
    includes:
      in_header: ./includes/header.tex
    pandoc_args:
    - --latex-engine=xelatex
    - -V fontsize=10pt
    - -V lang=russian
    slide_level: 2
    theme: default
    toc: no
institute: "Кафедра Зоологии беспозвоночных, Биологический факультет, СПбГУ"
---

```{r setup, include = FALSE, cache = FALSE, purl = FALSE}
# to render
# rmarkdown::render("09_anova.Rmd", output_format = "beamer_presentation")
options(width = 70, scipen = 6, digits = 3)
library(knitr)
# chunk default options
opts_chunk$set(fig.show='hold', size='footnotesize', comment="#", warning=FALSE, message=FALSE, dev='cairo_pdf', fig.height=2.5, fig.width=7.7)
# library("extrafont")
source("support_linmodr.R")
```

## Линейные модели с дискретными предикторами (дисперсионный анализ)

### Вы сможете

- Объяснить, в чем опасность множественных сравнений, и как с ними можно бороться
- Рассказать, как в дисперсионном анализе моделируются значения зависимой переменной
- Перечислить и проверить условия применимости дисперсионного анализа
- Интерпретировать и описать результаты, записанные в таблице дисперсионного анализа
- Провести множественные попарные сравнения при помощи post hoc теста Тьюки, представить и описать их результаты
- Построить график результатов дисперсионного анализа


# Множественные сравнения

## Пример: яйца кукушек

- `species`  --- вид птиц-хозяев (фактор)
- `length` --- длина яиц кукушек в гнездах хозяев (зависимая переменная)

```{r, data-cu}
library(DAAG)
data("cuckoos")
# Положим данные в переменную с коротким названием, чтобы меньше печатать
cu <- cuckoos
head(cu, 3)
```

\vskip0pt plus 1filll
\tiny Данные: Latter, 1902; источник: Tippett, 1931

## Исследуем данные

```{r}
# Пропущенных значений нет
sum(is.na(cu))

# Данные не сбалансированы (размеры групп разные)
table(cu$species)
```

## Изменим названия уровней фактора, чтобы было легче понять о каких птицах речь

```{r, tidy=FALSE}
levels(cu$species)
levels(cu$species) <- c("лес_зав", "луг_кон", "бел_тряс", 
                        "малин", "лес_кон", "крапив")
```

## Задание: Постройте график

Постройте график зависимости размера яиц кукушек от вида птиц-хозяев, в гнездах которых были обнаружены яйца (используйте `geom_boxplot`).

Раскрасьте график в зависимости от вида птиц-хозяев (используйте эстетики `fill` или `colour`)

### Дополнительное задание:

Попробуйте сменить палитру раскраски, используя `scale_colour_brewer` (варианты можно посмотреть в справке в подразделе примеров или в интернете [Colors (ggplot2): раздел RColorBrewer palette chart](http://www.cookbook-r.com/Graphs/Colors_(ggplot2\)/#palettes-color-brewer ))

## Решение

```{r purl=FALSE}
library(ggplot2)
theme_set(theme_bw())
ggplot(data = cu, aes(x = species, y = length)) + 
  geom_boxplot(aes(fill = species))
```

>- Сейчас боксы расположены в беспорядке. Хорошо бы поменять порядок уровней

## Меняем порядок уровней

 Упорядочим уровни по убыванию средней длины яиц.

1) при помощи функции `reorder()` упорядочиваем по возрастанию средней длины яиц  
2) меняем порядок уровней на противоположный при помощи функции `rev()`.



```{r}
cu$species <- reorder(cu$species, cu$length, FUN = mean)
cu$species <- factor(cu$species, levels = rev(levels(cu$species)))
```

## График с новым порядком уровней

Поскольку изменив порядок уровней мы внесли изменения в исходные данные, придется полностью обновить график (т.к.`ggplot()` хранит данные внутри графика).

```{r}
ggplot(data = cu, aes(x = species, y = length)) + 
  geom_boxplot(aes(fill = species))
```

## Понравившийся график, если понадобится, можно в любой момент довести до ума, а остальные удалить

```{r purl=FALSE}
ggplot(data = cu, aes(x = species, y = length)) + 
  geom_boxplot(aes(fill = species)) +
  labs(x = "Вид хозяев", y = "Длина яиц кукушек, мм") + 
  scale_fill_brewer(name = "Вид \nхозяев", palette = "Dark2") + 
  scale_x_discrete(labels = c("Лесная\nзавирушка", "Лесной\nконек",
"Белая\nтрясогузка", "Малиновка", "Луговой\nконек", "Крапивник")) + 
  theme(legend.position = "none")
```

## Множественные сравнения

Мы могли бы сравнить длину яиц в гнездах резных хозяев при помощи t-критерия.

- 6 групп
- 15 сравнений

Если для каждого сравнения вероятность ошибки первого рода будет $\alpha_{per\ comparison} = 0.05$, то для группы --- ?

\pause

$\alpha_{family\ wise} = 0.05 * 15 = 0.75$

Мы рискуем найти различия там где их нет с 75% вероятностью!!!

## Поправка Бонферрони

Если нужно много сравнений, можно снизить $\alpha _{per\ comparison}$

$$\alpha _{per\ comparison} = \frac{\alpha _{family\ wise}}{n}$$

\vfill
\pause

Например, если хотим зафиксировать $\alpha _{family\ wise} = 0.05$

С поправкой Бонферрони $\alpha _{per\ comparison} = 0.05 / 15 = 0.003$

Очень жесткий критерий!

\vskip0pt plus 1filll

# Модель однофакторного дисперсионного анализа

$$y _{ij} = \mu + \alpha _i + \varepsilon _{ij}$$

$\alpha$ --- фактор с _i_ = 1, ..., _I_ группами  
$\mu$ --- общее среднее  
_j_ = 1, ..., $J _i$ --- число наблюдений на каждом из уровней фактора  

Чтобы можно было найти параметры такой модели, приходится вводить ограничения одним из способов:

\resizebox{1\textwidth}{!}{
\begin{tabular}{L{0.2\textwidth} C{0.4\textwidth} C{0.4\textwidth}}
\hline\noalign{\smallskip}
$\mu = 0$ & $\alpha_1 = 0$ & $\sum_i{J_i\alpha_i} = 0$  \\
\hline\noalign{\smallskip}
 & Модель фиктивных переменных & Модель эффектов \\
 & Dummy (indicator) coding = Treatment parametrization = reference cell model &Deviation (effects) coding = Sum to zero parametrization \\
 & по-умолчанию используется в R & часто используется в книгах и в др. программах \\
 & contr.treatment & contr.sum \\
\hline\noalign{\smallskip}
\end{tabular}
}

## Модель фиктивных переменных, contr.treatment

Модель $y _{ij} = \mu + \alpha _i + \varepsilon _{ij}$, если  $\alpha_1 = 0$ примет уже знакомую нам форму

$$y _{ij} = \beta _0 + \beta _1 x _1 + ... + \beta _i x _{i} + \varepsilon _{ij}$$

Коэффициенты линейной модели обозначают отклонения от базового уровня

\resizebox{1\textwidth}{!}{
\begin{tabular}{L{0.1\textwidth} C{0.3\textwidth} C{0.3\textwidth} C{0.3\textwidth}}
\hline\noalign{\smallskip}
Группа & Среднее на базовом уровне & Эффект для данного уровня & Случайная изменчивость \\
\hline\noalign{\smallskip}
A1 & $\beta_0$ &  & $\varepsilon _{1j}$ \\
A2 & $\beta_0$ & $\beta_1$ & $\varepsilon _{2j}$ \\
... & ... & ... & ... \\
Ai & $\beta_0$ & $\beta_{i}$ & $\varepsilon _{ij}$ \\
\hline\noalign{\smallskip}
\end{tabular}
}

<!-- ## Модель эффектов, contr.sum -->

## Задание: 

- Сколько переменных-болванок нужно, чтобы записать модель зависимости длины яиц кукушек от вида птиц-хозяев?

## Решение:

### Сколько переменных-болванок нужно, чтобы записать модель зависимости длины яиц кукушек от вида птиц-хозяев?

- 5 переменных-болванок, т.к. 6 уровней у фактора species

```{r purl=FALSE}
levels(cu$species)
```

Уровень `r levels(cu$species)[1]` будет базовым, и для его кодирования не нужна отдельная переменная).

## Дисперсионный анализ в матричном виде

Уравнение линейной модели для этого примера (в параметризации фиктивных переменных, contr.treatment):

$$y _{i} = \beta _0 + \beta _1 x _{1i} + \cdots + \beta _5 x _{5i} + \varepsilon _{i}$$

- Здесь $i = 1, ..., n$, т.е. порядковый номер наблюдения,
- $x _{1i}, ..., x _{5i}$ --- переменные-болванки для фактора `species`

Если расписать эту формулу, получится по отдельному уравнению для каждого из наблюдений:

$$\begin{aligned}
y_{1} &= \beta_{0} + \beta _1 x _{11} + \cdots + \beta _5 x _{51} + \varepsilon _{i} \\
y_{2} &= \beta_{0} + \beta _1 x _{12} + \cdots + \beta _5 x _{52} + \varepsilon _{i} \\
\vdots \\
y_{n} &= \beta_{0} + \beta _1 x _{1n} + \cdots + \beta _5 x _{5n} + \varepsilon _{n}
\end{aligned}$$

##

Эту систему уравнений

$$\begin{aligned}
y_{1} &= \beta_{0} + \beta _1 x _{11} + \cdots + \beta _5 x _{51} + \varepsilon _{i} \\
y_{2} &= \beta_{0} + \beta _1 x _{12} + \cdots + \beta _5 x _{52} + \varepsilon _{i} \\
\vdots \\
y_{n} &= \beta_{0} + \beta _1 x _{1n} + \cdots + \beta _5 x _{5n} + \varepsilon _{n}
\end{aligned}$$

можно переписать в виде матриц:

$$\begin{bmatrix}
y_1 \\ y_2 \\ \vdots \\ y_n
\end{bmatrix} =
\begin{bmatrix}
1 & x_{11} & \cdots & x_{51} \\
1 & x_{12} & \cdots & x_{52} \\
\vdots & & & \\
1 & x_{1n} & \cdots & x_{5n}
\end{bmatrix} \cdot
\begin{bmatrix}
\beta _0 \\ \beta _1 \\ \beta _3 \\ \beta _4 \\ \beta _5
\end{bmatrix} +
\begin{bmatrix}
\varepsilon _1 \\ \varepsilon _2 \\ \vdots \\ \varepsilon _n
\end{bmatrix}$$

##

Для такой длинной формы записи матриц

$$\begin{bmatrix}
y_1 \\ y_2 \\ \vdots \\ y_n
\end{bmatrix} =
\begin{bmatrix}
1 & x_{11} & \cdots & x_{51} \\
1 & x_{12} & \cdots & x_{52} \\
\vdots & & & \\
1 & x_{1n} & \cdots & x_{5n}
\end{bmatrix} \cdot
\begin{bmatrix}
\beta _0 \\ \beta _1 \\ \beta _3 \\ \beta _4 \\ \beta _5
\end{bmatrix} +
\begin{bmatrix}
\varepsilon _1 \\ \varepsilon _2 \\ \vdots \\ \varepsilon _n
\end{bmatrix}$$

есть сокращенная форма записи:

$$\mathbf{Y} = \mathbf{X} \mathbf{\beta} + \mathbf{\varepsilon}$$

- $\mathbf{Y}$ - матрица предсказанных значений, 1 столбец в _n_ строк (_n_ - число наблюдений)
- $\mathbf{X}$ - матрица независимых переменных с _n_ строк, ее первый столбец содержит единицы, далее по столбцу для каждой из переменных в модели
- $\mathbf{\beta}$ - матрица коэффициентов линейной модели, столбец
- $\mathbf{\varepsilon}$ - матрица остатков, 1 столбец в _n_ строк

## Модельная матрица $\mathbf{X}$ в дисперсионном анализе

Посмотреть своими глазами на эти переменные-болванки можно так:

```{r purl=FALSE}
X <- model.matrix(~ species, data = cu)
head(X)
```



# Условия примененимости дисперсионного анализа

## Условия применимости дисперсионного анализа:

- Случайность и независимость  наблюдений внутри групп
- Нормальное распределение остатков
- Гомогенность дисперсий остатков
- Отсутствие колинеарности факторов (независимость групп)

### Другие ограничения:

- Лучше работает, если размеры групп примерно одинаковы (т.наз. сбалансированный дисперсионный комплекс)
- Устойчив к отклонениям от нормального распределения (при равных объемах групп или при больших выборках)

## Задание: 

- Подберите линейную модель зависимости длины яиц кукушек в гнездах от вида птиц-хозяев

- Проверьте условия применимости

## Решение:

```{r purl=FALSE}
cmod <- lm(length ~ species, data = cu)
library(car)
op <- par(mfrow = c(1, 3))
plot(cmod, which = 4)
plot(cmod, which = 1)
qqPlot(cmod)
par(op)
```

\pause

- Выбросов нет
- Дисперсии почти одинаковые. Может быть, в одной из групп чуть меньше
- Распределение остатков отличается от нормального

## Полезно стоить графики остатков от переменных в модели

...и не в модели, если такие есть

```{r}
residualPlots(cmod)
```

\pause

- Разброс остатков практически одинаков для разных видов птиц-хозяев 

## Коэффициенты линейной модели

Влияет ли вид птиц-хозяев на длину яиц кукушек?

\small

```{r}
coef(summary(cmod))
```

\normalsize
\pause

По коэффициентам это сложно сказать. Было бы удобнее, если бы ответ был из одного числа, вместо пачки коэффициентов. Дисперсионный анализ позволит оценить влияние каждого из факторов.

## Структура общей изменчивости

Общая изменчивость (SSt) = Факторная (SSx) + Случайная (SSe)

```{r echo = FALSE, warning=FALSE, fig.width = 10.5, fig.height=5}
lims <- range(cu$length) + c(-1, 1)
yannot <- lims[1] + 0.5
pos <- position_jitter(width = 0.2)
gmean <- mean(cu$length, na.rm = TRUE)



gg_cu <- ggplot(data = cu, aes(x = species, y = length, colour = species)) +
  labs(x = "Вид хозяев", y = "Длина яиц кукушек, мм") +
  theme(legend.position = "none", axis.text.x = element_text(angle = 30, vjust = .8, hjust = .8)) + ylim(lims[1], lims[2])

# # Общая изменчивость (отклонения от общего среднего)
gg_cu_total <- gg_cu + 
  geom_jitter(position = pos) +
  geom_hline(yintercept = gmean, linetype = "dashed") + 
  ggtitle("Общая изменчивость\n(отклонения от общего среднего)") +
  annotate("text", label = "Общее\nсреднее", 
           x = 0,  y = gmean, hjust = -0.1, size = 4) + 
  annotate("text", label = "SS[t] == sum((bar(y) - y[i]))^2", parse = TRUE, x = 0,  y = yannot, hjust = -0.1, size = 6) 

library(plyr)
# Межгрупповая изменчивость (связанная с фактором)
gg_cu_factor <- gg_cu + 
  geom_hline(aes(yintercept = gmean), linetype = "dashed") + 
  stat_summary(fun.y = "mean", geom = "point", size = 20, shape = 45) + 
  ggtitle("Факторная изменчивость\n(межгрупповая)")+
    annotate("text", label = "SS[x] == sum((bar(y) - hat(y)[i]))^2", parse = TRUE, x = 0,  y = yannot, hjust = -0.1, size = 6)

# Внутригрупповая изменчивость (случайная)
gg_cu_error <- gg_cu + 
  geom_jitter(position = position_jitter(width = 0.3)) +
  stat_summary(fun.y = "mean", geom = "point", size = 20, shape = 45, colour = "black") + 
  ggtitle("Случайная изменчивость\n(внутригрупповая)")+
    annotate("text", label = "SS[e] == sum(sum((y [i] - hat(y)[i])))^2", parse = TRUE, x = 0,  y = yannot, hjust = -0.1, size = 6)

library(gridExtra)
grid.arrange(gg_cu_total, gg_cu_factor, gg_cu_error, ncol = 3, widths = c(0.38, 0.31, 0.31))
```

Если выборки из одной совокупности, то
Факторная изменчивость = Случайная изменчивость

## Таблица дисперсионного анализа

\resizebox{1\textwidth}{!}{
\begin{tabular}{L{2.2cm} c c c c}
\hline\noalign{\smallskip}
Источник \linebreak[2] изменчивости  & SS & df & MS & F  \\
\hline\noalign{\smallskip}
Название фактора & $SS _x = \sum{(\bar y - \hat y _i)^2}$ & $df _x = a - 1$ & $MS _x = \frac{SS _x}{df _x}$ & $F _{df _x df _e} = \frac{MS _x}{MS _e}$ \\
Случайная & $SS _e = \sum{(y _i - \hat y _i)^2}$ & $df _e = N - a$ & $MS _e = \frac{SS _e}{df _e}$ \\
Общая & $SS _t = \sum {(\bar y - y _i)^2}$ & $df _t = N - 1$ & & \\
\hline\noalign{\smallskip}
\end{tabular}
}

Гипотезы: $H _0: MS _x = MS _e$, $H _A: MS _x ≠ MS _e$

\large Минимальное упоминание результатов в тексте должно содержать $F _{df _x, df _e}$ и $p$.

## Делаем дисперсионный анализ в R

В R есть много функций для дисперсионного анализа. Мы рекомендуем `Anova()` из пакета `car`. Зачем? Когда факторов будет больше одного, эта функция сможет правильно оценить достоверность каждого из них независимо от других.

```{r, message=FALSE}
cu_anova <- Anova(cmod)
cu_anova
```

## Результаты дисперсионного анализа

Результаты дисперсионного анализа можно описать в тексте:

```{r, echo=FALSE}
result <- cu_anova
dfs <- paste0(result$Df, collapse= ",")
fval <- round(result$'F value'[1], 2)
sign <- ifelse(result$'Pr(>F)'[1] <= 0.01, "$p < 0.01$", ifelse(result$'Pr(>F)'[1] <= 0.05, "$p < 0.05$", ""))
```

> - Длина яиц кукушек в гнездах разных птиц-хозяев достоверно различается ($F _{`r dfs`} = `r fval`$, `r sign`).

## Результаты дисперсионного анализа

Результаты дисперсионного анализа можно представить в виде таблицы

- Длина яиц кукушек достоверно различалась в гнездах разных птиц-хозяев (Табл. \autoref{tab:one-anova}).

```{r echo=FALSE, results='asis', purl=FALSE}
library(xtable)
smr <- fix_Anova(cu_anova,
                 rown = c("Хозяин", "Остаточная"), 
                 coln = c("SS", "df", "F", "P"))
xtb <- xtable(
  smr,
  caption = "Результаты дисперсионного анализа длины яиц кукушек в гнездах разных птиц-хозяев. SS --- суммы квадратов отклонений, df --- число степеней свободы, F --- значение F-критерия, P --- доверительная вероятность.",
  label = "tab:one-anova")
print.xtable(xtb, comment = F, caption.placement = "top")
```



## Как понять, какие именно группы различаются

Дисперсионный анализ говорит нам только, есть ли влияние фактора, но не говорит, какие именно группы различаются.

Коэффициенты линейной модели в `summary(cmod)` содержат лишь часть ответа --- сравнение средних значених всех групп со средним на базовом уровне.

Если нас интересуют другие возможные попарные сравнения, нужно сделать пост хок тест.

# Пост хок тесты

## Post hoc тесты

Пост хок тесты --- попарные сравнения средних __после того, как дисперсионный анализ показал, что влияние фактора достоверно__

### Свойства post hoc тестов:

- __Применяются, только если влияние фактора значимо__
- Делают поправку для снижения вероятности ошибки I рода $\alpha$, (но не слишком большую, чтобы не
снизилась мощность, и чтобы не возросла вероятность ошибки II рода $\beta$)
  - Учитывают величину различий между средними
  - Учитывают количество сравниваемых пар
- Различаются по степени консервативности (тест Тьюки --- разумный компромисс) 
- Работают лучше при равных объемах групп, при гомогенности дисперсий

## Пост хок тест Тьюки в R

- `glht()` --- "general linear hypotheses testing"
- `linfct` --- аргумент, задающий гипотезу для тестирования

- `mcp()` --- функция, чтобы задавать множественные сравнения (обычные пост хоки)
- `species` = "Tukey" --- тест Тьюки по фактору `species`

```{r, message=FALSE}
library(multcomp)
cu_ph <- glht(cmod, linfct = mcp(species = "Tukey"))
```

## Результаты попарных сравнений (тест Тьюки)

Таблица результатов пост хок теста практически нечитабельна. 
\small

```{r}
summary(cu_ph)
```

## Результаты пост хок теста

Результаты пост хок теста можно привести в виде текста...

- Размер яиц кукушек в гнездах крапивника достоверно меньше, чем в гнездах лугового конька (тест Тьюки, $p < 0.01$). Размер яиц кукушек в гнездах лесной завирушки, белой трясогузки, малиновки и лесного конька не различается, но яйца в гнездах этих видов крупнее, чем у лугового конька или крапивника (тест Тьюки, от $p < 0.01$ до $0.05$).

...или построить график

## Данные для графика при помощи `predict()`

```{r}
MyData <- data.frame(
  species = factor(levels(cu$species), 
                   levels = levels(cu$species)))
MyData <- data.frame(MyData, predict(cmod, newdata = MyData, 
                                     interval = "confidence"))
MyData
```

## Задание:

Создайте MyData вручную:

- предсказанные значения 
- стандартные ошибки
- верхнюю и нижнюю границы доверительных интервалов

## Решение:

```{r purl=FALSE}
MyData <- data.frame(
  species = factor(levels(cu$species), 
                   levels = levels(cu$species)))
X <- model.matrix(~species, data = MyData)
betas <- coef(cmod)
MyData$fit <- X %*% betas
MyData$se <- sqrt(diag(X %*% vcov(cmod) %*% t(X)))
MyData$lwr <- MyData$fit - qnorm(0.975) * MyData$se
MyData$upr <- MyData$fit + qnorm(0.975) * MyData$se
MyData
```


## Точечный график

```{r}
gg_points <- ggplot(data = MyData, aes(x = species, y = fit)) + 
  geom_errorbar(aes(ymin = lwr, ymax = upr), width = 0.1) + 
  geom_point(aes(colour = species), size = 3) +
  labs(x = "Вид хозяев", y = "Длина яиц кукушек, мм") + 
  scale_fill_brewer(name = "Вид \nхозяев", palette = "Dark2") + 
  scale_x_discrete(labels = c("Лесная\nзавирушка", "Лесной\nконек",
                              "Белая\nтрясогузка", "Малиновка", "Луговой\nконек", "Крапивник")) + 
  theme(legend.position = "none")
gg_points
```


## Столбчатый график

```{r}
gg_bars <- ggplot(data = MyData, aes(x = species, y = fit)) + 
  geom_bar(stat = "identity", aes(fill = species), width = 0.5) +
  geom_errorbar(aes(ymin = lwr, ymax = upr), width = 0.1) + 
  labs(x = "Вид хозяев", y = "Длина яиц кукушек, мм") +
  scale_fill_brewer(name = "Вид \nхозяев", palette = "Dark2") + 
  scale_x_discrete(labels = c("Лесная\nзавирушка", "Лесной\nконек",
                              "Белая\nтрясогузка", "Малиновка", "Луговой\nконек", "Крапивник")) + 
  theme(legend.position = "none")
gg_bars
```

## Можно привести результаты пост хок теста на столбчатом графике

Достоверно различающиеся группы обозначим разными буквами

```{r}
gg_bars_coded <- gg_bars + 
  geom_text(aes(y = 1.6,  label = c("A", "A", "AB", "AB", "B", "C")), 
            colour = "white", size = 7)
gg_bars_coded
```


## Take home messages

- Дисперсионный анализ --- линейная модель с дискретными предикторами, существует в нескольких параметризациях, которые отличаются трактовками коэффициентов
- При помощи дисперсионного анализа можно проверить гипотезу о равенстве средних значений в группах
- Условия применимости дисперсионного анализа
    - Случайность и независимость групп и наблюдений внутри групп
    - Нормальное распределение в группах
    - Гомогенность дисперсий в группах
- При множественных попарных сравнениях увеличивается вероятность ошибки первого рода, поэтому нужно вносить поправку для уровня значимости
- Post hoc тесты --- это попарные сравнения после дисперсионного анализа, которые позволяют сказать, какие именно средние различаются

## Дополнительные ресурсы

- Quinn, Keough, 2002, pp. 173--207
- Logan, 2010, pp. 254--282
- [Open Intro to Statistics](http://www.openintro.org/stat/), pp.236--246 
- Sokal, Rohlf, 1995, pp. 179--260
- Zar, 2010, pp. 189-207
