---
title: "Взаимодействие дискретных и непрерывных предикторов"
author: Марина Варфоломеева, Вадим Хайтов
output:
  ioslides_presentation:
    widescreen: true
    css: assets/my_styles.css
    logo: assets/Linmod_logo.png
editor_options: 
  chunk_output_type: console
---

```{r setup, include = FALSE, cache = FALSE, purl = FALSE}
# output options
options(width = 70, scipen = 6, digits = 3)
library(knitr)
# chunk default options
opts_chunk$set(fig.align='center', tidy = FALSE, fig.width = 7, fig.height = 3, warning = FALSE)
```

## Мы рассмотрим

+ Линейные модели c непрерывными и дискретными предикторами
+ Взаимодействие дискретных и непрерывных предикторов

## Геометрическая интерпретация коэффициентов регрессии

```{r, echo=FALSE, warning=FALSE, fig.align='center',fig.width=10, fig.height=5}
library(gridExtra); library(ggplot2)
n <- 100
a1 <- 50; a2 <- 45; a3 <- 5
b1 <- 2; b2 <- 1
sig1 <- 20; sig2 <- 30

set.seed(329882)
x <- runif(n * 2 , 0, 50)
y1 <- a1 + b1 * x[1:n] + rnorm(n, 0, sig1)
# small difference of intercept, compared to y1
y2 <- a2 + b1 * x[(n + 1):(n * 2)] + rnorm(n, 0, sig1)
# larger difference of intercept, compared to y1
y3 <- a3 + b1 * x[(n + 1):(n * 2)] + rnorm(n, 0, sig1)
# same intercept, different slope, compared to y1
y4 <- a1 + b2 * x[(n + 1):(n * 2)] + rnorm(n, 0, sig1)
# different intercept, different slope, compared to y1
y5 <- a3 + b2 * x[(n + 1):(n * 2)] + rnorm(n, 0, sig1)


# 1 line
Group <- c(rep("Group1",n), rep("Group2", n))
df1 <- data.frame(x = x,
                  y = c(y1, y2),
                  Group = Group)
gg_1 <- ggplot(data = df1, aes(x = x, y = y)) + geom_point(aes(colour = Group)) + xlab("Independent (X)") + ylab("Dependent (Y)") + guides(color=F) + geom_smooth(method = "lm", alpha = 0.7) + ylim(0, 160) + scale_colour_brewer(palette = "Dark2") + theme_classic()

# 2 lines, substantial difference of intercepts
Group <- c(rep("Group1",n), rep("Group2", n))
df2 <- data.frame(x = x,
                  y = c(y1, y3),
                  Group = Group)

# 2 lines, similar intercept, different slope
Group <- c(rep("Group1",n), rep("Group2", n))
df3 <- data.frame(x = x,
                  y = c(y1, y4),
                  Group = Group)
# 2 lines, different intercept, different slope
Group <- c(rep("Group1",n), rep("Group2", n))
df4 <- data.frame(x = x,
                  y = c(y1, y5),
                  Group = Group)

grid.arrange(
gg_1 + ggtitle("One intercept\nOne slope"), 
gg_1 + aes(colour = Group) + ggtitle("Similar intercepts \nSimilar slopes"),
gg_1 %+% df2 + aes(colour = Group) + ggtitle("Different intercepts\nSimilar slopes"),
  nrow = 1)
```


## Но ведь может быть еще и так

```{r, echo=FALSE, warning=FALSE, fig.align='center', fig.width=10, fig.height=3}
grid.arrange(
gg_1 %+% df3 + aes(colour = Group) + ggtitle("Similar intercepts\nDifferent slopes"),
gg_1 %+% df4 + aes(colour = Group) + ggtitle("Different intercepts\nDifferent slopes"),
  nrow = 1)
```

>- Как все эти изменения закодировать в уравнении линейной модели?


## Похожий интерсепт, похожий угол наклона

Если зависимости для обеих групп выглядят одинаково, то мы можем пользоваться общей линейной регрессией, не учитывать группу

$Y = b_0 + b_1X$

```{r, echo=FALSE, warning=FALSE, fig.align='center',fig.width=5, fig.height=3}
grid.arrange(
gg_1 + ggtitle("One intercept\nOne slope"),
gg_1 + aes(colour = Group) + ggtitle("Similar intercepts \nSimilar slopes"),
nrow = 1)
```

## Разный интерсепт, похожий угол наклона

$Y = b_0 + b_1X + b_2 I_{Group2}$

$I_{Group2} = 1$ если наблюдение из группы 2, и $I_{Group2} = 0$ в остальных случаях

Уравнение для группы 1: $Y = b_0 + b_1X + b_2\cdot0$

Уравнение для группы 2: $Y = b_0 + b_1X + b_2\cdot1 =(b_0 + b_2) + b_1X$

```{r, echo=FALSE, warning=FALSE, fig.align='center',fig.width=3, fig.height=3}
gg_1 %+% df2 + aes(colour = Group) + ggtitle("Different intercepts\nSimilar slopes")
```

## Похожий интерсепт, разный угол наклона

$Y = b_0 + b_1X + b_2X\cdot I_{Group2}$

$I_{Group2}$ если наблюдение из группы 2, и $I_{Group2} = 0$ в остальных случаях

Уравнение для группы 1: $Y = b_0 + b_1X + b_2X \cdot 0 = b_0 + b_1X$

Уравнение для группы 2: $Y = b_0 + b_1X + b_2X \cdot 1 = b_0 + (b_1 + b_2)X$

```{r, echo=FALSE, warning=FALSE, fig.align='center',fig.width=3, fig.height=3}
gg_1 %+% df3 + aes(colour = Group) + ggtitle("Similar intercepts\nDifferent slopes")
```

## Разный интерсепт и разный угол наклона

$Y = b_0 + b_1X + b_2 \cdot I_{Group2} + b_3X \cdot I_{Group2}$

$I_{Group2} = 1$ если наблюдение из группы 2, и $I_{Group2} = 0$ в остальных случаях

Уравнение для группы 1: $Y = b_0 + b_1X + b_2 \cdot 0 + b_3X \cdot 0 = b_0 + b_1X$

Уравнение для группы 2: $Y = b_0 + b_1X + b_2 \cdot 1 + b_3X \cdot 1 = (b_0 + b_2) + (b_1 + b_3)X$

```{r, echo=FALSE, warning=FALSE, fig.align='center',fig.width=3, fig.height=3}
gg_1 %+% df4 + aes(colour = Group) + ggtitle("Different intercepts\nDifferent slopes")
```

## Физический смысл взаимодействия факторов

Не называйте взаимодействие факторов "корреляцией" или "связью"!

Взаимодействие факторов означает, что для разных значений одного из факторов зависимость от другого фактора выглядит по-разному.

Т.е. в данном случае можно сказать: "Для группы 1 и группы 2 зависимость Y от Х выглядит по-разному"

```{r, echo=FALSE, warning=FALSE, fig.align='center',fig.width=6, fig.height=3}
grid.arrange(
  gg_1 %+% df3 + aes(colour = Group) + ggtitle("Similar intercepts\nDifferent slopes"),
  gg_1 %+% df4 + aes(colour = Group) + ggtitle("Different intercepts\nDifferent slopes"),
  nrow = 1)
```

##  Если у дискретного предиктора становится больше уровней... {.smaller}

$$y_i = \beta_0 + \beta_1x_1 + \big(\beta_2x_2 + ... + \beta_l x_l\big) + \big(\beta_{l+1}x_{l+1} + ... + \beta_m x_m\big) + \epsilon_i$$

В случае, __если у дискретного фактора $k$ градаций__, уравнение полной модели будет включать несколько групп коэффициентов:

- $\beta_0$ --- значение свободного члена для базового уровня дискретного фактора
- $\beta_1$ --- коэффициент угла наклона для базового уровня дискретного фактора

Поправки для свободного члена:

- $\beta_2, ..., \beta_l$ --- коррекция свободного члена для других уровней (всего их $p = k - 1$)

Поправки для угла наклона:

- $\beta_{l+1}, ..., \beta_m$ --- коррекция коэффициентов угла наклона для других уровней (всего их $p = k - 1$)


<!-- ## Пример: Пуромицин -->

<!-- Пуромицин - антибиотик пуринового ряда, ингибитор синтеза белков.  -->
<!-- Эти данные --- о том, как меняется активность фермента галактозил трансферазы под воздействием пуромицина (Treloar 1974). Измеряли скорость реакции в зависимости от концентрации субстрата на мембранах аппарата Гольджи из богатых мембранами фракций из печени крыс. -->

<!-- - `conc` --- концентрация пуромицина -->
<!-- - `rate` --- скорость химической реакции -->
<!-- - `state` --- индикатор того, обработаны ли клетки пуромицином -->

<!-- ```{r} -->
<!-- library(readxl) -->
<!-- Puromycin <- read_excel("data/Puromycin.xlsx") -->
<!-- head(Puromycin) -->
<!-- ``` -->

<!-- ## Знакомимся с данными -->

<!-- ```{r} -->
<!-- sapply(Puromycin, class) -->
<!-- colSums(is.na(Puromycin)) -->
<!-- nrow(Puromycin) -->
<!-- ``` -->

<!-- ## Знакомимся с данными -->

<!-- ```{r} -->
<!-- table(Puromycin$state, Puromycin$conc) -->
<!-- library(ggplot2) -->
<!-- ggplot(Puromycin, aes(x = state, y = conc)) + geom_boxplot() -->
<!-- ``` -->

<!-- ## Задание -->

<!-- Постройте график зависимости скорости химической реакции от концентрации -->

<!-- ## Решение -->


<!-- На самом деле, зависимость скорости химической реакции от концентрации нелинейна, но мы попробуем использовать трансформацию -->

<!-- ```{r purl=FALSE, eval=FALSE} -->
<!-- library(ggplot2) -->
<!-- ggplot(Puromycin, aes(x = conc, y = rate, colour = state)) +  -->
<!--   geom_point() -->
<!-- ggplot(Puromycin, aes(x = log(conc), y = rate, colour = state)) +  -->
<!--   geom_point() -->
<!-- ``` -->

<!-- ```{r gg-transformation, purl=FALSE, eval=TRUE, fig.width=10, echo=FALSE} -->
<!-- library(gridExtra) -->
<!-- grid.arrange( -->
<!-- ggplot(Puromycin, aes(x = conc, y = rate, colour = state)) + geom_point(), -->
<!-- ggplot(Puromycin, aes(x = log(conc), y = rate, colour = state)) + geom_point(), -->
<!-- ncol = 2) -->
<!-- ``` -->

<!-- ## Запись формулы линейной модели со взаимодействием в R -->

<!-- `Response ~ Continuous + Categorical + Continuous : Categorical` (полная запись) -->

<!-- `Response ~ Continuous * Categorical`(сокращенная запись) -->

<!-- `Continuous : Categorical` --- Кодовое обозначение взаимодействия. Добавление взаимодействия непрерывного и дискретного факторов в модель означает, что возможен разный угол наклона прямых для разных групп. -->

<!-- ## Подберем -->

<!-- ```{r} -->
<!-- Puromycin$lc <- log(Puromycin$conc) -->
<!-- M1 <- lm(rate ~ lc + state + lc:state, data = Puromycin) -->
<!-- # M1 <- lm(rate ~ lc * state, data = Puromycin) # То же самое -->
<!-- summary(M1) -->
<!-- ``` -->

<!-- >- Взаимодействие достоверно! -->

<!-- ## Проверяем выполнение условий применимости  -->

<!-- ## Решение -->

<!-- ```{r purl=FALSE} -->
<!-- # Данные для графиков остатков -->
<!-- M1_diag <- fortify(M1) -->
<!-- ``` -->
<!-- ### 1) График расстояния Кука -->

<!-- ```{r purl=FALSE} -->
<!-- ggplot(M1_diag, aes(x = 1:nrow(M1_diag), y = .cooksd)) + -->
<!--   geom_bar(stat = "identity") -->
<!-- ``` -->

<!-- ## Решение -->

<!-- ### 2) График остатков от предсказанных значений -->
<!-- ```{r purl=FALSE} -->
<!-- gg_resid <- ggplot(data = M1_diag, aes(x = .fitted, y = .stdresid)) + -->
<!--   geom_point() + geom_hline(yintercept = 0) -->
<!-- grid.arrange(gg_resid, gg_resid + geom_smooth(), -->
<!--              gg_resid + geom_smooth(method = "lm"), nrow = 1) -->
<!-- ``` -->

<!-- ## Решение -->

<!-- ### 3) Графики остатков от предикторов в модели и не в модели -->

<!-- ```{r fig.width=10,  purl=FALSE} -->
<!-- library(gridExtra) -->
<!-- grid.arrange(gg_resid + aes(x = lc),  -->
<!--              ggplot(M1_diag, aes(x = state, y = .stdresid)) + geom_boxplot(),  -->
<!--              nrow = 1) -->
<!-- ``` -->

<!-- ## Решение -->

<!-- ### 4) Квантильный график остатков -->
<!-- ```{r fig.height=4,  purl=FALSE} -->
<!-- library(car) -->
<!-- qqPlot(M1) -->
<!-- ``` -->


<!-- ## Рисуем график предсказаний -->

<!-- Что не так с этим графиком? Это наша модель? -->

<!-- ```{r M1-predictions} -->
<!-- ggplot(Puromycin, aes(x = lc, y = rate, colour = state)) +  -->
<!--   geom_point() +  -->
<!--   geom_smooth(method = "lm") -->
<!-- ``` -->

<!-- >- Это не наша модель --- здесь разный угол наклона, а у нашей модели график должен быть другой, с одинаковым углом наклона. (По умолчанию ggplot рисует отдельные регрессии для каждого сабсета) -->

<!-- ## Задание -->

<!-- Постройте график предсказаний модели по этим данным -->

<!-- ### Данные для графика -->

<!-- ```{r} -->
<!-- library(plyr) -->
<!-- NewData <- ddply( -->
<!--   Puromycin, .variables = .(state), .fun = summarise,  -->
<!--   lc = seq(min(lc), max(lc), length = 100)) -->

<!-- # предсказанные значения -->
<!-- Predictions <- predict(M1, newdata = NewData, se.fit = TRUE) -->
<!-- NewData$fit <- Predictions$fit -->

<!-- # стандартные ошибки -->
<!-- NewData$SE <- Predictions$se.fit -->

<!-- # доверительный интервал -->
<!-- NewData$upr <- NewData$fit + 1.96 * NewData$SE -->
<!-- NewData$lwr <- NewData$fit - 1.96 * NewData$SE -->

<!-- # Обратная трансформация предиктора -->
<!-- NewData$conc <- exp(NewData$lc) -->
<!-- ``` -->

<!-- ## Рисуем график предсказаний  -->

<!-- ```{r gg-M1-predictions-backtrans, purl=FALSE} -->
<!-- ggplot(NewData, aes(x = conc, y = fit)) +  -->
<!--   geom_ribbon(alpha = 0.2, aes(ymin = lwr, ymax = upr, group = state)) + -->
<!--   geom_line(aes(colour = state)) + -->
<!--   geom_point(data = Puromycin, aes(x = conc, y = rate, colour = state)) -->
<!-- ``` -->


<!-- ##  Задание -->

<!-- Запишите уравнение этой модели и уравнения для каждой группы -->
<!-- ```{r} -->
<!-- coef(M1) -->
<!-- ``` -->

<!-- ```{r gg-not-ancova, echo=FALSE, purl=FALSE} -->
<!-- ggplot(Puromycin, aes(x = lc, y = rate, colour = state)) +  -->
<!--   geom_point() +  -->
<!--   geom_smooth(method = "lm") -->
<!-- ``` -->

<!-- ## Решение -->

<!-- $rate = 209.2 + 37.1 * lc - 44.6 * stateuntreated - 10.1 * lc * stateuntreated$ -->

<!-- $stateuntreated = 1$ если $state = untreated$ и ноль в остальных случаях -->

<!-- Уравнение для treated: $rate = 209.2 + 37.1 * lc$ -->

<!-- Уравнение для untreated: $rate = (209.2- 44.6) + (37.1 - 10.1) * lc$,   -->
<!-- то есть $rate = 164.6 + 27 * lc$ -->

```{r echo=FALSE, purl=FALSE}
lm_equation <- function(fit, strict = TRUE, rnd = 2){
#   extracting call formula 
  frml <- as.character(fit$call)[2]
#   extract signs
    sign <- ifelse(grepl("-", coef(fit)[-1]), " - ", " + ")
  # extract coefficients
  coeffs <- format(round(abs(coef(fit)), rnd), digits = 2, nsmall = rnd, trim = TRUE)
  if(strict == TRUE){
    i <- 1:(length(coeffs) - 1)
    vars <- c("Y", paste0(" X", i))
    
  } else {
# extract vector of variable names
  vars <- c(all.vars(formula(fit))[1], names(fit$coefficients)[-1])
# combine everything
  }
  start <- ifelse(coef(fit)[1] > 0, paste(vars[1], coeffs[1], sep = " = "), paste(vars[1], coeffs[1], sep = " = - "))
  end <- paste(sign, coeffs[-1], vars[-1], sep = "", collapse = "")
  return(paste0(start, end, sep = ""))
}
```

<!-- ## Тестируем гомогенность углов наклона -->

<!-- Это делается как обычно при выборе моделей: при помощи `anova()` или `drop1()` -->

<!-- ```{r} -->
<!-- M2 <- lm(rate ~ lc + state, data = Puromycin) -->

<!-- # anova(M1, M2, test="F") -->
<!-- drop1(M1, test = "F") -->
<!-- ``` -->

<!-- >- Если убрать взаимодействие, то модель становится значительно хуже. Поэтому взаимодействие сохраняем -->

<!-- ## Представляем результаты в виде таблицы {.smaller} -->

<!-- ### Вариант 1. Последовательное тестирование (SS type I) -->

<!-- Факторы тестируются в порядке включения в модель. __Результат тестирования зависит от порядка включения__ -->

<!-- ```{r} -->
<!-- anova(M1) -->
<!-- M3 <- lm(rate ~ state + lc + state:lc, data = Puromycin) -->
<!-- anova(M3) -->
<!-- ``` -->

<!-- ## Представляем результаты в виде таблицы  {.smaller} -->

<!-- ### Вариант 2. Иерархическое тестирование (SS type III) -->

<!-- Каждый из факторов по отношению к модели только без него, но со всеми остальными. -->
<!-- Нужно, если много факторов и выборки разного размера. Тогда результат не будет зависеть от порядка включения факторов в модель. -->

<!-- ```{r} -->
<!-- # library(car) -->
<!-- Anova(M1, type = 3)  -->
<!-- # Anova(M3, type = 3) # сравните -->
<!-- ``` -->


# Модель со взаимодействием на примере данных о весе новорожденных

## Вес новорожденных и курение

Как вес новорожденных зависит от возраста матери и того, курит ли она

- `age` --- возраст матери
- `lwt` --- вес матери до беременности
- `race` --- раса (1-белые, 2-черные, 3-другие)
- `smoke` --- курение во время беременности (1-да,2-нет)
- `ptl` --- число предыдущих преждевременных родов
- `ht` --- гипертензия
- `ui` --- гипертонус матки
- `ftv` --- число визитов к врачу в последний триместр
- `bwt` --- вес новорожденного, г

```{r}
wt <- read.table("data/birthwt.csv", header = TRUE, sep = ";")
```

## Задание

- Исследуйте данные о весе новорожденных
- Постройте модель зависимости веса новорожденных от возраста матери, того курит она или нет и взаимодействия предикторов
- Проверьте условия применимости этой модели
- Упростите модель, если это возможно
- Напишите общее уравнение и отдельные уравнения модели
- Постройте график предсказаний модели

## Решение

```{r}
str(wt)
colSums(is.na(wt))
table(wt$smoke, wt$age)
table(wt$smoke, wt$race)
table(wt$smoke, wt$ui)
```

## Решение

```{r}
wt$race <- factor(wt$race)
wt$smoke <- factor(wt$smoke)
wt$ptl <- factor(wt$ptl)
wt$ht <- factor(wt$ht)
wt$ui <- factor(wt$ui)
wt$ftv <- factor(wt$ftv)

```


## Решение

```{r fig.show='hold', fig.height=2.5}
gg_dot <- ggplot(wt, aes(y = 1:nrow(wt))) + geom_point()
gg_dot + aes(x = age)
gg_dot + aes(x = bwt)
```

## Решение

### Проверка на колинеарность

```{r}
wt_mod_1 <- lm(bwt ~ age+smoke, data = wt)
vif(wt_mod_1)
```

>- Колинеарности нет



## Проверка на гомогенность углов наклона

Подберем полную модель.

```{r}
wt_mod_2 <- lm(bwt ~ age*smoke, data = wt)
drop1(wt_mod_2, test = "F")
```

>- От исключения взаимодействия модель становится значительно хуже. Оставляем

## Решение

```{r}
# Данные для графиков остатков
wt_mod_2_diag <- fortify(wt_mod_2)
wt_mod_2_diag <- data.frame(
  wt_mod_2_diag, 
  wt[, c("lwt", "race", "smoke", "ptl", "ht", "ui", "ftv")])
```
### 1) График расстояния Кука

```{r}
ggplot(wt_mod_2_diag, aes(x = 1:nrow(wt_mod_2_diag), y = .cooksd)) +
  geom_bar(stat = "identity")
```

## Решение

### 2) График остатков от предсказанных значений
```{r}
gg_resid <- ggplot(data = wt_mod_2_diag, aes(x = .fitted, y = .stdresid)) +
  geom_point() + geom_hline(yintercept = 0)
gg_resid
```


## Решение

### 3) Графики остатков от предикторов в модели и не в модели

```{r fig.width=10}
library(gridExtra)
grid.arrange(gg_resid + aes(x = age), 
             gg_resid + aes(x = lwt), 
             nrow = 1)
```

## Решение

```{r fig.width=10}
gg_box <- ggplot(data = wt_mod_2_diag, aes(x = smoke, y = .stdresid)) +
  geom_boxplot() + geom_hline(yintercept = 0)

grid.arrange(gg_box + aes(x = smoke), 
             gg_box + aes(x = ftv),
             gg_box + aes(x = race),
             gg_box + aes(x = ht),
             gg_box + aes(x = ui),
             nrow = 2)
```


## Решение

### 4) Квантильный график остатков
```{r fig.height=4}
qqPlot(wt_mod_2)
```

## Проверяем значимость коэффициентов {.smaller}

Подумайте, что означают эти коэффициенты

```{r}
summary(wt_mod_2)
```

## Записываем уравнение модели

```{r}
coef(wt_mod_2)
```

Общее уравнение: 

`r lm_equation(wt_mod_2, strict = FALSE)`

- Для некурящих: $N = 2406.06 + 27.73 * age$
- Для курящих: $N = 3204.23 - -18.84 * age$

## Таблица дисперсионного анализа {.smaller}

```{r}
Anova(wt_mod_2, type = 3)
```

## Сложные модели лучше по возможности изображать в виде графика {.smaller}

### Данные для графика

```{r}
library(plyr)
# Диапазон возрастов разный для курящих и некурящих, поэтому
NewData <- ddply(
  .data = wt, .variables = .(smoke), .fun = summarise,
  age = seq(min(age), max(age), length = 100))

# предсказанные значения
Predictions <- predict(wt_mod_2, newdata = NewData, se.fit = TRUE)
NewData$fit <- Predictions$fit
# стандартные ошибки
NewData$SE <- Predictions$se.fit
# доверительный интервал
NewData$upr <- NewData$fit + 1.96 * NewData$SE
NewData$lwr <- NewData$fit - 1.96 * NewData$SE
```




##Рисуем график предсказаний

```{r wt-mod-2-predict, purl=FALSE}
ggplot(NewData, aes(x = age, y = fit)) +
  geom_ribbon(alpha = 0.2, aes(ymin = lwr, ymax = upr, group = smoke)) +
  geom_line(aes(colour = smoke))
```

## На графике предсказаний можно показать исходные значения

```{r wt-mod-2-predict-points, purl=FALSE}
ggplot(NewData, aes(x = age, y = fit)) +
  geom_ribbon(alpha = 0.2, aes(ymin = lwr, ymax = upr, group = smoke)) +
  geom_line(aes(colour = smoke)) +
  geom_point(data = wt, aes(x = age, y = bwt, colour = smoke))
```


## Take home messages

- У дискретных и непрерывных факторов могут быть взаимодействия, поэтому анализ нужно начинать с более полной модели (чтобы можно было  протестировать и исключить недостоверные взаимодействия)

## Что почитать

+ <span style="color:red">Must read paper!</span> Zuur, A.F. and Ieno, E.N., 2016. A protocol for conducting and presenting results of regression‐type analyses. Methods in Ecology and Evolution, 7(6), pp.636-645.

+ Кабаков Р.И. R в действии. Анализ и визуализация данных на языке R. М.: ДМК Пресс, 2014
+ Zuur, A., Ieno, E.N. and Smith, G.M., 2007. Analyzing ecological data. Springer Science & Business Media.
+ Quinn G.P., Keough M.J. 2002. Experimental design and data analysis for biologists
+ Logan M. 2010. Biostatistical Design and Analysis Using R. A Practical Guide

