---
title       : "Коррекция гетерогенности дисперсий"
subtitle: "Линейные модели..."
author: "Марина Варфоломеева, Вадим Хайтов"
output:
  beamer_presentation:
    colortheme: beaver
    highlight: tango
    includes:
      in_header: ./includes/header.tex
    pandoc_args:
    - --latex-engine=xelatex
    - -V fontsize=10pt
    - -V lang=russian
    slide_level: 2
    theme: default
    toc: no
institute: "СПбГУ"
---

```{r setup, include = FALSE, cache = FALSE, purl = FALSE}
# to render
# rmarkdown::render("09_anova.Rmd", output_format = "beamer_presentation")
options(width = 70, scipen = 6, digits = 3)
library(knitr)
# chunk default options
opts_chunk$set(fig.show='hold', size='footnotesize', comment="#", warning=FALSE, message=FALSE, dev='cairo_pdf', fig.height=2.5, fig.width=7.7)
# library("extrafont")
source("support_linmodr.R")
```


## Способы моделирования "поведения" дисперсии

### Вы сможете

- Построить модели для данных, демонстрирующих высокую степень гетерогености дисперсии 
- Подобрать оптимальную модель, учитывающую ковариаты дисперсии
- Построить смешанную модель учитывающую не только группирующие (случайные) факторы, но и гетерогенность дисперсии.  

# Гетерогенность дисперсии

## Пример: Способствуют ли взрослые мидии притоку молоди?

Даные взяты из работы Khaitov, 2013

\columnsbegin

\column{0.5\textwidth}

```{r}
myt <- read.table("data/myt.csv", sep=";", header = TRUE)
head(myt, 12)
```

\column{0.5\textwidth}

\includegraphics[width=0.9\textwidth,right]{images/mussel_bed.png}


\columnsend

## В качестве зависимой перменной будем анализировать $\sqrt{N_{recruits}}$

```{r}
myt$Sq_Recruits <- sqrt(myt$Recruits) 
myt$fYear <- factor(myt$Year)
```


## Строим обычную регрессионную модель


```{r}
mod_formula <- Sq_Recruits ~ Large +  fYear + Bank  +  
  Large:fYear + Large:Bank
M1_lm <- lm(mod_formula, data = myt)

library(car)
Anova(M1_lm)
```

Можем ли мы доверять этим результатам?

## Диагностика модели

```{r echo=FALSE, fig.height=4}
library(ggplot2)
library(gridExtra)

diag_M1_lm <- fortify(M1_lm)

Res_plot1 <- ggplot(diag_M1_lm, aes(x=.fitted, y = .stdresid)) + geom_point() + geom_hline(yintercept = 0) + geom_smooth(se = F)

Res_plot2 <- ggplot(diag_M1_lm, aes(x=Large, y = .stdresid)) + geom_point() + geom_hline(yintercept = 0)+ geom_smooth(se = F)

Res_plot3 <- ggplot(diag_M1_lm, aes(x=fYear, y = .stdresid)) + geom_boxplot() + geom_hline(yintercept = 0) + theme(axis.text.x = element_text(angle = 90))

Res_plot4 <- ggplot(diag_M1_lm, aes(x=Bank, y = .stdresid)) + geom_boxplot() + geom_hline(yintercept = 0)

grid.arrange(Res_plot1, Res_plot2, Res_plot3, Res_plot4, ncol = 2)
```

Мы не можем доверять величинам уровня значимости!  
Нарушается условие применимости линейных моделей, основанных на нормальном распределении остатков с неизменной дисперсией.

## Ковариата дисперсии (Variance covariate)

```{r echo=FALSE}
grid.arrange(Res_plot2, Res_plot3, ncol = 2)
```


Видно, что дисперсия остатков убывает по мере увеличения значения переменной `Large` и меняется год от года 

Переменные `Large` и `fYear` являются ковариатами дисперсии

# Моделирование гетерогенности дисперсии

## В начале курса мы записывали "обычную" регрессионную модель в таком виде

$$\mathbf Y = \mathbf X\boldsymbol\beta + \boldsymbol\varepsilon$$

Фиксированная часть модели: $\mathbf X\boldsymbol\beta$   
Случайная часть модели:  $\varepsilon$    


**Обычно мы считали, что**  $\varepsilon \sim N(0, \sigma^2)$

\pause

т.е. остатки независимы и одинаково распределены со средним 0 и дисперсией $\sigma^2$, одинаковой для всех уровней $y_i$

## Теория смешанных моделей расширяет наши представления о случайной части модели 

\includegraphics{images/model_structure_Zuur.png}

\tiny Рис. из Zuur et al. 2009

## Модели на языке матриц

Простая линейная модель

$$\mathbf Y = \mathbf X\boldsymbol\beta + \boldsymbol\varepsilon$$
$$\boldsymbol\varepsilon \sim N(0, \mathbf\sigma^2)$$

Смешанная линейная модель с группирующими факторами

$$\mathbf Y_i = \mathbf X_i\boldsymbol\beta + \mathbf Z_i\mathbf b_i +  \boldsymbol\varepsilon_i$$
$$\boldsymbol\varepsilon _i \sim N(0, \boldsymbol\Sigma_i)$$
$$\mathbf b_i \sim N(0, \mathbf{D})$$

Расширенная смешанная линейная модель

$$\mathbf Y_i = \mathbf X_i\boldsymbol\beta + \mathbf Z_i\mathbf b_i +  \boldsymbol\varepsilon_i$$
$$\boldsymbol\varepsilon _i \sim N(0, \sigma^2 \boldsymbol{\Lambda}_i)$$
$$\mathbf b_i \sim N(0, \mathbf{D})$$


## Ковариата дисперсии (Variance covariate)

Расширенная модель может включать еще один компонент 
$$\varepsilon \sim N(0, \sigma^2 \times f(VC))$$

$VC$ -  ковариата дисперсии   
$f(VC)$ - функция, вводящая попаравку, стабилизирующую дисперсию 


В зависимости от формы функции $f(VC)$ мы получим разную структуру дисперсии в модели

# Различные формы структуры дисперсии

## Для дальнейших вычислений необходимо использовать функцию `gls` из пакета `nlme`

```{r}
library(nlme)
M1_gls <- gls(mod_formula, data = myt)
```

Если ничего не менять, то эта функция дает результаты полностью идентичные результатам функции `lm()`.

Для оценки параметров по умолчанию используется Restricted Maximum Likelihood (REML). Этот метод дает более точные оценки случайных факторов, чем обычный ML

__Осторожно! Модели, подобранные с помощью REML, можно сравнивать только если у них одинаковая фиксированая часть!__

\small

```{r}
Anova(M1_gls)
```

## 1. Фиксированная структура дисперсии

Дисперсия изменяется пропорционально значениям ковариаты дисперсии

 $$\varepsilon_i \sim N(0, \sigma^2 \times VC_i)$$


Предположим, что дисперсия меняется пропорционально численности больших мидий (`Large`)

```{r}
M2_gls <- gls(mod_formula, data = myt, weights = varFixed( ~ Large))
```

## Можем сравнить две модели при помощи AIC

```{r}
AIC(M1_gls, M2_gls)
```

\pause

Стало хуже. Но дисперсия явно убывала по мере увеличения значений перменной `Large`...

## 2. Разные дисперсии для разных уровней категориальных предикторов 


 $$\varepsilon_{ij} \sim N(0, \sigma^2_j)$$
 
При построении моделей с такой структурой дисперсии подбирается $k - 1$ новых параметров, где $k$ --- количество уровней категориального предиктора.   

```{r}
M3_gls <- gls(mod_formula, data = myt, weights = varIdent(form = ~1|fYear))
```

## Сравним модели при помощи LRT

**Важно!** Модели `M1_gls` и `M3_gls` вложенные, поэтому их можно сравнивать LRT

`M1_gls:` $\sigma^2_1 = \sigma^2_2 = ... = \sigma^2_m$  
`M3_gls:` $k_1\sigma^2_1 = k_2\sigma^2_2 = ... = k_m\sigma^2_m$

```{r}
anova(M1_gls, M3_gls)
```

\pause

Модель `M3_gls` лучше!

## Для второго дискретного предиктора можно построить аналогичную модель

```{r}
M3_gls2 <- gls(mod_formula, data = myt, weights = varIdent(form = ~1|Bank))

anova(M1_gls, M3_gls2)
```

\pause

Модель `M3_gls2` лучше, но не настолько.

Дальше не будем пока сравнивать модели с разными структурами дисперсий по одной. Сначала построим все, а потом все сравним.

## Что произошло в результате работы функции `varIdent()`?

```{r eval=FALSE}
summary(M3_gls)
```

Часть вывода `summary(M3_gls)`

        Variance function:    
         Structure: Different standard deviations per stratum     
         Formula: ~1 | fYear     
         Parameter estimates:     
         1997  1999  2000  2001  2002  2003  2004  2005  2006  2007  2008      
         1.00  2.62  4.39  3.47  2.84  5.85  4.93  3.21  2.95  3.87  7.98      
         2009  2010  2011     
         9.26  5.97 13.59     

 $$\varepsilon_{ij} \sim N(0, \sigma^2_j)$$
Т.е. в выводе `summary()` присутствуют оценки $\sigma^2_j$

## 3. Степенная зависимость дисперсии от ковариаты

$$\varepsilon_{ij} \sim N(0, \sigma^2 \times |VC|^{2\delta})$$

Параметр $\delta$ неизвестен и требует оценки

Если $\delta = 0$, то струкутра дисперсии будет аналогична структуре диcперсии в "обычной" регрессионной модели, где $\varepsilon \sim N(0, \sigma^2)$

**Важно!**  Если значения ковариаты дисперсии могут принимать значение равное нулю, то такая форма струкутры дисперсии неопределена и использоваться не может.

```{r}
M4_gls <- gls(mod_formula, data = myt, weights = varPower(form = ~ Large))
```

## Что произошло в результате работы функции `varPower()`?

```{r eval=FALSE}
summary(M4_gls)
```

Часть вывода `summary(M4_gls)`

      Variance function:
       Structure: Power of variance covariate
       Formula: ~Large 
       Parameter estimates:
       power 
      -0.214 

$$\varepsilon_{ij} \sim N(0, \sigma^2 \times |VC|^{2\delta})$$

Оценка параметра $\delta$

```{r}
M4_gls$modelStruct
```



## Задание 

Степенная зависимость дисперсии от ковариаты может учитывать и взаимодействие ковариаты дисперсии с категориальными предикторами

Напишите код, с помощью которого в модели будет учтена степенная зависимость  дисперсии от переменной `Large`, но разная для каждого уровня фактора `fYear`.  Аналогичный код напишите для фактора `Bank`

__Подсказка:__ Изучите справку по функции `varPower()`


## Решение: разная степенная зависимость дисперсии от ковариаты для разных уровней дискретного предиктора

```{r purl=FALSE}
M5_gls <- gls(mod_formula, data = myt, 
              weights = varPower(form = ~ Large|fYear))
M6_gls <- gls(mod_formula, data = myt, 
              weights = varPower(form = ~ Large|Bank))
```

\small

```{r purl=FALSE}
M5_gls$modelStruct
M6_gls$modelStruct
```

## 4. Экспоненциальная зависимость дисперсии от ковариаты

$$\varepsilon_{ij} \sim N(0, \sigma^2 \times e^{2\delta \times VC_i})$$

Эта форма структуры дисперсии может применяться для случаев, когда $VC = 0$

Если $\delta = 0$, то структура дисперсии будет аналогична структуре дисперсии в "обычной" регрессионной модели, то есть $\varepsilon_{ij} \sim N(0, \sigma^2)$
   

```{r}
M7_gls <- gls(mod_formula, data = myt, weights = varExp(form = ~ Large))
M8_gls <- gls(mod_formula, data = myt, weights = varExp(form = ~ Large|fYear))
M9_gls <- gls(mod_formula, data = myt, weights = varExp(form = ~ Large|Bank))
```

## Что произошло в результате работы функции `varExp()`?

Оцененные параметры 
```{r}
M7_gls$modelStruct
M8_gls$modelStruct
M9_gls$modelStruct
```


## 5. Усложненная степенная зависимость дисперсии от ковариаты

$$\varepsilon_{ij} \sim N(0, \sigma^2 \times (\delta_1 + |VC|^{2\delta_2})^2)$$
Впорос:    

При каких значениях параметров функции $f(VC)$ cтруктура дисперсии будет аналогична структуре дисперсии в "обычной" регрессионной модели? 

\pause

Ответ:

При $\delta_1=0$ и $\delta_2=0$ выражение $\varepsilon_{ij} \sim N(0,\sigma^2 \times (0 + |VC|^{0})$ будет эквивалентно $\varepsilon_{ij} \sim N(0, \sigma^2)$  


```{r}
M10_gls <- gls(mod_formula, data = myt, 
               weights = varConstPower(form = ~ Large))
#M11_gls <-gls(mod_formula, data = myt, 
#               weights = varConstPower(form = ~ Large|fYear)) 
M12_gls <- gls(mod_formula, data = myt, 
               weights = varConstPower(form = ~ Large|Bank))
```


## Что произошло в результате работы функции `varConstPower()`?

$$\varepsilon_{ij} \sim N(0, \sigma^2 \times (\delta_1 + |VC|^{2\delta_2})^2)$$

```{r}
M10_gls$modelStruct
M12_gls$modelStruct
```


## 6. Комбинированная структура дисперсии

```{r}
M13_gls <- gls(mod_formula, data = myt, 
               weights = varComb(varIdent(form = ~ fYear), 
                                 varPower(form = ~ Large)))
M14_gls <- gls(mod_formula, data = myt, 
               weights = varComb(varIdent(form = ~ Bank), 
                                 varPower(form = ~ Large)))
M15_gls <- gls(mod_formula, data = myt, 
               weights = varComb(varIdent(form = ~ fYear), 
                                 varExp(form = ~ Large)))
M16_gls <- gls(mod_formula, data = myt, 
               weights = varComb(varIdent(form = ~ Bank), 
                                 varExp(form = ~ Large)))


```


## Задание

Найдите модель с наилучшей структурой дисперсии

## Решение

```{r purl=FALSE}
AICs <- AIC(M1_gls, M2_gls, M3_gls, 
            M4_gls, M5_gls, M6_gls, 
            M7_gls, M8_gls, M9_gls, 
            M10_gls, M12_gls,M13_gls, 
            M14_gls, M15_gls, M16_gls)
```

## Решение

```{r purl=FALSE}
AICs[AICs$AIC == min(AICs$AIC), ]
```

```{r purl=FALSE}
M5_gls$call
```


## Диагностика модели с оптимальной структурой дисперсии

```{r echo=FALSE, purl=FALSE}
diag_gls <- data.frame(.pears_resid = residuals(M5_gls, type = "pearson"), 
                       .fitted = fitted(M5_gls), 
                       Large = myt$Large, 
                       fYear = myt$fYear, 
                       Bank = myt$Bank)

Diag_gls_plot1 <- ggplot(diag_gls, aes(x = .fitted, y = .pears_resid)) + geom_point() + geom_hline(yintercept = 0) + geom_smooth(se = F)

Diag_gls_plot2 <- ggplot(diag_gls, aes(x = Large, y = .pears_resid)) + geom_point() + geom_hline(yintercept = 0)+ geom_smooth(se = F)

Diag_gls_plot3 <- ggplot(diag_gls, aes(x = fYear, y = .pears_resid)) + geom_boxplot() + geom_hline(yintercept = 0)

Diag_gls_plot4 <- ggplot(diag_gls, aes(x = Bank, y = .pears_resid)) + geom_boxplot() + geom_hline(yintercept = 0)

Res_plot1 <- Res_plot1 + ggtitle("Было \nв начальной модели")
Diag_gls_plot1 <- Diag_gls_plot1 + ggtitle("Стало после моделирования \nструктуры дисперсии")

grid.arrange(Res_plot1, Diag_gls_plot1, ncol = 2)
```

## Диагностика модели с оптимальной структурой дисперсии

```{r echo=FALSE, purl=FALSE}
Res_plot2 <- Res_plot2 + ggtitle("Было \nв начальной модели")
Diag_gls_plot2 <- Diag_gls_plot2 + ggtitle("Стало после моделирования \nструктуры дисперсии")
grid.arrange(Res_plot2, Diag_gls_plot2, ncol = 2)
```

## Диагностика модели с оптимальной структурой дисперсии

```{r echo=FALSE, purl=FALSE}
Res_plot3 <- Res_plot3 + ggtitle("Было \nв начальной модели")
Diag_gls_plot3 <- Diag_gls_plot3 + ggtitle("Стало после моделирования \nструктуры дисперсии")

grid.arrange(Res_plot3, Diag_gls_plot3, ncol = 2)
```

## Диагностика модели с оптимальной структурой дисперсии

```{r echo=FALSE, purl=FALSE}
Res_plot4 <- Res_plot4 + ggtitle("Было \nв начальной модели")
Diag_gls_plot4 <- Diag_gls_plot4 + ggtitle("Стало после моделирования \nструктуры дисперсии")

grid.arrange(Res_plot4, Diag_gls_plot4, ncol = 2)
```

## Можно ли упростить модель?

__Обратите внимание, для оптимизации фиксированной части модели используем ML__

```{r}
M5_gls_ML <- update(M5_gls, method = "ML")
drop1(M5_gls_ML, test = "Chi")
```

Эту модель упростить нельзя!

То есть, изменение структуры дисперсии заставляет формулировать иные биологические выводы.

## Структура дисперсии может иметь определенный биологический смысл

```{r}
dat <- data.frame(x = c(1997, 1999:2011), 
                  y = as.vector(unlist(M5_gls$modelStruct)))
ggplot(dat, aes(x = x, y = y)) + geom_point() + xlab("Годы") + ylab("Delta")
```

\pause

- В большинстве случаев параметр $\delta$ < 0 
- Чем больше обилие взрослых мидий, тем меньше варьирует обилие молоди
- Есть какая-то многолетняя динамика влияния обилия взрослых на "пятнистость" распределения молоди 


# Моделирование структуры дисперсии при наличии группирующих (случайных) факторов 

## Рост крыс при разной диете

Пример взят из книги Pinheiro & Bates, 2000 (Hand and Crowder (1996))

Три группы крыс, содержались при разных условиях кормления 64 дня. Каждую крысу взвешивали с определнной периодичностью.   


```{r}
data("BodyWeight")
bw <- as.data.frame(BodyWeight)
head(bw, 14)
```



## Задание

Постройте модель, которая дала бы ответ на вопрос, изменяется ли характер роста крыс в зависимости от типа диеты?

## Решение: Неправильная модель

```{r purl=FALSE}
M1 <- gls(weight ~ Time*Diet, data = bw) 
```

\pause

**Важно!** Строить простую линейную модель в данном случае *некорректно*!

- Дизайн эксперимента изначально включает случайный фактор. Здесь мы имеем дело с повторными наблюдениями одного и того же объекта.    
- Однако мы рассмотрим `M1`  для демонстрации того, что происходит, если не учитывать этой осбенности экспериментального дизайна.   

```{r purl=FALSE}
Anova(M1)
```

## Решение: Модель со случайными факторами

**Важно!** в этом эксперименте присутсвует случайный (группирующий) фактор `Rat`, который необходимо учесть в модели.

```{r purl=FALSE}
M2 <- lme(weight ~ Time*Diet, data = bw, random = ~1|Rat)
M3 <- lme(weight ~ Time*Diet, data = bw, random = ~1 + Time|Rat)
```

\pause

Какую из моделей выбрать?

```{r purl=FALSE}
AIC(M2, M3)
```

## Решение: Пытаемся ответить на вопрос исследования

```{r purl=FALSE}
Anova(M3)
```


## Диагностика модели

```{r echo=FALSE, purl=FALSE}
diagnostic <- data.frame(.fitted = fitted(M3), .residuals = residuals(M3, type = "pearson"), Diet = bw$Diet, Time = bw$Time)
Pl1 <- ggplot(diagnostic, aes(x=.fitted, y=.residuals) ) + geom_point()
Pl2 <- ggplot(diagnostic, aes(x=Time, y=.residuals) ) + geom_point()
Pl3 <- ggplot(diagnostic, aes(x=Diet, y=.residuals) ) + geom_boxplot()
grid.arrange(Pl1, Pl2, Pl3, ncol=3)
```

## Моделируем структуру дисперсии

```{r purl=FALSE}
M3_1 <- update(M3, weights = varIdent(form = ~ 1|Diet))
M3_2 <- update(M3, weights = varPower(form = ~Time))
M3_3 <- update(M3, weights = varPower(form = ~Time|Diet))
M3_4 <- update(M3, weights = varExp(form = ~Time))
M3_5 <- update(M3, weights = varExp(form = ~Time|Diet))
M3_6 <- update(M3, weights = varComb(varExp(form = ~Time), 
                                     varIdent(form = ~1|Diet)))
```

## Выбираем лучшую модель

```{r purl=FALSE}
AIC(M3, M3_1, M3_2, M3_3, M3_4, M3_5, M3_6)
```



## Отвечаем на вопрос

```{r purl=FALSE}
Anova(M3_5)
```

## Смотрим на предсказания модели

```{r purl=FALSE}
MyData <- expand.grid(Time = unique(bw$Time), Diet = factor(1:3))

MyData$Predicted <- predict(M3_5, newdata = MyData, level = 0)

ggplot(MyData, aes(x = Time, y = Predicted,  color = Diet)) +
  geom_line( size = 1.5) + 
  geom_point(data = bw, aes(x = Time, y = weight), 
             position = position_jitter())
```


## Summary

Проблему гетерогенности дисперсии можно решить двумя способами:    

1. Преобразование перменных  
2. Введение в модель той или иной структуры дисперсии, учитывающей тот или иной набор ковариат дисперсии.


## Что почитать

+ Zuur, A.F. et al. 2009. Mixed effects models and extensions in ecology with R. - Statistics for biology and health. Springer, New York, NY.   

+ Pinheiro J, Bates D (2000) Mixed effects models in S and S-Plus. Springer-Verlag, New York, USA




