---
title: "Линейные модели для счетных данных"
subtitle    : "Линейные модели..."
author: Вадим Хайтов, Марина Варфоломеева
output:
  beamer_presentation:
    colortheme: beaver
    highlight: tango
    includes:
      in_header: ./includes/header.tex
    pandoc_args:
    - --latex-engine=xelatex
    - -V fontsize=10pt
    - -V lang=russian
    slide_level: 2
    theme: default
    toc: no
institute: "Кафедра Зоологии беспозвоночных, Биологический факультет, СПбГУ"
---

```{r setup, include = FALSE, cache = FALSE, purl = FALSE}
# output options
options(width = 70, scipen = 6, digits = 3)
library(knitr)
# chunk default options
opts_chunk$set(fig.align='center', tidy = FALSE, fig.width = 7, fig.height = 3, warning = FALSE, cache = TRUE)
```


## Мы рассмотрим 
+ Различные варианты анализа, применяющегося для тех случаев, когда зависимая перменная - счетная величина (целые неотрицательные числа)

###  Вы сможете
+ Объяснить особенности разных типов распределений, принадлежащих экспоненциальному семейству. 
+ Построить пуасоновскую и квази-пуассоновскую линейную модель
+ Объяснить проблемы, связанные с избыточностью дисперсии в модели
+ Построить модель, основанную на отрицательном биномиальном распределении


# Различные типы распределений 

## Распределение

То, что мы в быту привыкли называть **распределением** - это функция плотности вероятности.

**Плотность вероятности** - это функция, описывающая вероятность получения разных значений случайной величины




## Нормальное распределение 

\begin {columns}
\column{0.5\textwidth}

$$f(y;\mu, \sigma)= \frac {1}{\sigma \sqrt{2 \pi}} e^{-\frac{(y-\mu)^2}{2\sigma^2}}$$

### Два параметра ($\mu$, $\sigma$)

Среднее: &emsp; $E(Y)  = \mu$

Дисперсия: $var(Y) = \sigma^2$

### Пределы варьирования   

$-\infty \le Y \le +\infty$    

\column{0.5\textwidth}

```{r, echo=FALSE, fig.width=5, fig.height=6, warning=FALSE}
library(ggplot2)
mu1 <- 10
mu2 <- 20
sigma1 <- 5
sigma2 <- 10
y <- -20:50
pi <- data.frame(y = rep(y, 4), pi = c(dnorm(y, mu1, sigma1), dnorm(y, mu1, sigma2), dnorm(y, mu2, sigma1), dnorm(y, mu2, sigma2)), mu = rep(c(mu1, mu2), each = 2*length(y)), sigma = rep(c(sigma1, sigma2, sigma1, sigma2), each = length(y)) )

ggplot(pi, aes(x = y, y = pi)) + geom_line(stat = "identity") + facet_grid(mu~sigma, labeller = label_both, scales = "free_y") + ggtitle("Нормальное распределение \nпри разных параметрах") + ylab("Плотность вероятности (f)")

```

\end{columns}

## Что почитать
+ Кабаков Р.И. R в действии. Анализ и визуализация данных на языке R. М.: ДМК Пресс, 2014.
+ Zuur, A.F. et al. 2009. Mixed effects models and extensions in ecology with R. - Statistics for biology and health. Springer, New York, NY. 


