---
title: "Смешаные линейные модели для счетных данных"
subtitle: "Линейные модели..."
author: "Марина Варфоломеева, Вадим Хайтов"
output:
  beamer_presentation:
    colortheme: beaver
    highlight: tango
    includes:
      in_header: ./includes/header.tex
    pandoc_args:
    - --latex-engine=xelatex
    - -V fontsize=10pt
    - -V lang=russian
    slide_level: 2
    theme: default
    toc: no
institute: ""
---

## Вы узнаете

- Как анализировать данные, в которых зависимая переменная - счетная величина, и есть случайные факторы

### Вы сможете

- Построить линейные модели с пуассоновским и отрицательным биномиальным распределением отклика
- Сможете проверить смешанные модели на избыточность дисперсии
- Научитесь проверять наличие нелинейных паттернов в остатках

```{r setup, include = FALSE, cache = FALSE, purl = FALSE}
# to render
# rmarkdown::render("beamer-test.Rmd", output_format = "beamer_presentation")
# output options
options(width = 70, scipen = 6, digits = 3)
library(knitr)
# chunk default options
opts_chunk$set(fig.show='hold', size='footnotesize', comment="#", warning=FALSE, message=FALSE, dev='cairo_pdf', fig.height=2.5, fig.width=7.7, cache=TRUE)
```

# Cмешанные модели для счетных данных

## От чего завист призывный крик совят? 
Данные из Roulin & Bersier 2007, пример из кн. Zuur et al., 2007

\columnsbegin

\column{0.5\textwidth}

\includegraphics[width=\linewidth]{images/owls.jpg}


\vskip0pt plus 1filll
\tiny{фото с http://www.mobilmusic.ru/wallpaper.php?id=1343149)}



\column{0.5\textwidth}
Будем моделировать зависимость числа криков совят (SiblingNegotiation) от многих факторов


\textbf{FoodTreatment} - тритмент (сытые или голодные)   
\textbf{SexParent} - пол родителя   
\textbf{FoodTreatment x SexParent}   
\textbf{ArrivalTime} - время прибытия родителя   
\textbf{ArrivalTime х SexParent}   
\textbf{Nest} - гнездо  

\columnsend

## Загружаем пакеты и данные

```{r}
# Загружаем нужные пакеты
library(downloader) # для загрузки файлов из интернета
library(ggplot2)
theme_set(theme_bw(base_size = 14) + theme(legend.key = element_blank()))
update_geom_defaults("point", list(shape = 19))
library(gridExtra)

# Загружаем данные из интернета и сохраняем в файл, если его еще нет
url <- "https://raw.githubusercontent.com/varmara/linmodr/master/16-glmm-pois-negbin/Owls_Roulin_Bersier_2007.csv"
filename <- "data/Owls_Roulin_Bersier_2007.csv"
if (!file.exists(filename)) download(url, filename)
```


## Знакомство с данными

```{r}
Owls <- read.delim("data/Owls_Roulin_Bersier_2007.csv")
str(Owls)
#' SiblingNegotiation - число криков совят 
#- заменим на более короткое название
Owls$NCalls <- Owls$SiblingNegotiation
# Число пропущенных значений
sum(!complete.cases(Owls))
```


## Есть ли выбросы?

```{r, tidy=FALSE}
# Есть ли наблюдения-выбросы? строим dot-plot
dotplot <- ggplot(Owls, aes(y = 1:nrow(Owls))) + geom_point(colour = "steelblue")

grid.arrange(dotplot + aes(x = NCalls),
  dotplot + aes(x = ArrivalTime), nrow = 1)
```

\pause
Выбросов нет

## Различаются ли гнезда?

```{r}
ggplot(Owls, aes(x = Nest, y = NCalls)) + 
  geom_boxplot() + 
  theme(axis.text.x = element_text(angle = 45, hjust = 1))
```

\pause
Гнезд много, они различаются. Можно и нужно учесть как случайный эффект

## Сколько наблюдений в каждом гнезде?

```{r}
table(Owls$Nest)
```

\pause
Хорошо, что наблюдений в каждом гнезде много. Только в двух по четыре - не очень.

## Как распределен отклик?

```{r}
ggplot(Owls, aes(x = NCalls)) + 
  geom_histogram(binwidth = 1, fill = "steelblue", colour = "black")
```

\pause
Напоминает распределение Пуассона

## Сколько нулей?

```{r}
sum(Owls$NCalls == 0)/nrow(Owls)
```

`r round(sum(Owls$NCalls == 0)/nrow(Owls)*100, 0)`% нулей

## Какого размера выводки в гнездах?

Это нужно учесть, потому что чем больше выводок, тем больше птенцов будут разговаривать.

```{r, echo=F}
#range(Owls$BroodSize)
library(doBy)

Brood_Nest <- summaryBy(BroodSize ~ Nest, data = Owls)
#
# library(dplyr)
# Owls %>% group_by(Nest) %>% summarise(., BroodSize = mean(BroodSize)) %>%
ggplot(Brood_Nest, aes(y = BroodSize.mean, x = Nest)) + geom_bar(stat = "identity", fill = "steelblue") + theme(axis.text.x = element_text(angle = 45, hjust = 1))
```

\pause
Выводки разные. В пуассоновской glmer() это можно откорректировать при помощи offset. Сделаем offset(logBroodSize)

## Боксплоты для дискретных факторов

```{r}
ggplot(Owls, aes(y = NCalls, x = FoodTreatment, fill = SexParent)) + 
  geom_boxplot()
```

\pause

Подозрительно, возможно, есть взаимодействие.

## Может быть есть взаимодействие?

```{r}
ggplot(Owls) + 
  stat_summary(aes(x = FoodTreatment, y = NCalls, colour = SexParent), 
               fun.data = "mean_cl_boot", 
               position = position_dodge(width = 0.5))
```

\pause

Похоже, что может быть взаимодействие

## Задание: Постройте такой график

Нарисуем все данные для будущей модели

```{r owls-all, fig.height=5, fig.width=10, echo=FALSE}
ggplot(Owls) + geom_segment(aes(x = ArrivalTime, y = 0, 
                                xend = ArrivalTime, 
                                yend = NCalls, colour = FoodTreatment)) +
  facet_grid(FoodTreatment + SexParent ~ Nest) + 
  ylab("NCall") + 
  theme(legend.position = "bottom", 
        axis.text.x = element_text(angle = 90, hjust = 1, size = 5))
```

\pause
Птенцы больше орут, если голодали прошлой ночью. И возможно, орут у самцов

## Код для графика

```{r owls-all, eval=FALSE}
```

## Колинеарность


```{r, R.options=list(digits=5)}
M0 <- lm(NCalls ~ SexParent + FoodTreatment + ArrivalTime, data = Owls)
library(car)
vif(M0)
```

\pause

ок

## Линейная модель с пуассоновским распределением остатков 

\begin {small}
$$NCalls_{ij} = e^{\beta_0 + \beta_{1}SexP_{M} + \beta_{2}FoodT_{S} + \beta_{3}ArrivalT + \beta_{4} SexP_{M}:FoodT_{S} + \beta_{5}SexP{M}:ArrivalT + log(BroodSize) + a_{i} + \epsilon_{ij}}$$
\end{small}


\columnsbegin

\column{0.5\textwidth}

$NCalls \sim \boldsymbol{P}(\mu_{ij})$  --- отклик подчиняется распределению Пуассона с параметром $\mu$
$E(NCalls_{ij}) = \mu_{ij}$
$var(NCalls_{ij}) = \mu_{ij}$
$ln(\mu_{ij}) = \eta_{ij}$  --- функция связи --- логарифм


\column{0.5\textwidth}

$\begin{array}{l} 
\eta_{ij} = \beta_0 + \beta_{1}SexParent_{M} + \\
+\beta_{2}FoodTreatment_{S} + \beta_{3}ArrivalTime + \\
+ \beta_{4} SexParent_{M}:FoodTreatment_{S} + \\
+\beta_{5}SexParent{M}:ArrivalTime + \\
+ log(BroodSize) + a_{i} + \epsilon_{ij} 
\end{array}$


$a_{i}\sim N(0, \sigma^2_{Nest})$ --- случайный эффект гнезда (intercept)

$\epsilon_{ij} \sim N(0, \sigma^2)$ --- остатки модели 

$i$ --- гнездо

$j$ --- наблюдение

\columnsend


## Подберем линейную модель с пуассоновским распределением остатков

```{r warning=TRUE, message=TRUE}
library(lme4)
M1 <- glmer(NCalls ~ SexParent * FoodTreatment +
              SexParent * ArrivalTime +
              offset(logBroodSize) +
              (1 | Nest),
            family = "poisson", data = Owls)
```

Смешанная модель с распределением пуассона не сходится. Один из возможных вариантов выхода - стандартизация предикторов

## Стандартизируем непрерывные предикторы

У нас только один непрерывный предиктор

```{r}
Owls$ArrivalTime_std <- (Owls$ArrivalTime - mean(Owls$ArrivalTime)) /
  sd(Owls$ArrivalTime)

```

## Модель со стандартизированным предиктором
```{r}
M1 <- glmer(NCalls ~ SexParent * FoodTreatment +
              SexParent * ArrivalTime_std +
              offset(logBroodSize) +
              (1 | Nest),
            family = "poisson", data = Owls)

```

Эта модель сходится

## Задание:

Проверьте модель M1 на избыточность дисперсии

## Избыточность дисперсии (Overdispersion)

```{r}
R_M1 <- resid(M1, type = "pearson") # Пирсоновские остатки
N <- nrow(Owls) # Объем выборки
p <- length(fixef(M1)) + 1   # Число параметров в модели (сигма для гнезда)
df <- (N - p) # число степенейсвободы
fi <- sum(R_M1^2) /df
#Величина fi показывает во сколько раз в среднем sigma > mu для данной модели
fi
```

\pause
Явная избыточность дисперсии.

## Почему здесь могла быть избыточность дисперсии? И что с ней делать?

\pause
-Отскакивающие значения  --> \textbf{убрать}

\pause
-Пропущены ковариаты или взаимодействия предикторов  --> \textbf{добавить}

\pause
- Наличие внутригрупповых корреляций (нарушение независимости выборок)  --> \textbf{включить другие случайные эффекты}

\pause
- Нелинейная взаимосвязь между ковариатами и зависимой переменной  --> \textbf{GAMM}

\pause
- Неверно подобрана связывающая функция  --> \textbf{заменить}

\pause
- Количество нулей больше, чем предсказывает распределение Пуассона (Zero inflation)     --> \textbf{ZIP Model} (Zero inflation Poisson Model)

\pause
- Просто большая дисперсия? --> \textbf{Модель, основанная на NB распределении}

## Диагностика модели

График остатков

```{r}
plot(M1)
```

## Более удобный график остатков

```{r, fig.height=3.5}
M1_diag <- fortify(M1)
M1_diag$.rfitted <- predict(M1, type = "response")

gg_resid <- ggplot(M1_diag, aes(x = .rfitted, y = .scresid, colour = FoodTreatment)) + geom_point() + facet_wrap(~ FoodTreatment + SexParent)
gg_resid
```

\pause
Есть большие остатки

## Есть ли еще какие-то паттерны в остатках?

```{r fig.height=4.5, fig.width=10}
gg_resid %+% aes(x = ArrivalTime) + geom_smooth(se = FALSE, color = "black")
```

\pause
Есть намек на нелинейность. Возможно, нужен GAMM

## Проверяем, есть ли нелинейный паттерн в остатках

```{r fig.width=4.5, fig.height=4, fig.align='right', tidy.opts=list(width = 50), tidy=TRUE}
library(mgcv)
nonlin1 <- gam(.scresid ~ s(ArrivalTime), data = M1_diag)
summary(nonlin1)
```


## Выявляется нелинейный паттерн
```{r, fig.height=3.5}
plot(nonlin1)
abline(h = 0, lty = 2)
```


\pause
Совершенно точно нужен GAMM. Но продолжим с GLMM

## У нас была сверхдисперсия. Пробуем NB GLMM

\begin{small}

$$NCalls_{ij} = e^{\beta_0 + \beta_{1}SexP_{M} + \beta_{2}FoodT_{S} + \beta_{3}ArrivalT + \beta_{4} SexP_{M}:FoodT_{S} + \beta_{5}SexP{M}:ArrivalT + log(BroodSize) + a_{i} + \epsilon_{ij}}$$
\end{small}

\columnsbegin

\column{0.5\textwidth}

- $NCalls_{ij} \sim \boldsymbol{NB}(\mu_{ij}, k)$  --- отклик подчиняется отрицательному биномиальному распределению с параметрами $\mu$ и $k$

- $E(NCalls_{ij}) = \mu_{ij}$

- $var(NCalls_{ij}) = \mu_{ij} + \mu^2_{ij} / k$

- $ln(\mu_{ij}) = \eta_{ij}$  --- функция связи --- логарифм

\column{0.5\textwidth}

\small {$\begin{array}{l}

\eta_{ij} = \beta_0 + \beta_{1}SexParent_{M} + \\
+\beta_{2}FoodTreatment_{S} +\beta_{3}ArrivalTime + \\
+\beta_{4} SexParent_{M}:FoodTreatment_{S} + \\
+\beta_{5}SexParent{M}:ArrivalTime + log(BroodSize) + \\
+ a_{i} + \epsilon_{ij}
\end{array}$}

- $a_{i}\sim N(0, \sigma^2_{Nest})$ --- случайный эффект гнезда (intercept)
- $\epsilon_{ij} \sim N(0, \sigma^2)$ --- остатки модели
- $i$ --- гнездо
- $j$ --- наблюдение

\columnsend



## Подберем NB GLMM

```{r}
M2 <- glmer.nb(NCalls ~ SexParent * FoodTreatment +
                 SexParent * ArrivalTime_std +
                 offset(logBroodSize) +
                 (1 | Nest),
               data = Owls)
# # Если эта модель вдруг не сходится, есть обходной маневр.
#Можно попробовать заранее определить k  при помощи внутренней функции.
#В lme4 параметр k называется theta
# th <- lme4:::est_theta(M1)
# M2 <- update(M1, family = negative.binomial(theta=th))
```

## Задание:

Проверьте модель с отрицательным биномиальным распределением отклика

- на избыточность дисперсии
- наличие паттернов в остатках
- нелинейность паттернов в остатках

## Избыточность дисперсии (Overdispersion)

```{r}
R_M2 <- resid(M2, type = "pearson") # Пирсоновские остатки
N <- nrow(Owls) # Объем выборки
p <- length(fixef(M2)) + 1 + 1  # Число параметров в модели (тета и сигма для гнезда)
df <- (N - p) # число степенейсвободы
fi <- sum(R_M2^2) /df  #Величина fi показывает во сколько раз в среднем sigma > mu для данной модели
fi
```

\pause
Сносно

## Диагностика модели c отр. биномиальным рспределением остатков

```{r, fig.height=3.5}
M2_diag <- fortify(M2)
M2_diag$.rfitted <- predict(M2, type = "response")
gg_resid <- ggplot(M2_diag, aes(x = .rfitted, y = .scresid, colour = FoodTreatment)) + geom_point() + facet_wrap(~FoodTreatment + SexParent)
gg_resid
```

\pause
Есть большие остатки

## Есть ли еще какие-то паттерны в остатках?

Может быть паттерны в остатках исчезли от того, что мы использовали другую GLMM?

```{r}
# gg_resid %+% aes(x = ArrivalTime)
gg_resid %+% aes(x = ArrivalTime) + geom_smooth(se = FALSE, color = "black")
```

\pause
Подозрительно. Возможно, нужен GAMM

## Проверяем, есть ли нелинейные паттерны

```{r fig.width=4.5, fig.height=4, fig.align='right', tidy.opts=list(width = 50), tidy=TRUE}
nonlin2 <- gam(.scresid ~ s(ArrivalTime), data = M2_diag)
summary(nonlin2)
```

## Нелинейный паттерн в остатках остался

```{r, fig.height=3.5}
plot(nonlin2)
abline(h = 0)

```

\pause
Совершенно точно нужен GAMM

## Подбор оптимальной модели

Все ли достоверно?
<small>
```{r}
summary(M2)
```

</small>

## Можно ли что-то выкинуть

```{r}
drop1(M2, test = "Chi")
```

\pause
Если выкинуть взаимодействия, модель не станет хуже

## Выкидываем одно взаимодействие

```{r}
M3 <- update(M2, .~.-SexParent:ArrivalTime_std)
drop1(M3, test = "Chisq")
```

\pause
теперь можно выкинуть второе

## Выкидываем второе взаимодействие

```{r}
M4 <- update(M3, .~.-SexParent:FoodTreatment)
drop1(M4, test = "Chisq")
```

\pause
теперь можно выкинуть пол родителя

## Финальная модель

```{r}
M5 <- update(M4, .~.-SexParent)
drop1(M5, test = "Chisq")
```

## Второй способ подбора оптимальной модели - AIC

```{r}
AIC(M2, M3, M4, M5)
```

\pause
Выбираем модель с минимальным AIC


## Модель изменилась. Нужно повторить диагностику

Избыточность дисперсии (Overdispersion)

```{r}
R_M5 <- resid(M5, type = "pearson") # Пирсоновские остатки
N <- nrow(Owls) # Объем выборки
p <- length(fixef(M5)) + 1 + 1  # Число параметров в модели (тета и сигма для гнезда)
df <- (N - p) # число степенейсвободы
fi <- sum(R_M5^2) /df  #Величина fi показывает во сколько раз в среднем sigma > mu для данной модели
fi
```

\pause
Сносно

## Диагностика отр. биномиальной модели

```{r}
M5_diag <- fortify(M5)
M5_diag$.rfitted <- predict(M5, type = "response")
gg_resid <- ggplot(M5_diag, aes(x = .rfitted, y = .scresid, colour = FoodTreatment)) + geom_point() + facet_wrap(~FoodTreatment + SexParent)
gg_resid
```

\pause
Есть большие остатки

## Есть ли еще какие-то паттерны в остатках?

Может быть паттерны в остатках исчезли от того, что мы использовали другую GLMM?

```{r}
gg_resid %+% aes(x = ArrivalTime) + geom_smooth(se = FALSE, color = "black")
```

\pause
Подозрительно. Возможно, нужен GAMM

## Проверяем, есть ли нелинейные паттерны

```{r fig.width=4.5, fig.height=4, fig.align='right', tidy.opts=list(width = 50), tidy=TRUE}
nonlin5 <- gam(.scresid ~ s(ArrivalTime), data = M5_diag)
summary(nonlin5)
```


##Нелинейный паттерн никуда не делся...


```{r, fig.height=3.5}
plot(nonlin5)
abline(h = 0)

```

\pause
Совершенно точно нужен GAMM
\pause
Но мы продолжим

## Финальная GLMM, которую мы получили, выглядит так

\begin{small}

$$NCalls_{ij} = e^{\beta_0 + \beta_{1}SexP_{M} + \beta_{2}FoodT_{S} + \beta_{3}ArrivalT + log(BroodSize) + a_{i} + \epsilon_{ij}}$$

\end{small}

- $NCalls_{ij} \sim \boldsymbol{NB}(\mu_{ij}, k)$  --- отклик подчиняется отрицательному биномиальному распределению с параметрами $\mu$ и $k$
- $E(NCalls_{ij}) = \mu_{ij}$
- $var(NCalls_{ij}) = \mu_{ij} + \mu^2_{ij} / k$
- $ln(\mu_{ij}) = \eta_{ij}$  --- функция связи --- логарифм

$\begin{array}{l}
\eta_{ij} = \beta_0 + \beta_{1}SexParent_{M} + \beta_{2}FoodTreatment_{S} + \beta_{3}ArrivalTime + log(BroodSize) + \\
+ a_{i} + \epsilon_{ij}
\end{array}$

- $a_{i}\sim N(0, \sigma^2_{Nest})$ --- случайный эффект гнезда (intercept)
- $\epsilon_{ij} \sim N(0, \sigma^2)$ --- остатки модели
- $i$ --- гнездо
- $j$ --- наблюдение



## Готовим данные для графика модели

```{r}
library(plyr)
NewData <- ddply(Owls, .variables = .(FoodTreatment),
                 summarise,
                 ArrivalTime_std = seq(min(ArrivalTime_std),
                                       max(ArrivalTime_std), length = 100))

NewData$ArrivalTime <- NewData$ArrivalTime_std * sd(Owls$ArrivalTime) +
  mean(Owls$ArrivalTime)
```


## Предсказания и ошибки

```{r}
# Модельная матрица
X <- model.matrix(~ FoodTreatment + ArrivalTime_std, data = NewData)
# К предсказанным значениям нужно прибавить оффсет. Мы будем делать предсказания для среднего размера выводка.
NewData$Pred <- X %*% fixef(M5) + log(mean(Owls$BroodSize))
# Стандартные ошибки предсказаний
NewData$SE <- sqrt(diag(X %*% vcov(M5) %*% t(X)))
```

## График предсказанных значений

```{r owls-pred, echo=FALSE}
ggplot() +
  geom_point(data = Owls,
             aes(x = ArrivalTime, y = NCalls), colour = "steelblue") +
  geom_ribbon(data = NewData, aes(x = ArrivalTime, ymax = exp(Pred + 1.96 * SE), ymin = exp(Pred - 1.96 * SE)), alpha = 0.3) +
  geom_line(data = NewData, aes(x = ArrivalTime, y = exp(Pred), group = FoodTreatment)) +
  facet_wrap(~FoodTreatment)
```

## Код для графика предсказанных значений

```{r owls-pred, eval=FALSE}
```


## Take home messages

- В случае счетных зависимых перменных (неотрицательных целочисленных величин) применяются модели, основанные на распределении Пуассона или отрицаетльном биномиальном распределении.

- При проверке на избыточность дисперсии таких смешанных линейных моделей, нужно учитывать дополнительные параметры: дисперсию связанную со случайными факторами, и параметр тета для отрицательного биномиального распределения

- Нелинейные паттерны в остатках иногда могут быть причиной избыточности (или недостатка) дисперсии.


## Дополнительные ресурсы

- Crawley, M.J. (2007). The R Book (Wiley).
- Zuur, A.F., Ieno, E.N., Walker, N., Saveliev, A.A., and Smith, G.M. (2009). Mixed Effects Models and Extensions in Ecology With R (Springer).

