---
title: "Смешанные линейные модели"
subtitle: "Линейные модели..."
author: "Марина Варфоломеева, Вадим Хайтов"
output:
  beamer_presentation:
    colortheme: beaver
    highlight: tango
    includes:
      in_header: ./includes/header.tex
    pandoc_args:
    - --latex-engine=xelatex
    - -V fontsize=10pt
    - -V lang=russian
    slide_level: 2
    theme: default
    toc: no
institute: "СПбГУ"
---

```{r setup, include = FALSE, cache = FALSE, purl = FALSE}
# to render
# rmarkdown::render("09_anova.Rmd", output_format = "beamer_presentation")
# options(width = 70, scipen = 6, digits = 3)
library(knitr)
# chunk default options
opts_chunk$set(fig.show='hold', size='footnotesize', comment="#", warning=FALSE, message=FALSE, dev='cairo_pdf', fig.height=2.5, fig.width=7.7)
# library("extrafont")
source("support_linmodr.R")
```

## Вы узнаете

- Что такое смешаные модели и когда они применяются
- Что такое фиксированные и случайные факторы

### Вы сможете

- Рассказать чем фиксированные факторы отличаются от случайных
- Привести примеры факторов, которые могут быть фиксированными или случайными в зависимости от задачи исследования
- Рассказать, что оценивает коэффициент внутриклассовой корреляции и вычислить его для  случая с одним случайным фактором
- Подобрать смешаную линейную модель со случайным отрезком и случайным углом наклона в R при помощи методов максимального правдоподобия

# "Многоуровневые" данные

## Пример: Как время реакции людей зависит от бессонницы?

Данные из Belenky et al., 2003.  
В нулевой день эксперимента всем испытуемым давали поспать нормальное время. Начиная со следующей ночи давали спать по 3 часа. 

- `Reaction` --- среднее время реакции в серии тестов в день наблюдения, мс
- `Days` --- число дней депривации сна
- `Subject` --- номер субъекта

```{r}
library(lme4)
data(sleepstudy)
sl <- sleepstudy
head(sl, 3)
```


## Знакомство с данными


```{r}
str(sl)
# пропущенные значения
sapply(sl, function(x) sum(is.na(x)))
# число субъектов
length(unique(sl$Subject))
```

## Знакомство с данными (продолжение)

```{r}
# сбалансирован ли объем выборки?
table(sl$Subject)
with(sl, table(Subject, Days))
```

## Есть ли выбросы?

```{r}
library(ggplot2)
theme_set(theme_bw() + theme(legend.key = element_blank()))
update_geom_defaults("point", list(shape = 19))

ggplot(sl, aes(x = Reaction, y = 1:nrow(sl), colour = Subject)) +
  geom_point() + guides(colour = guide_legend(ncol = 2))
```

\pause

- Субъектов с необычным временем реакции нет
- Видно, что у разных субъектов время реакции различается. Есть быстрые, есть медленные. Межиндивидуальную изменчивость нельзя игнорировать.

## Что делать с разными субъектами?

\pause

\includegraphics[width=0.25\textwidth]{images/the_good1.jpg}

The Good --- подбираем смешанную модель, в которой есть фиксированный фактор `Days` и случайный фактор `Subject`.

\pause

\includegraphics[width=0.25\textwidth]{images/the_bad1.jpg}

The Bad --- игнорируем структуру данных, подбираем модель с единственным фиксированным фактором `Days`. (Не учитываем группирующий фактор `Subject`). Неправильный вариант.

\pause

\includegraphics[width=0.25\textwidth]{images/the_ugly1.jpg}

The Ugly --- подбираем модель с двумя фиксированными факторами: `Days` и `Subject`. (Группирующий фактор `Subject` как обычный фиксированный фактор).


## The Bad. Не учитываем группирующий фактор.

$$Reaction_{i} = \beta_0 + \beta_1 Days_{i} + \varepsilon_{i}$$

$\varepsilon_i \sim N(0, \sigma^2)$
$i = 1, 2, ..., 180$ -- общее число наблюдений

В матричном виде 
$$\mathbf{Reaction} = \mathbf{X} \boldsymbol{\beta} + \boldsymbol{\varepsilon}$$


```{r}
W1 <- lm(Reaction ~ Days, data = sl)
```

График этой модели

```{r echo=FALSE, purl=FALSE}
ggplot(sl, aes(x = Days, y = Reaction)) +
  geom_point() +
  geom_smooth(se = F, method = "lm", size = 1)
```


## The Bad. Не учитываем группирующий фактор.

\small

```{r}
summary(W1)
```

\pause

\normalsize

- Если мы не учитываем группирующий фактор, увеличивается вероятность ошибок I рода. Все будет казаться "очень достоверно" из-за низких стандартных ошибок. Но поскольку в этом случае условие независимости нарушено --- __все не так как кажется__.

## The Ugly. Группирующий фактор как фиксированный.

$$Reaction_{ij} = \beta_0 + \beta_1 Days_{j} + \beta_{2}Subject_{i = 2} + ... + \beta_{2}Subject_{i = `r length(unique(sl$Subject))`} + \varepsilon_{ij}$$

$\varepsilon_{ij} \sim N(0, \sigma^2)$ - остатки от регрессии
$i = 1, 2, ..., 18$ - субъект
$j = 1, 2, ..., 10$ - день

В матричном виде
$$\mathbf{Reaction} = \mathbf{X} \boldsymbol{\beta} + \boldsymbol{\varepsilon}$$

```{r}
W2 <- lm(Reaction ~ Days + Subject, data = sl)
```

\pause

Если мы учитываем группирующий фактор как обычно (как __фиксированный фактор__), придется оценивать слишком много параметров (`r length(unique(sl$Subject))` для уровней группирующего фактора, 1 для `Days`, $\sigma$ --- всего `r length(coef(W2)) + 1`).
При этом у нас всего `r sum(complete.cases(sl))` наблюдений. Чтобы получить удовлетворительную мощность, нужно минимум 10--20 наблюдений на каждый параметр (Harrell, 2013) --- у нас `r sum(complete.cases(sl))/(length(coef(W2)) + 1)`.

## The Ugly. Что нам делать с этим множеством прямых?

```{r}
W2_diag <- fortify(W2)
ggplot(W2_diag, aes(x = Days, colour = Subject)) +
  geom_line(aes(y = .fitted, group = Subject)) +
  geom_point(data = sl, aes(y = Reaction)) +
  guides(colour = guide_legend(ncol = 2))
```

\pause

- Нас не интересует, как различается время реакции каждого конкретного субъекта. Можем попытаться вместо подбора отдельных интерсептов, оценить разброс их значений.

## Можно посмотреть на группирующий фактор иначе!

Нам не важны конкретные значения на разных уровнях фактора. Мы можем представить, что эффект фактора --- случайная величина. Мы можем оценить дисперсию между уровнями группирующего фактора.

Такие факторы называются __случайными факторами__, а модели с такими факторами называются __смешанными моделями__:

- Общие смешанные модели (general linear mixed models) --- нормальное распределение зависимой переменной

- Обобщенные смешанные модели (generalized linear mixed models) --- другие формы распределений зависимой переменной

## Фиксированные и случайные факторы

\resizebox{1\textwidth}{!}{
\begin{tabular}{L{0.2\textwidth} C{0.4\textwidth} C{0.4\textwidth}}
\hline\noalign{\smallskip}
Свойства & Фиксированные факторы & Случайные факторы \\
\hline\noalign{\smallskip}
Уровни фактора & фиксированные, заранее определенные и потенциально воспроизводимые уровни & случайная выборка из всех возможных уровней \\
Используются для тестирования гипотез & о средних значениях отклика между уровнями фактора \linebreak $H _{0}: \mu _1 = \mu _2 = \ldots = \mu _i = \mu$ & о дисперсии отклика между уровнями фактора \linebreak $H _{0}: \sigma_{rand.fact.}^2 = 0$ \\
Выводы можно экстраполировать & только на уровни из анализа & на все возможные уровни \\
Число уровней фактора & Осторожно! Если уровней фактора слишком много, то нужно подбирать слишком много коэффициентов --- должно быть много данных & Важно! Для точной оценки $\sigma$ нужно нужно много уровней фактора --- не менее 5 \\
\hline\noalign{\smallskip}
\end{tabular}
}

## Примеры фиксированных и случайных факторов

__Фиксированные факторы__

- Пол
- Низина/вершина
- Илистый/песчаный грунт
- Тень/свет
- Опыт/контроль

__Случайные факторы__

- Субъект, особь или площадка (если есть несколько измерений)
- Выводок (птенцы из одного выводка имеют право быть похожими)
- Блок, делянка на участке
- Аквариум в лаб. эксперименте

## Задание

Какого типа эти факторы? Поясните ваш выбор.

- Несколько произвольно выбранных градаций плотности моллюсков в полевом эксперименте, где плотностью манипулировали.

- Фактор размер червяка (маленький, средний, большой) в выборке червей.

- Деление губы Чупа на зоны с разной степенью распреснения.

# Cмешанные линейные модели

## Cмешанная линейная модель в общем виде

$$\mathbf{Y}_i = \mathbf{X} _i \cdot \boldsymbol{\beta} + \mathbf{Z}_i \cdot \mathbf{b} _i + \boldsymbol{\varepsilon} _i$$

$\mathbf{b} _i \sim N(0, \mathbf{D})$ --- случайные эффекты нормально распределены со средним 0 и матрицей ковариаций $\mathbf{D}$ (дисперсией $d^2$)

$\boldsymbol{\varepsilon} _i \sim N(0, \boldsymbol{\Sigma})$ --- остатки модели нормально распределены со средним 0 и матрицей ковариаций $\boldsymbol{\Sigma}_i$ (дисперсией $\sigma^2$)

$\mathbf{X} _i \cdot \boldsymbol{\beta}$ --- фиксированная часть модели

$\mathbf{Z}_i \cdot \mathbf{b} _i$ --- случайная часть модели

## В примере модель со случайным отрезком можно записать так:

$$Reaction_{ij} = \beta_0 + \beta_1 Days_{ij} + b_i + \varepsilon_{ij}$$

$b_{i} \sim N(0, d^2)$ --- случайный эффект субъекта (intercept)  
$\varepsilon_{ij} \sim N(0, \sigma^2)$ --- остатки модели  
$i = 1, 2, ..., 18$ --- субъекты  
$j = 1, 2, ..., 10$ --- дни

\pause

Для каждого субъекта $i$ в матричном виде это записывается так:

$$\begin{pmatrix} Reaction _{i1} \\ Reaction _{i2} \\ \vdots \\ Reaction _{i10} \end{pmatrix} 
= \begin{pmatrix}
1 & Days _{i1} \\ 1 & Days _{i2} \\ \vdots \\ 1 & Days _{i10}
\end{pmatrix} 
\cdot
 \begin{pmatrix}
\beta _0 \\ \beta _1
\end{pmatrix}  +
 \begin{pmatrix} 1 \\ 1 \\ \vdots \\ 1 \end{pmatrix} 
\cdot b _{i} +
 \begin{pmatrix} \varepsilon _{i1} \\ \varepsilon _{i2}\\ \vdots \\ \varepsilon _{i10} \end{pmatrix} $$

\pause

что можно записать сокращенно так:

$$\mathbf{Reaction} _i = \mathbf{X} _i \cdot \boldsymbol{\beta} + \mathbf{Z} _i \cdot \mathbf{b} _i + \boldsymbol{\varepsilon}_i$$





## Теперь разберемся с допущениями модели

$$\mathbf{Reaction} _i = \mathbf{X} _i \cdot \boldsymbol{\beta} + \mathbf{Z} _i \cdot \mathbf{b} _i + \boldsymbol{\varepsilon}_i$$

$\mathbf{b} _i \sim N(0, \mathbf{D})$ - случайные эффекты $b _i$ нормально распределены со средним 0 и матрицей ковариаций $\mathbf{D}$  
$\boldsymbol{\varepsilon} _i \sim N(0, \boldsymbol{\Sigma} _i)$ - остатки модели нормально распределены со средним 0 и матрицей ковариаций $\boldsymbol{\Sigma} _i$

\pause

Матрица ковариаций остатков для каждого субъекта выглядит так:
$$\boldsymbol{\Sigma} _i = \sigma^2 \cdot
 \begin{pmatrix}
1 & 0 & 0 & 0 \\
0 & 1 & \cdots & 0 \\
\vdots & \vdots & \ddots & \vdots \\
0 & 0 & \cdots & 1
\end{pmatrix} $$

\pause

Т.е. остатки независимы друг от друга (вне диагонали стоят нули, т.е. ковариация разных остатков 0).

В то же время, отдельные значения переменной-отклика $\mathbf{Y} _i$ уже не будут независимы друг от друга при добавлении случайных эффектов - см. ниже

## Матрица ковариаций переменной-отклика

$$\mathbf{Reaction} _i = \mathbf{X} _i \cdot \boldsymbol{\beta} + \mathbf{Z} _i \cdot \mathbf{b} _i + \boldsymbol{\varepsilon}_i$$

$\mathbf{b} _i \sim N(0, \mathbf{D})$  
$\boldsymbol{\varepsilon} _i \sim N(0, \boldsymbol{\Sigma} _i)$


Можно показать, что переменная-отклик $\mathbf{Y} _i$ нормально распределена 

$\mathbf{Y} _i \sim N(\mathbf{X} _i \cdot \boldsymbol{\beta}, \mathbf{V} _i )$

\pause

Матрица ковариаций переменной-отклика:

$$\mathbf{V} _i = \mathbf{Z} _i \mathbf{D} \mathbf{Z'} _i + \boldsymbol{\Sigma} _i$$

$\mathbf{D}$ --- матрица ковариаций случайных эффектов

Т.е. __добавление случайных эффектов приводит к изменению ковариационной матрицы__ $\mathbf{V} _i$

Кстати, $\mathbf{Z} _i \mathbf{D} \mathbf{Z'} _i$ называется преобразование Холецкого (Cholesky decomposition)

## Добавление случайных эффектов приводит к изменению ковариационной матрицы

$$\mathbf{V} _i = \mathbf{Z} _i \mathbf{D} \mathbf{Z'} _i + \boldsymbol{\Sigma} _i$$

Для простейшей смешанной модели со случайным отрезком:

$$\mathbf{V} _i =  \begin{pmatrix} 1 \\ 1 \\ \vdots \\ 1 \end{pmatrix}
\cdot d^2
\cdot  \begin{pmatrix} 1 & 1 & \cdots & 1 \end{pmatrix} +
\sigma^2
\cdot
 \begin{pmatrix}
1 & 0 & 0 & 0 \\
0 & 1 & \cdots & 0 \\
\vdots & \vdots & \ddots & \vdots \\
0 & 0 & \cdots & 1
\end{pmatrix}  =$$

$$
=  \begin{pmatrix}
\sigma^2 + d^2 & d^2 & \cdots & d^2 \\
d^2 & \sigma^2 + d^2 & \cdots & d^2 \\
\vdots & \vdots & \ddots & \vdots \\
d^2 & d^2 & d^2 & \sigma^2 + d^2
\end{pmatrix} 
$$

## Индуцированная корреляция - следствие  включения в модель случайных эффектов
$$\mathbf{V} _i =
 \begin{pmatrix}
\sigma^2 + d^2 & d^2 & \cdots & d^2 \\
d^2 & \sigma^2 + d^2 & \cdots & d^2 \\
\vdots & \vdots & \ddots & \vdots \\
d^2 & d^2 & d^2 & \sigma^2 + d^2
\end{pmatrix} 
$$

\pause

$d^2$ --- ковариация между наблюдениями одного субъекта  
$\sigma^2 + d^2$ --- дисперсия

Т.е. корреляция между наблюдениями одного субъекта $d^2 / (\sigma^2 + d^2)$

\pause

### Коэффициент внутриклассовой корреляции $d^2 / (\sigma^2 + d^2)$

Способ измерить, насколько коррелируют друг с другом наблюдения из одной и той же группы случайного фактора. Если он высок, то можно брать меньше проб в группе (и больше групп, если нужно)

# Подбор смешанных моделей в R

## Подбор смешанных моделей в R

Самые популярные пакеты --- `nlme` (старый, иногда медленный, стабильный, хорошо документированный) и `lme4` (новый, быстрый, не такой стабильный, хуже документированный). Есть много других.

\resizebox{1\textwidth}{!}{
\begin{tabular}{L{0.2\textwidth} C{0.2\textwidth} C{0.2\textwidth} C{0.2\textwidth} C{0.2\textwidth}}
\hline\noalign{\smallskip}
Функция     & lme() из nlme & lmer() из lme4 & glmer() из lme4 & glmmPQL() из MASS \\
\hline\noalign{\smallskip}
Распределение отклика & нормальное  & нормальное & биномиальное, пуассоновское, гамма, (+ квази) & биномиальное, пуассоновское, гамма, (+ квази), отр. биномиальное \\
Метод оценивания & ML, REML & ML, REML & ML, REML & PQL \\
Гетерогенность дисперсий & + & - & - & - \\
Корреляционные структуры & + & - & - & + \\
Доверительная вероятность (p-value) & + & - & - & + \\
\hline\noalign{\smallskip}
\end{tabular}
}

## Синтаксис для смешанных моделей в R

__Фиксированная часть модели__ задается обычной двухсторонней формулой

`Y ~ 1 + X1 + ... + Xn`

__Случайная часть модели__ - односторонняя формула. До вертикальной черты --- перечислены факторы, влияющие на случайный угол наклона. После вертикальной черты --- факторы, влияющие на случайный intercept.

`~ 1 + X1 + ... + Xn |A`

Вложенные друг в друга факторы указываются от крупного к мелкому через "/"

`~ 1 + X1 + ... + Xn |A/B/C`

Детали синтаксиса разных функций отличаются (см. следующий слайд с примерами формул)

##

\resizebox{1\textwidth}{!}{
\begin{tabular}{L{0.38\textwidth} C{0.34\textwidth} C{0.28\textwidth}}
\hline\noalign{\smallskip}
Факторы & lme() из nlme & lmer() из lme4 \\
\hline\noalign{\smallskip}
А -- случ. intercept & lme(fixed=Y$\sim$1, random=$\sim$1|A, data=dt) & lmer(Y$\sim$1+(1|A), data=dt) \\
A -- случ. intercept, \linebreak X -- фикс. & lme(fixed=Y$\sim$X, random=$\sim$1|A, data=dt) & lmer(Y$\sim$X+(1|A), data=dt) \\
A -- случ. intercept \linebreak и угол накл. X & lme(fixed=Y$\sim$X, random=$\sim$1+X|A,data=dt) & lmer(Y$\sim$X+(1+X|A), data=dt) \\
A -- случ. intercept, \linebreak A вложен в фикс.Х & nlme(fixed=Y$\sim$X, random=$\sim$1|X/A, data=dt) & lmer(Y$\sim$X+(1|A:X), data=dt) \\
A и В -- случ. intercept, \linebreak  A и B независимы (crossed effects), X -- фикс. & & lmer(Y$\sim$X+(1|A)+(1|B), data=dt) \\
A и В -- случ. intercept, \linebreak B вложен в А (nested effects), уровни B повт. в группах по A, X -- фикс. & lme(fixed=Y$\sim$X, random=$\sim$1|A/B, data=dt) & lmer(Y$\sim$X+(1|A/B), data=dt) \linebreak lmer(Y$\sim$X+(1|A)+(1|A:B), data=dt) \\
A и В -- случ. intercept, \linebreak B вложен в А (nested random effects), все уровни B уникальны, X -- фикс. & lme(fixed=Y$\sim$X, random=$\sim$1|A/B, data=dt) & lmer(Y$\sim$X+(1|A)+(1|B), data=dt) \\
\hline\noalign{\smallskip}
\end{tabular}
}

# Смешанные модели со случайным отрезком в R

## Подберем модель со случайным отрезком с помощью `lme()` из пакета `nlme`

```{r}
detach("package:lme4") # выгружаем lme4, из которого мы взяли данные, чтобы не было конфликтов с nlme
library(nlme)
M1 <- lme(Reaction ~ Days, random = ~ 1 | Subject, data = sl)
```

Что дальше?

\pause

Правильно, анализ остатков

## 1. Анализ остатков

1) График остатков от предсказанных значений

```{r}
# plot(M1)
sl$res_M1 <- resid(M1, type = "pearson")
sl$fit_M1 <- fitted(M1)
ggplot(sl) + geom_point(aes(x = fit_M1, y = res_M1, colour = Subject))
```

\pause

- Есть большие остатки, гетерогенность дисперсий

## 1. Анализ остатков

2) График остатков от ковариат в модели

```{r}
p <- ggplot(data = sl, aes(y = res_M1))
library(gridExtra)
grid.arrange(p + geom_point(aes(x = Days, colour = Subject)),
             p + geom_boxplot(aes(x = Subject)),
             ncol = 2)
```

\pause

- Большие остатки у наблюдений для 332 субъекта
- Гетерогенность дисперсий
- Пока оставим все как есть --- на следующем занятии мы научимся моделировать гетерогенность дисперсии.

## 2. Проверка влияния факторов

Достаточно __одного__ из этих трех вариантов.

Важно, каким именно способом (ML или REML) подобрана модель.

(а) По значениям t-(или -z) статистики (по REML оценке)

(б) F-критерий - приблизительный результат (REML оценка)

(в) likelihood ratio test или AIC (ML оценка)

- Либо попарное сравнение вложенных моделей при помощи likelihood ratio test
- Либо сравнение моделей по AIC

## 2(а) По значениям t-(или -z) статистики (по REML оценке)

Подходит для непрерывных переменных или факторов с 2 уровнями.  
Дает приблизительный результат.

\small

```{r}
summary(M1)
```

## 2(б) F-критерий - приблизительный результат (REML оценка)

Осторожно с интерпретацией! 

- `anova()` --- Type I SS
- `Anova()` из пакета `car` --- Type II, III SS

```{r}
anova(M1)
```

\pause

- Время реакции зависит от продолжительности бессонницы ($F_{1, 161} = 169$, $p < 0.01$)

## 2(в1) Попарное сравнение вложенных моделей при помощи likelihood ratio test

Дает более точные выводы, чем F и t(z)
Обязательно method = "ML", а не "REML"

```{r}
M1.ml <- lme(Reaction ~ Days, random = ~1|Subject, data = sl, method = "ML")
M2.ml <- update(M1.ml, . ~ . - Days)
anova(M1.ml, M2.ml)
```

df теста - это разница df сравниваемых моделей = 4 - 3 = 1

\pause

- Время реакции меняется в зависимости от продолжительности бессонницы (L = 116, df = 1, p < 0.01)

## 2(в2) Сравнение моделей по AIC

```{r}
AIC(M1.ml, M2.ml)
```

\pause

- Продолжительность бессонницы влияет на время реакции (AIC)

## 3. Представление результатов

Для представления результатов переподбираем модель заново, используя Restricted Maximum Likelihood.

REML оценка параметров более точна (оценка случайных факторов)

```{r}
M1_fin <- lme(Reaction ~ Days, random = ~1|Subject, method = "REML", data = sl)
```

Для проверки финальной модели необходимо провести анализ остатков (те же графики, что и в п.1). Поскольку модель не изменилась, не привожу их здесь

## Вычисляем внутриклассовую корреляцию

$sigma_{Subject}^2 / (sigma_{Subject}^2 + sigma^2)$

```{r, eval=FALSE}
M1_fin
```

    В результатах
    Random effects:
     Formula: ~1 | Subject
            (Intercept) Residual
    StdDev:    37.12383 30.99123

```{r}
# Внутриклассовая корреляция
37.12383^2 / (37.12383^2 + 30.99123^2)
```

\pause

- Значения времени реакции одного субъекта похожи. Высокая внутриклассовая корреляция показывает, что эффект субъекта нельзя игнорировать в анализе.


## График предсказанных значений для результатов

1-й вариант --- предсказания по фиксированной части модели

```{r}
library(plyr)
MyData_M1 <- ddply(
  sl, .(Subject), summarise,
  Days = seq(min(Days), max(Days), length = 10)
  )
# level = 0 - для фиксированных эффектов (т.е. без учета субъекта)
MyData_M1$fitted <- predict(M1_fin, MyData_M1, level = 0)

# или то же самое при помощи матриц
X <- model.matrix(~ Days, data = MyData_M1)
betas <- fixef(M1_fin)
MyData_M1$fitted <- X %*% betas

# стандартные ошибки и дов. интервалы
MyData_M1$se <- sqrt( diag(X %*% vcov(M1_fin) %*% t(X)) )
MyData_M1$lwr <- MyData_M1$fitted - 1.98 * MyData_M1$se
MyData_M1$upr <- MyData_M1$fitted + 1.98 * MyData_M1$se
```

## 1-й вариант. График с предсказаниями по фиксированной части модели

```{r}
ggplot(data = MyData_M1, aes(x = Days, y = fitted)) +
  geom_ribbon(alpha = 0.35, aes(ymin = lwr, ymax = upr)) +
  geom_line() +
  geom_point(data = sl, aes(x = Days, y = Reaction))
```

## График предсказанных значений для результатов

Если вам любопытно, куда делась информация о разных субъектах, то вот она...

2-й вариант --- предсказания для каждого субъекта

beta_0 + beta * Days + случайный эффект субъекта

```{r}
MyData_M1$fit1 <- predict(M1_fin, MyData_M1, level = 1)
# или то же самое при помощи матриц
# случайные эффекты для каждого субъекта
# это датафрейм с одним столбцом
rand <- ranef(M1_fin)
# "разворачиваем" для каждой строки данных
all_rand <- rand[as.numeric(MyData_M1$Subject), 1]
# прибавляем случайные эффекты к предсказаниям фикс. части
MyData_M1$fit1 <- X %*% betas + all_rand
```


## 2-й вариант. График с предсказаниями для индивидуальных уровней случайного фактора

```{r}
ggplot(MyData_M1, aes(x = Days, y = fit1, group = Subject)) +
  geom_ribbon(alpha = 0.5, aes(fill = Subject, ymin = fit1 - 1.98*se, 
                  ymax = fit1 + 1.98*se)) + 
  geom_line() +
  geom_point(data = sl, aes(x = Days, y = Reaction))
  # попробуйте добавить facet_wrap(~Subject)
```

# Смешанные модели со случайным отрезком и углом наклона в R

## Смешанная модель со случайным отрезком и углом наклона

На графике индивидуальных эффектов было видно, что измерения для разных субъектов, возможно, идут непараллельными линиями. Усложним модель --- добавим случайные изменения угла наклона для каждого из субъектов.

Это можно биологически объяснить. Возможно, в зависимости от продолжительности бессонницы у разных субъектов скорость реакции будет ухудшаться разной скоростью: одни способны выдержать 9 дней почти без потерь, а другим уже пары дней может быть достаточно.

```{r}
MS1 <- lme(Reaction ~ Days, random = ~ 1 + Days|Subject, data = sl)
```

Дальнейшие действия по прежнему плану:

- Анализ остатков
- Проверка влияния факторов + подбор оптимальной модели
- Анализ остатков финальной модели
- Визуализация предсказаний

## Задание

Проверьте получившуюся модель MS1

Сделайте самостоятельно:

- Анализ остатков
- Проверку влияния факторов + подбор оптимальной модели
- Визуализацию предсказаний

## Решение: 1. Анализ остатков

1) График остатков от предсказанных значений

```{r purl=FALSE}
# plot(M1)
sl$res_MS1 <- resid(MS1, type = "pearson")
sl$fit_MS1 <- fitted(MS1)
ggplot(sl) + geom_point(aes(x = fit_MS1, y = res_MS1, colour = Subject))
```

\pause

- Есть большие остатки, гетерогенность дисперсий не выражена. Стало явно лучше, чем было.

## Решение: 1. Анализ остатков

2) График остатков от ковариат в модели

```{r purl=FALSE}
p <- ggplot(data = sl, aes(y = res_MS1))
grid.arrange(p + geom_point(aes(x = Days, colour = Subject)),
             p + geom_boxplot(aes(x = Subject)),
             ncol = 2)
```

\pause

- Большие остатки у наблюдений 332 субъекта
- Гетерогенность дисперсий уже не так сильно выражена, как в прошлый раз.

## Решение: 2. Проверка влияния факторов

Сделаем эту проверку при помощи теста отношения правдоподобий.

```{r purl=FALSE}
MS1.ml <- lme(Reaction ~ Days, random = ~1+Days|Subject, data = sl, 
              method = "ML")
MS2.ml <- update(MS1.ml, .~.-Days)
anova(MS1.ml, MS2.ml)
```
\pause

- Время реакции меняется в зависимости от продолжительности бессонницы (L = 23, df = 1, p < 0.01). 

\pause

```{r purl=FALSE}
MS3.ml <- update(MS1.ml, random = ~1|Subject)
anova(MS1.ml, MS3.ml)
```

\pause

- Скорость изменений зависит от субъекта (L = 42, df = 2, p < 0.01)

## Решение: 3. Представление результатов

Для представления результатов переподбираем модель заново, используя Restricted Maximum Likelihood.

REML оценка параметров более точна (оценка случайных факторов)

```{r purl=FALSE}
MS1_fin <- lme(Reaction ~ Days, random = ~1 + Days|Subject,
               method = "REML", data = sl)
```

## Решение: График предсказанных значений для результатов

1-й вариант --- предсказания по фиксированной части модели

```{r purl=FALSE}
MyData_MS1 <- ddply(
  sl, .(Subject), summarise,
  Days = seq(min(Days), max(Days), length = 10)
  )
# level = 0 - для фиксированных эффектов (т.е. без учета субъекта)
MyData_MS1$fit <- predict(MS1_fin, MyData_MS1, level = 0)

# или то же самое при помощи матриц
X <- model.matrix(~ Days, data = MyData_MS1)
betas = fixef(MS1_fin)
MyData_MS1$fit <- X %*% betas

# стандартные ошибки и дов. интервалы
MyData_MS1$se <- sqrt( diag(X %*% vcov(MS1_fin) %*% t(X)) )
MyData_MS1$lwr <- MyData_MS1$fit - 1.98 * MyData_MS1$se
MyData_MS1$upr <- MyData_MS1$fit + 1.98 * MyData_MS1$se
```

## Решение: 1-й вариант. График с предсказаниями по фиксированной части модели

```{r purl=FALSE}
ggplot(data = MyData_MS1, aes(x = Days, y = fit)) +
  geom_ribbon(alpha = 0.35, aes(ymin = lwr, ymax = upr)) +
  geom_line() +
  geom_point(data = sl, aes(x = Days, y = Reaction))
```

## Решение: График предсказанных значений для результатов

Если вам любопытно, куда делась информация о разных субъектах, то вот она...

2-й вариант --- предсказания для каждого субъекта

beta_0 + beta * Days + случайный эффект субъекта

```{r purl=FALSE}
MyData_MS1$fit1 <- predict(MS1_fin, MyData_MS1, level = 1)
# или то же самое при помощи матриц
# случайные эффекты для каждого субъекта
# это датафрейм с двумя столбцами
rand <- ranef(MS1_fin)
# "разворачиваем" для каждой строки данных
all_rand <- rand[as.numeric(MyData_MS1$Subject), ]
# прибавляем случайные эффекты к предсказаниям фикс. части
MyData_MS1$fit1 <- (betas[1] + all_rand[, 1]) + (betas[2] + all_rand[, 2]) * MyData_MS1$Days
```


## Решение: 2-й вариант. График с предсказаниями для индивидуальных уровней случайного фактора

```{r purl=FALSE}
ggplot(MyData_MS1, aes(x = Days, y = fit1, group = Subject)) +
  geom_ribbon(alpha = 0.5, aes(fill = Subject, ymin = fit1 - 1.98*se,
                  ymax = fit1 + 1.98*se)) +
  geom_line() +
  geom_point(data = sl, aes(x = Days, y = Reaction))
  # попробуйте добавить facet_wrap(~Subject)
```


## Take home messages

- Смешанные модели могут включать случайные и фиксированные факторы.
- Градации фиксированных факторов заранее определены, а выводы можно экстраполировать только на такие уровни, которые были задействованы в анализе. Тестируется гипотеза о равенстве средних в группах.
- Градации случайных факторов --- выборка из возможных уровней, а выводы можно экстраполировать на другие уровни. Тестируется гипотеза о дисперсии между группами.
- Коэффициент внутриклассовой корреляции оценивает, насколько коррелируют друг с другом наблюдения из одной и той же группы случайного фактора.

## Дополнительные ресурсы

- Crawley, M.J. (2007). The R Book (Wiley).
- Zuur, A.F., Ieno, E.N., Walker, N., Saveliev, A.A., and Smith, G.M. (2009). Mixed Effects Models and Extensions in Ecology With R (Springer).

