---
title: "Моделирование структуры дисперсии в смешанных моделях"
subtitle: "Линейные модели..."
author: "Вадим Хайтов, Марина Варфоломеева"
output:
  beamer_presentation:
    theme: default
    toc: no
    colortheme: beaver
    latex_engine: xelatex
    slide_level: 2
    fig_crop: false
    highlight: tango
    includes:
      in_header: ./includes/header.tex
---

```{r setup, include=FALSE, cache=FALSE, purl=FALSE}
# output options
options(width = 90)
library (knitr)
library (scales)
# chunk default options
opts_chunk$set(fig.show='hold', size='footnotesize', comment='#', 
               fig.width=4.5, out.width='3in',
               fig.height=2.25, out.height='1.5in',
               cache=FALSE,
               dev='cairo_pdf',
               
               warning=FALSE, message=FALSE)
# Тема для иллюстраций
library (ggplot2)
library (gridExtra)
theme_spbu <- function () { 
    theme_bw(base_size = 11, base_family='GT Eesti Pro Display') + 
    theme(plot.title = element_text(face = 'bold', colour = '#1e1e1e'), 
          panel.border = element_rect(fill = NA, size = 0.75), 
          panel.grid = element_blank(),
          strip.background = element_blank(), 
          strip.text = element_text(face = 'bold', colour = '#1e1e1e'))
}
ar <- arrow(type = "closed", length = unit(0.15,"cm"))
arb <- arrow(type = "closed", length = unit(0.15,"cm"), ends = "both")
```

# "Эволюция" регрессии {.segue}

## Простая регрессионная модель

$$
\mathbf Y = \mathbf X\boldsymbol\beta + \varepsilon
$$

Фиксированная часть модели: $\mathbf X\boldsymbol\beta$   
Случайная часть модели:  $\varepsilon$    


В моделях, основанных на нормальном распределении  $\varepsilon \sim N(0, \sigma^2)$

**Важно!** Остатки независимы и одинаково распределены со средним 0 и дисперсией $\sigma^2$, одинаковой для всех уровней $y_i$. То есть остатки - это шум, в котором нет каких-то паттернов.

## Смешанные модели

\includegraphics[width=\textwidth,height=0.9\textheight,keepaspectratio]{images/Fixed_and_random.png}


## Смешанные модели на языке матриц

Смешанная линейная модель с группирующими факторами


$$
\mathbf Y_i = \mathbf X_i\boldsymbol\beta + \mathbf Z_i\mathbf b_i +  \varepsilon_i
$$

$$
\varepsilon _i \sim N(0, \boldsymbol\Sigma_i)
$$


$$
\mathbf b_i \sim N(0, \mathbf{D})
$$

## Расширенная смешанная линейная модель

$$
\mathbf Y_i = \mathbf X_i\boldsymbol\beta + \mathbf Z_i \mathbf b_i + \varepsilon_i
$$

$$
\varepsilon _i \sim N(0, \sigma^2 \boldsymbol{\Lambda}_i)
$$

Поведение остатков в пределах групп, связанных со случайными факторами, модифицируется (моделируется) матрицей $\Lambda$  

$$
\mathbf b_i \sim N(0, \mathbf{D})
$$





## Ковариата дисперсии (Variance covariate)

Расширенная модель может включать еще один компонент 
$$
\varepsilon \sim N(0, \sigma^2 \times \LARGE{f} \small(VC))
$$

$VC$ -  ковариата дисперсии   
$\LARGE{f} \small(VC)$ - функция, вводящая поправку, стабилизирующую дисперсию 


В зависимости от формы функции $\LARGE{f} \small(VC)$ мы получим разную структуру дисперсии в модели




# Пример -- сексуальная активность мух {.segue}


## Зависит ли продолжительность жизни самцов от их сексуальной активности?

\columnsbegin
\column{0.48\textwidth}

\includegraphics[width=\textwidth,height=0.5\textheight,keepaspectratio]{images/fruit-flies-drosophila-red-eyes-450w-625417247.jpg}

\tiny{https://www.shutterstock.com/ru/image-photo/fruit-flies-drosophila-red-eyes-625417247}


\column{0.48\textwidth}
Вопрос исследования:     
Зависит ли продолжительность жизни самца от его половой активности? 

Зависимая переменная        
-`longevity`	 Продолжитльност жизни самца (количество дней)      

Предикторы    
-`activity`--- дискретный фактор, характеризующий условия активности самцов.          

-`thorax` --- длина груди, непрерывная величина (мм)           


\columnsend

## Дизайн эксперимента
\columnsbegin
\column{0.48\textwidth}

\includegraphics[width=0.9\textwidth,keepaspectratio]{images/Fly_experiment_design.png}

\column{0.48\textwidth}
В фокусе исследования переменная `activity` однако известно, что крупные самцы живут дольше мелких. В качестве ковариаты взят размер самца `thorax`


\columnsend


## Читаем данные

```{r}
library(faraway)
data(fruitfly)
fly <- fruitfly # Переименуем датасет для краткости
str(fly)
```

## Проверяем данные 

```{r}
# Есть ли пропущенные значения?
colSums(is.na(fly))
# Сколько измерений по каждой из градаций?
table(fly$activity)
```



## Нет ли выбросов: пишем код

```{r}
library(ggplot2)
theme_set(theme_bw())

gg_dot <- ggplot(fly, aes(y = 1:nrow(fly))) +
  geom_point()
Pl1 <- gg_dot + aes(x = longevity)
Pl2 <- gg_dot + aes(x = thorax)

```

## Нет ли выбросов: строим диаграммы Кливленда

```{r}
library(cowplot)
plot_grid(Pl1, Pl2)
```

Выбросов нет

## Нет ли коллинеарности

```{r}
ggplot(fly, aes(x = activity, y = thorax)) + geom_boxplot()
```

Коллинеарности предикторов нет

## Гипотеза и модель 

Гипотеза: Продолжительность жизни зависит от половой активности

Модель:

$$
Longivity_{i} = \beta_0 + \beta_1 Thorax_{i} + \beta_{2} I_{isolated} + \beta_{3} I_{one} + \beta_{4} I_{many} + \beta_{5} I_{low} + Interactions + \varepsilon_{i}
$$

$$
\varepsilon_{i} \sim N(0, \sigma^2)
$$




## Код для подгонки модели 


```{r}
mod_formula <- longevity ~ thorax*activity
M1 <- lm(mod_formula, data = fruitfly)

library(car)
Anova(M1)
```

## Диагностика модели

```{r}
M1_diagn <- fortify(M1)
ggplot(M1_diagn, aes(x = .fitted, y = .stdresid)) + geom_point() + geom_hline(yintercept = 0)
```

Мы не можем доверять результатам оценки, так как присутствуют явные признаки гетероскедастичности


# Generalized Least Squares {.segue}


## Обобщенный метод наименьших квадратов (Generalized Least Squares)

Суть обычного метода наименьших квадратов OLS:    
Ищем вектор $\textbf{b}$ при котором $\Sigma \textbf e^2 = min$ 


Суть GLS:   
Ищем вектор $\textbf{b}$ при котором $\Sigma (\textbf e' \times\textbf W) = min$

Матрица $\textbf W$ - весовая матрица 

Если $\textbf W = \textbf I$, то GLS = OLS.


## GLS модель и ее диагностика

```{r}
library(nlme)
M1_gls <- gls(mod_formula, data = fruitfly)

Pl_resid_M1_gls <- qplot(x = fitted(M1_gls), y = residuals(M1_gls, type = "pearson")) + geom_hline(yintercept = 0)
Pl_resid_M1_gls
```


## Особенности функции `gls()`

Если ничего не менять, функция `gls()` дает результаты полностью идентичные результатам функции `lm()`.

Для оценки параметров по умолчанию используется Restricted Maximum Likelihood (REML). Этот метод дает более точные оценки случайных факторов, чем обычный ML.

__Внимание!__ Модели, подобранные с помощью REML, можно сравнивать только если у них одинаковая фиксированная часть! 


## Моделирование дисперсии

Основная идея: Дисперсия закономерно изменяется в ответ на влияние некоторой ковариаты.

Задача: подобрать функцию, которая свяжет величину дисперсии с ковариатой дисперсии так, чтобы правдоподобие (likelihood) было бы максимальным.  

Для подбора оптимальной структуры дисперсии мы будем работать со случайной частью модели, поэтому вместо ML оценки производятся с помощью REML.  



# Дисперсия зависит от непрерывной ковариаты {.segue}


##  Фиксированная структура дисперсии: varFixed()

Дисперсия изменяется пропорционально значениям ковариаты дисперсии

 $$
 \varepsilon_i \sim N(0, \sigma^2 \times VC_i)
 $$


Предположим, что дисперсия меняется пропорционально размеру груди мух (`thorax`). 


```{r}
M2_gls <- gls(mod_formula, data = fly, weights = varFixed( ~ thorax))
```

Вопрос: Как выяснить, стала ли модель лучше?


## Можем сравнить две модели при помощи AIC

```{r}
AIC(M1_gls, M2_gls)
```

\pause

Стало лучше! Но может есть и другие зависимости?


## Степенная зависимость дисперсии от ковариаты: varPower()


$$
\varepsilon_{ij} \sim N(0, \sigma^2 \times |VC|^{2\delta})
$$

Параметр $\delta$ неизвестен и требует оценки

Если $\delta = 0$, то структура дисперсии будет аналогична структуре дисперсии в "обычной" регрессионной модели, где $\varepsilon \sim N(0, \sigma^2)$

**Важно!**  Если значения ковариаты дисперсии могут принимать значение равное нулю, то такая форма структуры дисперсии не определена и использоваться не может.


```{r}
M3_gls <- gls(mod_formula, data = fly, weights = varPower(form = ~ thorax))
```

## Что произошло в результате работы функции `varPower()`?

```{r eval=FALSE}
summary(M3_gls)
```

Часть вывода `summary(M3_gls)`

```
Variance function:
Structure: Power of variance covariate
 Formula: ~thorax 
 Parameter estimates:
   power 
1.987254
```

$$\varepsilon_{ij} \sim N(0, \sigma^2 \times |VC|^{2\delta})$$

Оценка параметра $\delta$

```{r}
M3_gls$modelStruct
```

## Степенная зависимость дисперсии от ковариаты для разных уровней дискретного фактора


```{r}
M4_gls <- gls(mod_formula, data = fly, 
              weights = varPower(form = ~ thorax|activity))
```

Подобранные параметры

```{r}
M4_gls$modelStruct
```

## Экспоненциальная зависимость дисперсии от ковариаты: varExp()

$$
\varepsilon_{ij} \sim N(0, \sigma^2 \times e^{2\delta \times VC_i})
$$

Эта форма структуры дисперсии может применяться для случаев, когда $VC = 0$

Если $\delta = 0$, то структура дисперсии будет аналогична структуре дисперсии в "обычной" регрессионной модели, то есть $\varepsilon_{ij} \sim N(0, \sigma^2)$
   

```{r}
M5_gls <- gls(mod_formula, data = fly, 
              weights = varExp(form = ~ thorax))
M6_gls <- gls(mod_formula, data = fly, 
              weights = varExp(form = ~ thorax|activity))
```

## Подобранные параметры

```{r}
M5_gls$modelStruct
M6_gls$modelStruct
```


## Усложненная степенная зависимость дисперсии от ковариаты

$$
\varepsilon_{ij} \sim N(0, \sigma^2 \times (\delta_1 + |VC|^{2\delta_2})^2)
$$
То есть подбирается не только показатель степени $\delta_2=0$, но еще и константа $\delta_1=0$

При $\delta_1=0$ и $\delta_2=0$ выражение $\varepsilon_{ij} \sim N(0,\sigma^2 \times (0 + |VC|^{0})$ будет эквивалентно $\varepsilon_{ij} \sim N(0, \sigma^2)$  



```{r}

M7_gls <- gls(mod_formula, data = fly, 
               weights = varConstPower(form = ~ thorax))
M8_gls <- gls(mod_formula, data = fly, 
               weights = varConstPower(form = ~ thorax|activity))
```


## Что произошло в результате работы функции `varConstPower()`?

$$\varepsilon_{ij} \sim N(0, \sigma^2 \times (\delta_1 + |VC|^{2\delta_2})^2)$$

```{r}
M7_gls$modelStruct
M8_gls$modelStruct
```



# Дисперсия зависит от дискретного фактора {.segue}


## Разные дисперсии для разных уровней категориальных предикторов:  varIdent() 


 $$
 \varepsilon_{ij} \sim N(0, \sigma^2_j)
 $$
 
При построении моделей с такой структурой дисперсии подбирается $k - 1$ новых параметров, где $k$ --- количество уровней категориального предиктора.   

```{r}
M9_gls <- gls(mod_formula, data = fly, 
              weights = varIdent(form = ~1|activity))
```

## Что произошло в результате работы функции `varIdent()`?

```{r eval=FALSE}
summary(M9_gls)
```

Часть вывода `summary(M9_gls)`

```
Variance function:`
Structure: Different standard deviations per stratum
 Formula: ~1 | activity 
 Parameter estimates:
     many  isolated       one       low      high 
1.0000000 1.4269619 1.5332811 1.3764655 0.8608559 
```

 $$\varepsilon_{ij} \sim N(0, \sigma^2_j)$$

Т.е. в выводе `summary()` присутствуют оценки $\sigma^2_j$


<!-- ## Сравним модели при помощи LRT -->

<!-- **Важно!** Модели `M1_gls` и `M9_gls` вложенные, поэтому их можно сравнивать LRT -->

<!-- `M1_gls:` $\sigma^2_1 = \sigma^2_2 = ... = \sigma^2_m$   -->
<!-- `M9_gls:` $k_1\sigma^2_1 = k_2\sigma^2_2 = ... = k_m\sigma^2_m$ -->

<!-- ```{r} -->
<!-- anova(M1_gls, M9_gls) -->
<!-- ``` -->

<!-- Модель `M9_gls` лучше! -->
<!-- Если  -->


## Комбинированная структура дисперсии: varComb()

```{r}
M10_gls <- gls(mod_formula, data = fly, 
               weights = varComb(varIdent(form = ~ 1|activity), 
                                 varFixed(~ thorax)))
M11_gls <- gls(mod_formula, data = fly, 
               weights = varComb(varIdent(form = ~ 1|activity), 
                                 varPower(form = ~ thorax)))

M12_gls <- gls(mod_formula, data = fly, 
               weights = varComb(varIdent(form = ~1| activity), 
                                 varExp(form = ~ thorax)))

M13_gls <- gls(mod_formula, data = fly, 
               weights = varComb(varIdent(form = ~ 1|activity), 
                                 varConstPower(form = ~ thorax)))

```




# Моделирование гетерогенности дисперсий - финальная модель {.segue}

## Находим финальную модель

```{r}
AICs <- AIC(M1_gls, M2_gls, M3_gls, 
            M4_gls, M5_gls, M6_gls, 
            M7_gls, M8_gls, M9_gls, 
            M10_gls, M12_gls,M13_gls)
AICs
```


## Финальная модель

```{r}
AICs[AICs$AIC == min(AICs$AIC), ]
summary(M10_gls)$call
```

## Диагностика финальной модели

```{r}
Pl_resid_M1_gls <- Pl_resid_M1_gls  + ggtitle("Было") + 
  labs(x = ".fitted", y = "Pearson resid.")
Pl_resid_M10_gls <-  qplot(x = fitted(M10_gls), 
                           y = residuals(M10_gls, type = "pearson")) + 
  geom_hline(yintercept = 0) + 
  ggtitle("Стало")+ labs(x = ".fitted", y = "Pearson resid.")

library(cowplot)
plot_grid(Pl_resid_M1_gls, Pl_resid_M10_gls)
```




## Упрощение модели

### Задание: упростите модель

\pause

Для упрощения финальной модели надо изменять фиксированную часть, REML не годится!

```{r}
M10_gls_ML <- update(M10_gls, method = "ML")
drop1(M10_gls_ML, test = "Chi")
```

## Больше ничего упростить нельзя

```{r}
M10_gls_ML2 <- update(M10_gls_ML, .~.-thorax:activity)
drop1(M10_gls_ML2, test = "Chi" )
```

## Финальная модель и подготовка визуализации 

```{r}
M10_final <- update(M10_gls_ML2, method = "REML")

library(dplyr)
new_data <- fly %>% group_by(activity) %>% 
  do(data.frame(thorax = seq(min(.$thorax), max(.$thorax), length.out = 100)))

X <- model.matrix(~ thorax + activity, data = new_data)
b <- coef(M10_final)

new_data$fitted <- X%*%b

new_data$SE <- sqrt(diag(X %*% vcov(M10_final) %*% t(X)))

```

## Визуализация финальной модели

```{r}
ggplot(new_data, aes(x = thorax, y = fitted, color = activity)) + 
  geom_line() + 
  geom_ribbon(aes(ymin = fitted - 2 * SE, 
                  ymax = fitted + 2 * SE, 
                  fill = activity), alpha = 0.5) + 
  geom_point(data = fly, aes(x = thorax, y = longevity))
```



# Моделирование структуры дисперсии при наличии случайных факторов  {.segue}

## Рост крыс при разной диете

\columnsbegin
\column{0.48\textwidth}



```{r}
data("BodyWeight")
bw <- as.data.frame(BodyWeight)
head(bw, 14)
```


\column{0.48\textwidth}

Три группы крыс, содержались при разных условиях кормления 64 дня. Каждую крысу взвешивали с определенной периодичностью. 

Всего было изучено `r length(unique(bw$Rat))` особей  


Задача:    


Построить модель, которая дала бы ответ на вопрос, изменяется ли характер роста крыс в зависимости от типа диеты?

\tiny{пример из книги Pinheiro and Bates, 2000 }

\tiny{оригинальное исследование Hand and Crowder, 1996}

\columnsend


## Решение: Неправильная модель

```{r purl=FALSE}
M1 <- gls(weight ~ Time*Diet, data = bw) 
```

Вопрс: Почему такая модель неправильная?

\pause

**Важно!** Строить простую линейную модель в данном случае *некорректно*!

- Дизайн эксперимента изначально включает случайный фактор `Rat`. Здесь мы имеем дело с повторными наблюдениями одного и того же объекта.    
- Однако мы рассмотрим `M1`  для демонстрации того, что происходит, если не учитывать этой особенности экспериментального дизайна.   

```{r purl=FALSE}
Anova(M1)
```

## Решение: Модель со случайными факторами

Задание: напишите код для модели, включающей случайные факторы.

\pause

```{r purl=FALSE}
M2 <- lme(weight ~ Time*Diet, data = bw, random = ~1|Rat)
M3 <- lme(weight ~ Time*Diet, data = bw, random = ~1 + Time|Rat)
```

\pause

Какую из моделей выбрать?

\pause

```{r purl=FALSE}
AIC(M2, M3)
```

## Решение: Пытаемся ответить на вопрос исследования

```{r purl=FALSE}
Anova(M3)
```


Наичие взаимодействия говорит о том, что экспериментальное воздействие повлияло на характер роста крыс. 

Но! можем ли мы доверять этим результатам?


## Диагностика модели

```{r echo=FALSE, purl=FALSE}
diagnostic <- data.frame(.fitted = fitted(M3), .residuals = residuals(M3, type = "pearson"), Diet = bw$Diet, Time = bw$Time)
Pl1 <- ggplot(diagnostic, aes(x=.fitted, y=.residuals) ) + geom_point()
Pl2 <- ggplot(diagnostic, aes(x=Time, y=.residuals) ) + geom_point()
Pl3 <- ggplot(diagnostic, aes(x=Diet, y=.residuals) ) + geom_boxplot()
grid.arrange(Pl1, Pl2, Pl3, ncol=3)
```

Есть некоторые признаки гетерогенности дисперсии.


## Моделируем структуру дисперсии

```{r purl=FALSE}
M3_1 <- update(M3, weights = varIdent(form = ~ 1|Diet))
M3_2 <- update(M3, weights = varPower(form = ~Time))
M3_3 <- update(M3, weights = varPower(form = ~Time|Diet))
# M3_4 <- update(M3, weights = varConstPower(form = ~Time))
M3_5 <- update(M3, weights = varExp(form = ~Time))
M3_6 <- update(M3, weights = varExp(form = ~Time|Diet))
M3_7 <- update(M3, weights = varComb(varExp(form = ~Time), 
                                     varIdent(form = ~1|Diet)))
M3_8 <- update(M3, weights = varComb(varPower(form = ~Time), 
                                     varIdent(form = ~1|Diet)))

```

## Выбираем лучшую модель

```{r purl=FALSE}
AIC(M3, M3_1, M3_2, M3_3,  M3_5, M3_6, M3_7, M3_8)
```

## Диагностика модели

```{r}
M3_6_diagn <- data.frame(.fitted = fitted(M3_6), 
                         .residuals = residuals(M3_6, type = "pearson"), 
                         Diet = bw$Diet, 
                         Time = bw$Time)
Pl4 <- ggplot(M3_6_diagn, aes(x=.fitted, y=.residuals) ) + geom_point()
Pl5 <- ggplot(M3_6_diagn, aes(x=Time, y=.residuals) ) + geom_point()
Pl6 <- ggplot(M3_6_diagn, aes(x=Diet, y=.residuals) ) + geom_boxplot()
grid.arrange(Pl1, Pl4, nrow = 1)
```




## Диагностика модели


```{r}
grid.arrange(Pl5, Pl6, nrow = 1)
```



## Отвечаем на вопрос

```{r purl=FALSE}
Anova(M3_6)
```


Взаимодействие факторов осталось!


## Смотрим на предсказания модели

```{r purl=FALSE}
MyData <- expand.grid(Time = unique(bw$Time), Diet = factor(1:3))

MyData$Predicted <- predict(M3_6, newdata = MyData, level = 0)

ggplot(MyData, aes(x = Time, y = Predicted,  color = Diet)) +
  geom_line( size = 1.5) + 
  geom_point(data = bw, aes(x = Time, y = weight), 
             position = position_jitter())
```

Углы наклона в разных группах различаются!


## Summary

При наличии признаков гетероскедастичности можно пойти тремя путями   
1. Произвести преобразование зависимой переменной     
2. Включить в модель элемент, описывающий связь дисперсии с ковариатой дисперсии    
3. Если природа данных позволяет, то построить модель, основанную на распределении     Пуассона или отрицательном биномиальном распределении. 


## Что почитать
+ Zuur, A.F. et al. 2009. Mixed effects models and extensions in ecology with R. - Statistics for biology and health. Springer, New York, NY.   

+ Pinheiro J, Bates D (2000) Mixed effects models in S and S-Plus. Springer-Verlag, New York, USA
