---
title: "Заголовок beamer-test"
subtitle: "Подзаголовок beamer-test"
author: "Автор презентации"
output:
  beamer_presentation:
    colortheme: beaver
    highlight: tango
    includes:
      in_header: ./includes/header.tex
    pandoc_args:
    - --latex-engine=xelatex
    - -V fontsize=10pt
    - -V lang=russian
    slide_level: 2
    theme: default
    toc: no
institute: "Кафедра Очень Важных Наук, Известный Университет"
---

```{r setup, include = FALSE, cache = FALSE, purl = FALSE}
# to render
# rmarkdown::render("beamer-test.Rmd", output_format = "beamer_presentation")
# output options
options(width = 70, scipen = 6, digits = 3)
library(knitr)
# chunk default options
opts_chunk$set(fig.show='hold', size='footnotesize', comment="#", warning=FALSE, message=FALSE, dev='cairo_pdf', fig.height=2.5, fig.width=7.7)
```

## Слайд с некрасивой таблицей в rmarkdown

|Строки| Столбец 1| Столбец 2 с длинным предлинным названием |
|------|-----|-----|
|Строка 1| Ячейка 1| Ячейка 2 |
|Строка 2 с длинным названием | Ячейка с длинным содержимым | Ячейка с еще более длинным содержимым |

## Слайд с красивой таблицей в LATEX

\resizebox{1\textwidth}{!}{
\begin{tabular}{L{0.25\textwidth} C{0.25\textwidth} C{0.25\textwidth} C{0.25\textwidth}}
\hline\noalign{\smallskip}
Строки & Столбец 1 & Столбец 2 с длинным предлинным названием \\
\hline\noalign{\smallskip}
Строка 1 & Ячейка 1 & Ячейка 2 \\
Строка 2 с длинным названием & Ячейка с длинным содержимым & Ячейка с еще более длинным содержимым \\
\hline\noalign{\smallskip}
\end{tabular}
}

## Двухколоночный слайд с рисунком и подписью мелким шрифтом внизу

Фрагментация лесных местообитаний - одна из важнейших проблем Австралии. 
Вопрос: от каких факторов зависит обилие птиц во фрагментированных лесных массивах? (Loyn, 1987)

\columnsbegin

\column{0.5\textwidth}

**Зависимая перменная**

- `ABUND` - Обилие птиц на стандартном маршруте

\includegraphics[width=\linewidth]{images/Australia.png}   

\column{0.5\textwidth}

**Предикторы**

- `AREA` - площадь лесного массива (Га)  
- `YRISOL` - год, в котором произошла изоляция лесного массива   
- `DIST` - расстояние до ближайшего лесного массива (км)   
- `LDIST` - расстояние до ближайшего более крупного массива (км)    
- `GRAZE` - качественная оценка уровня выпаса скота (1 - низкий уровень, 5 - высокий уровень)    
- `ALT` - высота над уровнем моря (м)   

\columnsend

\vskip0pt plus 1filll
\tiny{Пример из кн. Quinn, Keugh, 2002, данные из Loyn, 1987)}




## Слайд с графиком с подписями

```{r pressure, fig.height=4, out.height='4cm'}
plot(pressure, 
     xlab = "Температура", 
     ylab = "Давление", 
     main = "Название графика кирилицей")
```

