---
title: Презентации и данные
---

## 1. Знакомство с R и основы ggplot2

```{r eval=FALSE}
install.packages("ggplot2")
install.packages("readxl")
```

- [Знакомство с R](01_intro_to_r.html)
- [Основы ggplot2](01_intro_ggplot.html)
- Код R
    - [01_code_intro_to_r](01_code_intro_to_r.R)
    - [01_intro_ggplot.R](01_intro_ggplot.R)
- Данные: [fev.xls](data/fev.xls)

## 2. Базовая статистика на R

### Описательная статистика

- Презентация [02.1_descriptive_statistics.html](02.1_descriptive_statistics.html)
- Код [02.1_descriptive_statistics_code.R](02.1_descriptive_statistics_code.R)
- Данные [2.1_diatome_count.csv](data/2.1_diatome_count.csv)

### Тестирование гипотез

- Презентация [02.2_hypothesis_testing.html](02.2_hypothesis_testing.html)
- Код [02.2_hypothesis_testing_code.R](02.2_hypothesis_testing_code.R)
- Данные [aml.csv](data/aml.csv)

## 3. Простая линейная регрессия 

### Простая линейная регрессия 

- Презентация: [03.1_LM.html](03.1_LM.html)
- Код: [03.1_LM_code.R](03.1_LM_code.R)
- Данные: 
    + [IQ_brain.csv](data/IQ_brain.csv)
    + [secher.xls](data/secher.xls)

### Краткое введение в мир матричной алгебры

- Презентация: [03.2_Introduction_to_matrix_algebra.html](03.2_Introduction_to_matrix_algebra.html)
- Код: [03.2_Introduction_to_matrix_algebra_code.R](03.2_Introduction_to_matrix_algebra_code.R)

## 4. Описание, проверка значимости и валидности линейной модели

- Презентация: [04_model_description_testing_and_validation.html](04_model_description_testing_and_validation.html)
- Код: 
    + [04_model_description_testing_and_validation_code.R](04_model_description_testing_and_validation_code.R)
    + [04_task_assumptions_catsM.R](04_task_assumptions_catsM.R)
    + [04_task_assumptions_GAG.R](04_task_assumptions_GAG.R)
- Данные:
    + [orly_owl_Lin_4p_5_flat.txt](data/orly_owl_Lin_4p_5_flat.txt)
    + [IQ_brain.csv](data/IQ_brain.csv)
    + [catsM.xlsx](data/catsM.xlsx)
    + [GAGurine.xlsx](data/GAGurine.xlsx)

## 5. Множественная линейная регрессия 

```{r eval=FALSE}
install.packages(c("gridExtra", "ISwR"))
```

### Множественная линейная регрессия

- Презентация: [05.1_multiple_LM.html](05.1_multiple_LM.html)
- Код: [05.1_multiple_LM_code.R](05.1_multiple_LM_code.R)
- Данные: [loyn.csv](data/loyn.csv)

### Выбор оптимальной модели

- Презентация: [05.2_model_selection.html](05.2_model_selection.html)
- Код: [05.2_model_selection_code.R](05.2_model_selection_code.R)
- Данные: [loyn.csv](data/loyn.csv)

## 6. Линейные модели с непрерывными и дискретными предикторами 

### Модели с разными значениями интерсепта для групп

```{r eval=FALSE}
install.packages("readxl")
```

- Презентация: [06_LM_with_continuous_and_discrete_predictors.html](06_LM_with_continuous_and_discrete_predictors.html)
- Код: [06_LM_with_continuous_and_discrete_predictors_code.R](06_LM_with_continuous_and_discrete_predictors_code.R)
- Данные:
    + [goats.xlsx](data/goats.xlsx)
    + [vitcap2.csv](data/vitcap2.csv)
    + [Puromycin.xlsx](data/Puromycin.xlsx)
    + [birthwt.csv](data/birthwt.csv)

### Модели с разными значениями угла наклона для групп

- Презентация: [06_LM_with_continuous_and_discrete_predictors_interactions.html](06_LM_with_continuous_and_discrete_predictors_interactions.html)
- Код: [06_LM_with_continuous_and_discrete_predictors_Practicum.R](06_LM_with_continuous_and_discrete_predictors_Practicum.R)
- Код: [06_LM_with_continuous_and_discrete_predictors_Practicum_without_solution.R](06_LM_with_continuous_and_discrete_predictors_Practicum_without_solution.R)


## 7. Линейные модели только с дискретными предикторами (дисперсионный анализ) 

```{r eval=FALSE}
install.packages(c("DAAG", "multcomp", "Hmisc"))
```

### Однофакторный дисперсионный анализ

- Презентация: [07.1_anova.pdf](07.1_anova.pdf)
- Код: [07.1_anova_code.R](07.1_anova_code.R)

### Многофакторный дисперсионный анализ 

- Презентация: [07.2_two-way_anova_and_interactions.pdf](07.2_two-way_anova_and_interactions.pdf)
- Код: [07.2_two-way_anova_and_interactions_code.R](07.2_two-way_anova_and_interactions_code.R)
- Данные: [hall.csv](data/hall.csv)

## 8. Обобщенные линейные модели (GLM) для бинарных данных (=логистическая регрессия) 

```{r eval=FALSE}
install.packages(c("ISwR"))
```


- Презентация: [08_GLM_binary.html](08_GLM_binary.html)
- Код: [08_GLM_binary_code.R](08_GLM_binary_code.R)
- Данные: [polis.csv](data/polis.csv)
- Данные: [ICU.csv](data/ICU.csv)


## 9. Обобщенные линейные модели (GLM) для счетных данных 

<<<<<<< HEAD
=======
```{r eval=FALSE}
install.packages("AER")
```

- Презентация: [09_GLM_count.html](09_GLM_count.html)
- Код: [09_GLM_count_code.R](09_GLM_count_code.R)
- Данные: [Pollinators_Montero-Castano, Vila, 2015.xlsx](data/Pollinators_Montero-Castano, Vila, 2015.xlsx)


>>>>>>> e92a52d0fc00374c3f8488769bb250d53ec636e8
## 10. Смешанные модели (GLMM) для нормально-распределенных данных

```{r eval=FALSE}
install.packages("tidyr")
```

<!-- - Презентация: [10_GLMM_gaussian.pdf](10_GLMM_gaussian.pdf) -->
- Код: [10_GLMM_gaussian_code.R](10_GLMM_gaussian_code.R)
- Данные: [Grazing_native_plants_Gennet_et_al._2017_S1.xlsx](data/Grazing_native_plants_Gennet_et_al._2017_S1.xlsx)


## 11. Моделирование структуры дисперсии в смешаных моделях

## 12. Смешанные линейные модели (GLMM) для бинарных данных

## 13. Смешанные линейные модели (GLMM) для счетных данных

