---
title: Презентации и данные
---

## Знакомство с R и базовая статистика

### 01 Знакомство с R (версия 2019г.)

- Презентация: [Знакомство с R](01_intro_to_r.html)
- Код: [01_intro_to_r_code.R](01_intro_to_r_code.R)

### 02 Основы ggplot2  (версия 2019г.)

```{r eval=FALSE}
install.packages("ggplot2")
install.packages("readxl")
install.packages("tidyr")
install.packages("MASS")
```

- Презентация: [Основы ggplot2](02_intro_ggplot.html)
- Код: [02_intro_ggplot.R](02_intro_ggplot.R)
- Данные: [Titanic.csv](data/Titanic.csv)
- Данные: [fev.xls](data/fev.xls)

### 03 Описательная статистика

Часть 1

- Презентация [03.1_descriptive_statistics.html](03.1_descriptive_statistics.html)
- Код [03.1_descriptive_statistics_code.R](03.1_descriptive_statistics_code.R)
- Данные [diatome_count.csv](data/diatome_count.csv)

Часть 2

```{r eval=FALSE}
install.packages("car")
```

- Презентация [03.2_descriptive_statistics_normal_d.html](03.2_descriptive_statistics_normal_d.html)
- Код [03.2_descriptive_statistics_normal_d_code.R](03.2_descriptive_statistics_normal_d_code.R)

### 04 Тестирование гипотез

- Презентация [04_hypothesis_testing.html](04_hypothesis_testing.html)
- Код [04_hypothesis_testing_code.R](04_hypothesis_testing_code.R)
- Данные [aml.csv](data/aml.csv)

## Линейная регрессия

### 05 Простая линейная регрессия

```{r eval=FALSE}
install.packages("gridExtra")
install.packages("cowplot")
```


- Презентация: [05_LM.html](05_LM.html)

- Код:
    + [05_LM_code.R](05_LM_code.R)
    + [05_LM_task.R](05_LM_task.R)
- Данные:
    + [IQ_brain.csv](data/IQ_brain.csv)
    + [secher.xls](data/secher.xls)


### 06 Основы линейной алгебры

- Презентация: [06_Introduction_to_linear_algebra.html](06_intro_to_linear_algebra.html)
- Код: [06_Introduction_to_linear_algebra_code.R](06_intro_to_linear_algebra_code.R)

### 07 Описание, проверка значимости и валидности линейной модели

- Презентация: [07_model_description_and_validation.html](07_model_description_and_validation.html)

- Код:
    + [07_model_description_and_validation_code.R](07_model_description_and_validation_code.R)
    + [07_task_assumptions_catsM.R](07_task_assumptions_catsM.R)
    + [07_task_assumptions_GAG.R](07_task_assumptions_GAG.R)
- Данные:
    + [IQ_brain.csv](data/IQ_brain.csv)
    + [catsM.xlsx](data/catsM.xlsx)
    + [GAGurine.xlsx](data/GAGurine.xlsx)
    + [orly_owl_Lin_4p_5_flat.txt](data/orly_owl_Lin_4p_5_flat.txt)

### 08 Множественная линейная регрессия. Выбор оптимальной модели

Часть 1. Множественная линейная регрессия

```{r eval=FALSE}
install.packages("gridExtra")
install.packages("ISwR")
```

- Презентация: [08.1_multiple_LM.html](08.1_multiple_LM.html)

- Код: [08.1_multiple_LM_code.R](08.1_multiple_LM_code.R)
- Данные: [loyn.csv](data/loyn.csv)

Часть 2. Выбор оптимальной модели

- Презентация: [08.2_model_selection.html](08.2_model_selection.html)

- Код: [08.2_model_selection_code.R](08.2_model_selection_code.R)
- Данные: [loyn.csv](data/loyn.csv)

## Общие линейные модели

### 09 Модели с непрерывными и дискретными предикторами (ANCOVA)

```{r eval=FALSE}
install.packages("readxl")
install.packages("cowplot")
install.packages("dplyr")

```

Часть 1. Модели с разными значениями отрезка (intercept) для групп

- Презентация: [09.1_LM_with_continuous_and_discrete_predictors_2.html](09.1_LM_with_continuous_and_discrete_predictors_2.html)
- Код: [09.1_LM_with_continuous_and_discrete_predictors_code.R](09.1_LM_with_continuous_and_discrete_predictors_code_2.R)
- Код: [09.1_LM_with_continuous_and_discrete_predictors_code_ANCOVA.R](09.1_LM_with_continuous_and_discrete_predictors_code_ANCOVA.R)
- Данные:
    + [goats.xlsx](data/goats.xlsx)
    + [tlc.csv](data/tlc.csv)
    + [Puromycin.xlsx](data/Puromycin.xlsx)
    + [birthwt.csv](data/birthwt.csv)

Часть 2. Модели с разными значениями угла наклона для групп

- Презентация: [09.2_LM_with_continuous_and_discrete_predictors_interactions.html](09.2_LM_with_continuous_and_discrete_predictors_interactions.html)
- Код:
    + [09.2_LM_with_continuous_and_discrete_predictors_interactions.R](09.2_LM_with_continuous_and_discrete_predictors_interactions.R)
    + [09.2_LM_with_continuous_and_discrete_predictors_Practicum_without_solution.R](09.2_LM_with_continuous_and_discrete_predictors_Practicum_without_solution.R)
- Данные:
    + [loyn.csv](data/loyn.csv)
    + [birthwt.csv](data/birthwt.csv)


### 10 Однофакторный дисперсионный анализ

```{r eval=FALSE}
install.packages(c("DAAG", "multcomp"))
```

- Презентация: [10_anova.html](10_anova.html)
- Код:
    + [10_anova_code.R](10_anova_code.R)
    + [10_anova_practice_chicks.R](10_anova_practice_chicks.R)
    + [10_anova_practice_tomato.R](10_anova_practice_tomato.R)
- Данные:
    + [chickwts.csv](data/chickwts.csv)
    + [tomato.csv](data/tomato.csv)

### 11 Многофакторный дисперсионный анализ

- Презентация: [11_two-way_anova_and_interactions.html](11_two-way_anova_and_interactions.html)
- Код:
    + [11_two-way_anova_and_interactions_code.R](11_two-way_anova_and_interactions_code.R)
    + [11_two-way_anova_practice_ants.R](11_two-way_anova_practice_ants.R)
    + [11_two-way_anova_practice_rice.R](11_two-way_anova_practice_rice.R)
- Данные:
    + [hall.csv](data/hall.csv)


## Обобщенные линейные модели (GLM)

### 12 GLM для нормально распределенных данных

- Презентация: [12_GLM_gaussian.html](12_GLM_gaussian.html)
- Код:
    + [12_GLM_gaussian_code.R](12_GLM_gaussian_code.R)
    + [12_GLM_gaussian_practice_birds.R](12_GLM_gaussian_practice_birds.R)
    + [12_GLM_gaussian_practice_cystfibr.R](12_GLM_gaussian_practice_cystfibr.R)

### 13 GLM для счетных данных

```{r eval=FALSE}
install.packages("AER")
```

<!-- - Презентация: [13_GLM_count.pdf](13_GLM_count.pdf) -->
<!-- - Код: [13_GLM_count_code.R](13_GLM_count_code.R) -->
<!-- - Данные: [Pollinators_Montero-Castano, Vila, 2015.xlsx](data/Pollinators_Montero-Castano, Vila, 2015.xlsx) -->
<!-- - Код задания: [13_GLM_count_practice.R](13_GLM_count_practice.R) -->
<!-- - Примерное решение: -->
<!-- [13_GLM_count_practice_solution.R](13_GLM_count_practice_solution.R) -->

### 14 GLM для бинарных данных (=логистическая регрессия)

```{r eval=FALSE}
install.packages(c("ISwR", "cowplot"))
```

<!-- - Презентация: [14_GLM_binary.pdf](14_GLM_binary.pdf) -->
<!-- - Код: [14_GLM_binary_code.R](14_GLM_binary_code.R) -->
<!-- - Данные: -->
<!--     + [aster_mussel.csv](data/aster_mussel.csv) -->
<!--     + [polis.csv](data/polis.csv) -->
<!--     + [ICU.csv](data/ICU.csv) -->


## Смешанные модели (GLMM)

### 15 GLMM для нормально-распределенных данных

```{r eval=FALSE}
install.packages(c("lme4", "pbkrtest"))
```

<!-- - Презентация: -->
<!--     + [15.1_GLMM_gaussian_random_intercept_slope.pdf](15.1_GLMM_gaussian_random_intercept_slope.pdf) -->
<!--     + [15.2_GLMM_gaussian_nested.pdf](15.2_GLMM_gaussian_nested.pdf) -->
<!-- - Код: -->
<!--     + [15.1_GLMM_gaussian_random_intercept_slope_code.R](15.1_GLMM_gaussian_random_intercept_slope_code.R) -->
<!--     + [15.2_GLMM_gaussian_nested_code.R](15.2_GLMM_gaussian_nested_code.R) -->
<!-- - Данные: [Grazing_native_plants_Gennet_et_al._2017_S1.xlsx](data/Grazing_native_plants_Gennet_et_al._2017_S1.xlsx) -->
<!-- - Задание: -->
<!--     + Код: [15.GLMM_gaussian_choccake_practice.R](15.GLMM_gaussian_choccake_practice.R) -->
<!--     + Данные: [choccake.csv](data/choccake.csv) -->
<!--     + Решение (частичное): [15.GLMM_gaussian_choccake_solution.R](15.GLMM_gaussian_choccake_solution.R) -->
<!-- - Демонстрация LRT при помощи бутстрепа: [15.1_GLMM_gaussian_bootstrap_demo_sleepstudy.R](15.1_GLMM_gaussian_bootstrap_demo_sleepstudy.R) -->


### 16 Моделирование структуры дисперсии в смешанных моделях

<!-- - Презентация: [16_variance_structure.pdf](16_variance_structure.pdf) -->
<!-- - Код: [16_variance_structure_code.R](16_variance_structure_code.R) -->
<!-- - Код: [16_variance_structure_code_practice.R](16_variance_structure_code_practice.R) -->
<!-- - Данные: -->
<!--     + [mussel_juv_ad.csv](data/mussel_juv_ad.csv) -->

```{r eval=FALSE}
install.packages("faraway")
```

### 17 GLMM для счетных данных

<!-- - Презентация: [17_GLMM_count.html](17_GLMM_count.html) -->

<!-- - Код: -->
<!--     + [17_GLMM_count_code.R](17_GLMM_count_code.R) -->
<!--     + Задание [17_GLMM_count_Ants_practice.R](17_GLMM_count_Ants_practice.R) -->
<!--     + Решение [17_GLMM_count_Ants_practice_solution.R](17_GLMM_count_Ants_practice_solution.R) -->

<!-- - Данные: -->
<!--     + [Roulin_Bersier_2007_Owls.csv](data/Roulin_Bersier_2007_Owls.csv) -->
<!--     + [Morris_2015_Ants.xlsx](data/Morris_2015_Ants.xlsx) -->

### 18 GLMM для бинарных данных

```{r eval=FALSE}
install.packages(c("MASS", "glmmML", "lme4", "doBy"))
install.packages("performance")
```

<!-- - Презентация: [18_GLMM_binary.pdf](18_GLMM_binary.pdf) -->

<!-- - Код: [18_GLMM_binary_code.R](18_GLMM_binary_code.R) -->
<!-- - Данные: -->
<!--     + [aster_mussel_full.csv](data/aster_mussel_full.csv) -->
<!--     + [aster_mussel.csv](data/aster_mussel.csv) -->
<!--     + [myt_gen_morph.csv](data/myt_gen_morph.csv) -->
<!--     + [Yakovis2.csv](data/Yakovis2.csv) -->
