---
title: Презентации и данные
---

## 1. Знакомство с R

<!-- - Презентация: [Знакомство с R](01_intro_to_r.html) -->
<!-- - Код: [01_code_intro_to_r](01_code_intro_to_r.R) -->
<!-- - Данные: [fev.xls](data/fev.xls) -->

## 2. Основы ggplot2

```{r eval=FALSE}
install.packages("ggplot2")
install.packages("readxl")
```

<!-- - Презентация: [Основы ggplot2](01_intro_ggplot.html) -->
<!-- - Код: [01_intro_ggplot.R](01_intro_ggplot.R) -->
<!-- - Данные: [fev.xls](data/fev.xls) -->

## 3. Базовая статистика

### Описательная статистика

<!-- - Презентация [02.1_descriptive_statistics.html](02.1_descriptive_statistics.html) -->
<!-- - Код [02.1_descriptive_statistics_code.R](02.1_descriptive_statistics_code.R) -->
<!-- - Данные [2.1_diatome_count.csv](data/2.1_diatome_count.csv) -->

### Тестирование гипотез

<!-- - Презентация [02.2_hypothesis_testing.html](02.2_hypothesis_testing.html) -->
<!-- - Код [02.2_hypothesis_testing_code.R](02.2_hypothesis_testing_code.R) -->
<!-- - Данные [aml.csv](data/aml.csv) -->

## 4. Простая линейная регрессия 

### Простая линейная регрессия 

<!-- - Презентация: [03.1_LM.html](03.1_LM.html) -->
<!-- - Код: [03.1_LM_code.R](03.1_LM_code.R) -->
<!-- - Данные:  -->
<!--     + [IQ_brain.csv](data/IQ_brain.csv) -->
<!--     + [secher.xls](data/secher.xls) -->

### Краткое введение в мир матричной алгебры

<!-- - Презентация: [03.2_Introduction_to_matrix_algebra.html](03.2_Introduction_to_matrix_algebra.html) -->
<!-- - Код: [03.2_Introduction_to_matrix_algebra_code.R](03.2_Introduction_to_matrix_algebra_code.R) -->

## 5. Описание, проверка значимости и валидности линейной модели

<!-- - Презентация: [04_model_description_testing_and_validation.html](04_model_description_testing_and_validation.html) -->
<!-- - Код:  -->
<!--     + [04_model_description_testing_and_validation_code.R](04_model_description_testing_and_validation_code.R) -->
<!--     + [04_task_assumptions_catsM.R](04_task_assumptions_catsM.R) -->
<!--     + [04_task_assumptions_GAG.R](04_task_assumptions_GAG.R) -->
<!-- - Данные: -->
<!--     + [orly_owl_Lin_4p_5_flat.txt](data/orly_owl_Lin_4p_5_flat.txt) -->
<!--     + [IQ_brain.csv](data/IQ_brain.csv) -->
<!--     + [catsM.xlsx](data/catsM.xlsx) -->
<!--     + [GAGurine.xlsx](data/GAGurine.xlsx) -->

## 6. Множественная линейная регрессия 

```{r eval=FALSE}
install.packages(c("gridExtra", "ISwR"))
```

### Множественная линейная регрессия

<!-- - Презентация: [05.1_multiple_LM.html](05.1_multiple_LM.html) -->
<!-- - Код: [05.1_multiple_LM_code.R](05.1_multiple_LM_code.R) -->
<!-- - Данные: [loyn.csv](data/loyn.csv) -->

### Выбор оптимальной модели

<!-- - Презентация: [05.2_model_selection.html](05.2_model_selection.html) -->
<!-- - Код: [05.2_model_selection_code.R](05.2_model_selection_code.R) -->
<!-- - Данные: [loyn.csv](data/loyn.csv) -->

## 7. Линейные модели с непрерывными и дискретными предикторами 

### Модели с разными значениями интерсепта для групп

```{r eval=FALSE}
install.packages("readxl")
```

<!-- - Презентация: [06_LM_with_continuous_and_discrete_predictors.html](06_LM_with_continuous_and_discrete_predictors.html) -->
<!-- - Код: [06_LM_with_continuous_and_discrete_predictors_code.R](06_LM_with_continuous_and_discrete_predictors_code.R) -->
<!-- - Данные: -->
<!--     + [goats.xlsx](data/goats.xlsx) -->
<!--     + [vitcap2.csv](data/vitcap2.csv) -->
<!--     + [Puromycin.xlsx](data/Puromycin.xlsx) -->
<!--     + [birthwt.csv](data/birthwt.csv) -->

### Модели с разными значениями угла наклона для групп

<!-- - Презентация: [06_LM_with_continuous_and_discrete_predictors_interactions.html](06_LM_with_continuous_and_discrete_predictors_interactions.html) -->
<!-- - Код: -->
<!--     + [06_LM_with_continuous_and_discrete_predictors_Practicum.R](06_LM_with_continuous_and_discrete_predictors_Practicum.R) -->
<!--     + [06_LM_with_continuous_and_discrete_predictors_Practicum_without_solution.R](06_LM_with_continuous_and_discrete_predictors_Practicum_without_solution.R) -->


## 8. Линейные модели только с дискретными предикторами

### Однофакторный дисперсионный анализ

```{r eval=FALSE}
install.packages(c("DAAG", "multcomp", "Hmisc"))
```

<!-- - Презентация: [07.1_anova.pdf](07.1_anova.pdf) -->
<!-- - Код: [07.1_anova_code.R](07.1_anova_code.R) -->

### Многофакторный дисперсионный анализ 

<!-- - Презентация: [07.2_two-way_anova_and_interactions.pdf](07.2_two-way_anova_and_interactions.pdf) -->
<!-- - Код: [07.2_two-way_anova_and_interactions_code.R](07.2_two-way_anova_and_interactions_code.R) -->
<!-- - Данные: [hall.csv](data/hall.csv) -->

## 9. Обобщенные линейные модели (GLM) для бинарных данных (=логистическая регрессия) 

```{r eval=FALSE}
install.packages("ISwR")
```


<!-- - Презентация: [08_GLM_binary.html](08_GLM_binary.html) -->
<!-- - Код: [08_GLM_binary_code.R](08_GLM_binary_code.R) -->
<!-- - Данные:  -->
<!--     + [polis.csv](data/polis.csv) -->
<!--     + [ICU.csv](data/ICU.csv) -->


## 10. Обобщенные линейные модели (GLM) для счетных данных 

```{r eval=FALSE}
install.packages("AER")
```

<!-- - Презентация: [09_GLM_count.html](09_GLM_count.html) -->
<!-- - Код: [09_GLM_count_code.R](09_GLM_count_code.R) -->
<!-- - Данные: [Pollinators_Montero-Castano, Vila, 2015.xlsx](data/Pollinators_Montero-Castano, Vila, 2015.xlsx) -->

## 11. Смешанные модели (GLMM) для нормально-распределенных данных

```{r eval=FALSE}
install.packages("tidyr")
```

<!-- - Презентация:  -->
<!--     + [10.1_GLMM_gaussian__random_intercept_slope_.pdf](10.1_GLMM_gaussian__random_intercept_slope_.pdf) -->
<!--     + [10.2_GLMM_gaussian__nested_.pdf](10.2_GLMM_gaussian__nested_.pdf) -->
<!-- - Код:  -->
<!--     + [10.1_GLMM_gaussian_(random_intercept_slope)_code.R](10.1_GLMM_gaussian_(random_intercept_slope)_code.R) -->
<!--     + [10.2_GLMM_gaussian_(nested)_code.R](10.2_GLMM_gaussian_(nested)_code.R) -->
<!-- - Данные: [Grazing_native_plants_Gennet_et_al._2017_S1.xlsx](data/Grazing_native_plants_Gennet_et_al._2017_S1.xlsx) -->


## 12. Моделирование структуры дисперсии в смешаных моделях

<!-- - Презентация: [11_variance_structure.pdf](11_variance_structure.pdf) -->
<!-- - Код: [11_variance_structure_code.R](11_variance_structure_code.R) -->
<!-- - Данные: [Khaitov_2013_myt.csv](data/myt.csv) -->


## 13. Смешанные линейные модели (GLMM) для бинарных данных

```{r eval=FALSE}
install.packages(c("MASS", "glmmML", "lme4", "doBy"))
```

<!-- - Презентация: [12_GLMM_binary.html](12_GLMM_binary.html) -->
<!-- - Код: [12_GLMM_binary_code.R](12_GLMM_binary_code.R) -->
<!-- - Данные: -->
<!--     + [myt_gen_morph.csv](data/myt_gen_morph.csv) -->
<!--     + [Gannet_etal_2017.csv](data/Gannet_etal_2017.csv) -->
<!--     + [Yakovis2.csv](data/Yakovis2.csv) -->


## 14. Смешанные линейные модели (GLMM) для счетных данных

<!-- - Презентация: [13_GLMM_count.html](13_GLMM_count.html) -->
<!-- - Код:  -->
<!--     + [13_GLMM_count_code.R](13_GLMM_count_code.R) -->
<!--     + [13_Morris_2015_Ants.R](13_Morris_2015_Ants.R) -->
<!-- - Данные: -->
<!--     + [Roulin_Bersier_2007_Owls.csv](data/Roulin_Bersier_2007_Owls.csv) -->
<!--     + [Morris_2015_Ants.xlsx](data/Morris_2015_Ants.xlsx) -->
