---
title: Презентации и данные
---

## 1.Знакомство с R 

- Конспект [html](01_intro_to_r.html)
- [код R](01_code_intro_to_r.R)

## 2.Тестирование гипотез

```{r eval=FALSE}
install.packages("ggplot2")
```
- Презентация [html](02_hypothesis_testing.html) |  [pdf](02_hypothesis_testing.pdf)
- [код R](02_code_hypothesis_testing.R)
- [Домашнее задание №1 --- Тестирование гипотез](hw/hw1_t-test-cholest.zip) (выберите себе один из вариантов)
- [Примеры вопросов следующего теста](test_handouts/02-ttest-handout-test1.pdf) (в следующем тесте будет 4 вопроса из этих 10)

## 3.Простая линейная регрессия 

- Презентация [html](03_LM.html) | [pdf]
- [код R](03_code_LM.R)
- Данные:
    - [IQ_brain.csv](data/IQ_brain.csv)

## 4. Регрессия в матричном виде

```{r eval=FALSE}
install.packages("reshape2")
```
- Презентация [html](04_Introduction_to_matrix_algebra.html) | [pdf]
- [код R](04_code_Introduction_to_matrix_algebra.R)
- Данные:
    - [IQ_brain.csv](data/IQ_brain.csv)
- [Домашнее задание №2 --- Линейная регрессия, часть 1](hw/hw2_lin-regr-crabs.zip)
- [Примеры вопросов следующего теста](test_handouts/03-regr-handout-test1.pdf)


## 5.Проверка условий применимости регрессионных моделей 

- Презентация [html](05_model_validation.html) | [pdf]
- [код R](05_code_model_validation.R)
- Данные

## 6.Множественная линейная регрессия 

- Презентация [html](06_multiple_LM.html) | [pdf]
- [код R](06_code_multiple_LM.R)
- Данные

## 7.Сравнение линейных моделей 

- Презентация [html](07_model_selection.html) | [pdf]
- [код R](07_code_model_selection.R)
- Данные

## 8.Линейные модели с непрерывными и дискретными предикторами 

- Презентация [html](08_LM_with_continuous_and_discrete_predictors.html) | [pdf]
- [код R](08_code_LM_with_continuous_and_discrete_predictors.R)
- Данные

## 9.Линейные модели только с дискретными предикторами (дисперсионный анализ) 

- Презентация [html](09_anova.html) | [pdf]
- [код R](09_code_anova.R)
- Данные

## 10.Многофакторный дисперсионный анализ 

- Презентация [html](10_two-way_anova_and_interactions.html) | [pdf]
- [код R](10_code_two-way_anova_and_interactions.R)
- Данные

## 11.Линейные модели для бинарных данных (логистическая регрессия) 

- Презентация [html](11_GLM_binary.html) | [pdf]
- [код R](11_code_GLM_binary.R)
- Данные

## 12.Линейные модели для счетных данных 

- Презентация [html](12_general_linear_models_for_count_data.html) | [pdf]
- [код R](12_GLM_count.R)
- Данные

## 13.Смешанные линейные модели 

- Презентация [html](13_GLMM_gaussian.html) | [pdf]
- [код R](13_code_GLMM_gaussian_st.R)
- Данные

## 14.Коррекция гетерогенности дисперсий в смешанных линейных моделях 

- Презентация [html](14_variance_structure.html) | [pdf]
- [код R](14_code_variance_structure.R)
- Данные

## 15.Обобщенные смешанные линейные модели для бинарных данных 

- Презентация [html](15_GLMM_binary.html) | [pdf]
- [код R](15_code_GLMM_binary.R)
- Данные

## 16.Обобщенные смешанные модели для счетных данных 

- Презентация [html](16_GLMM_count.html) | [pdf]
- [код R](16_code_GLMM_count.R)
- Данные

