---
title: Презентации и данные
---

## 1. Знакомство с R 

- Конспект [html](01_intro_to_r.html)
- [код R](01_code_intro_to_r.R)
- [код R](01_intro_ggplot.R)
- Данные:
    - [fev.xls](data/fev.xls)


## 2. Тестирование гипотез

```{r eval=FALSE}
install.packages("ggplot2")
```
<!-- - Презентация [html](02_hypothesis_testing.html) |  [pdf](02_hypothesis_testing.pdf) -->
<!-- - [код R](02_code_hypothesis_testing.R) -->
<!-- - [Домашнее задание №1 --- Тестирование гипотез](hw/hw1_t-test-cholest.zip) (выберите себе один из вариантов) -->
<!-- - [Примеры вопросов следующего теста](test_handouts/02-ttest-handout-test1.pdf) (в следующем тесте будет 4 вопроса из этих 10) -->

## 3. Простая линейная регрессия 

```{r eval=FALSE}
install.packages(c("reshape2", "gridExtra", "car"))
```

<!-- - Презентация [html](03_LM.html) | [pdf](03_LM.pdf) -->
<!-- - [код R](03_code_LM.R) -->
<!-- - Данные: -->
<!--     - [IQ_brain.csv](data/IQ_brain.csv) -->

## 4. Регрессия в матричном виде

<!-- - Презентация [html](04_Introduction_to_matrix_algebra.html) | [pdf](04_Introduction_to_matrix_algebra.pdf) -->
<!-- - [код R](04_code_Introduction_to_matrix_algebra.R) -->
<!-- - Данные: -->
<!--     - [IQ_brain.csv](data/IQ_brain.csv) -->
<!-- - [Домашнее задание №2 --- Линейная регрессия, часть 1](hw/hw2_lin-regr-crabs.zip) -->
<!-- - [Примеры вопросов следующего теста](test_handouts/03-regr-handout-test1.pdf) -->


## 5. Проверка условий применимости регрессионных моделей 

```{r eval=FALSE}
install.packages(c("downloader", "ISwR"))
```

<!-- - Презентация [pdf](05_model_validation.pdf) -->
<!-- - [код R](05_code_model_validation.R) -->
<!-- - Данные: -->
<!--     - [IQ_brain.csv](data/IQ_brain.csv) -->

## 6. Множественная линейная регрессия 

<!-- - Презентация [pdf](06_multiple_LM.pdf) -->
<!-- - [код R](06_code_multiple_LM.R) -->
<!-- - Данные: -->
<!--     - [loyn.csv](data/loyn.csv) -->

<!-- - [Домашнее задание №3 --- Линейная регрессия, часть 2](hw/hw3_lin-regr-crabs-assump.zip)  -->
<!-- - [Примеры вопросов следующего теста](test_handouts/04-multregr-handout-test1.pdf) -->

## 7. Сравнение линейных моделей 
```{r, eval=FALSE}
install.packages("caret")
```

<!-- - Презентация [html](07_model_selection.html) | [pdf] -->
<!-- - [код R](07_code_model_selection.R) -->
<!-- - Данные: -->
<!--     - [loyn.csv](data/loyn.csv) -->
    

## 8. Линейные модели с непрерывными и дискретными предикторами 

```{r, eval=FALSE}
install.packages("dplyr")
```

<!-- - Презентация [html](08_LM_with_continuous_and_discrete_predictors.html) | [pdf] -->
<!-- - [код R](08_code_LM_with_continuous_and_discrete_predictors.R) -->
<!-- - Данные -->
<!--     - [goats.csv](data/goats.csv) -->

<!-- - [Домашнее задание №4 --- Линейные модели с непрерывными и дискретными предикторами](hw/hw4_ancova-crabs.zip) Надеюсь, вам еще не надоели крабы!) -->
<!-- - [Примеры вопросов следующего теста](test_handouts/05-mregr-handout-test1.pdf) -->

## 9. Линейные модели только с дискретными предикторами (дисперсионный анализ) 

```{r, eval=FALSE}
install.packages(c("DAAG", "multcomp"))
```

<!-- - Презентация [pdf](09_anova.pdf) -->
<!-- - [код R](09_code_anova.R) -->

## 10. Многофакторный дисперсионный анализ 

<!-- - Презентация [pdf](10_two-way_anova_and_interactions.pdf) -->
<!-- - [код R](10_code_two-way_anova_and_interactions.R) -->
<!-- - Данные -->
<!--     - [hall.csv](data/hall.csv) -->
<!-- - [Примеры вопросов следующего теста](test_handouts/06-anova-handout-test1.pdf) -->

## 11. Линейные модели для бинарных данных (логистическая регрессия) 

<!-- - Презентация [html](11_GLM_binary.html) | [pdf] -->
<!-- - [код R](11_code_GLM_binary.R) -->
<!-- - Данные -->
<!--    - [polis.csv](data/polis.csv) -->
<!--    - [ICU.csv](data/ICU.csv) -->

## 12. Линейные модели для счетных данных 

```{r, eval=FALSE}
install.packages("qcc")
install.packages("AER")
```

<!-- - Презентация [html](12_GLM_count.html) | [pdf](12_GLM_count2.pdf) -->
<!-- - [код R](12_code_GLM_count.R) -->
<!-- - Данные -->
<!--     - [mussel_juv_ad.csv](data/mussel_juv_ad.csv) -->
<!--     - [ICU.csv](data/ICU.csv) -->

<!-- - [Домашнее задание №5](hw/hw5_glm-pois-negbin-abalone.zip) -->
<!-- - [Примеры вопросов следующего теста](test_handouts/07-glm-handout-test1.pdf) -->

## 13. Смешанные линейные модели 

```{r eval=FALSE}
install.packages(c("lme4", "nlme"))
```

<!-- - Презентация [pdf](13_GLMM_gaussian.pdf) -->
<!-- - [код R](13_code_GLMM_gaussian.R) -->

## 14. Коррекция гетерогенности дисперсий в смешанных линейных моделях 

<!-- - Презентация [pdf](14_variance_structure.pdf) -->
<!-- - [код R](14_code_variance_structure.R) -->
<!-- - Данные: [myt.csv](data/myt.csv) -->

<!-- - [Домашнее задание №6](hw/hw6_glmm-gaussian-milk.zip) -->
<!-- - [Примеры вопросов следующего теста](test_handouts/08-glmm-handout-test1.pdf) -->

## 15. Обобщенные смешанные линейные модели для бинарных данных 

```{r eval=FALSE}
install.packages("glmmML")
```

<!-- - Презентация [html](15_GLMM_binary.html) | [pdf](15_GLMM_binary2.pdf) -->
<!-- - [код R](15_code_GLMM_binary.R) -->
<!-- - Данные [Yakovis2.csv](data/Yakovis2.csv) -->

## 16. Обобщенные смешанные модели для счетных данных 

<!-- - Презентация [html](16_GLMM_count.html) | [pdf](16_GLMM_count2.pdf) -->
<!-- - [код R](16_code_GLMM_count.R) -->
<!-- - Данные [Owls_Roulin_Bersier_2007.csv](data/Owls_Roulin_Bersier_2007.csv) -->
<!-- - [Примеры вопросов следующего теста](test_handouts/09-glmm-handout-test1.pdf) -->
