---
title: Презентации и данные
---

## Знакомство с R и базовая статистика

### 01 Знакомство с R (24 сент.)

- Презентация: [Знакомство с R](01_intro_to_r.html)
- Код: [01_intro_to_r_code.R](01_intro_to_r_code.R)

### 02 Основы ggplot2 (27 сент. и 1 окт. 1 пара)

```{r eval=FALSE}
install.packages("ggplot2")
install.packages("readxl")
install.packages("tidyr")
install.packages("MASS")
```

- Презентация: [Основы ggplot2](02_intro_ggplot.html)
- Код: [02_intro_ggplot.R](02_intro_ggplot.R)
- Данные: [Titanic.csv](data/Titanic.csv)
- Данные: [fev.xls](data/fev.xls)

### 03 Описательная статистика (1 окт 2 пара и 4 окт.)

Часть 1

- Презентация [03_descriptive_statistics.html](03_descriptive_statistics.html)
- Код [03_descriptive_statistics_code.R](03_descriptive_statistics_code.R)
- Данные [diatome_count.csv](data/diatome_count.csv)

Часть 2

```{r eval=FALSE}
install.packages("car")
```

- Презентация [03.2_descriptive_statistics_normal_d.html](03.2_descriptive_statistics_normal_d.html)
- Код [03.2_descriptive_statistics_normal_d_code.R](03.2_descriptive_statistics_normal_d_code.R)

### 04 Тестирование гипотез (8 окт 1-2 пары)

- Презентация [04_hypothesis_testing.html](04_hypothesis_testing.html)
- Код [04_hypothesis_testing_code.R](04_hypothesis_testing_code.R)
- Данные [aml.csv](data/aml.csv)

## Линейная регрессия

### 05.1 Простая линейная регрессия  (11 окт)

- Презентация: [05.1_LM.html](05.1_LM.html)
- Код: [05.1_LM_code.R](05.1_LM_code.R)
- Данные:
    + [IQ_brain.csv](data/IQ_brain.csv)
<!--     + [secher.xls](data/secher.xls) -->

### 05.2 Краткое введение в мир матричной алгебры (15 окт. 1 пара)

- Презентация: [05.2_Introduction_to_matrix_algebra.html](05.2_Introduction_to_matrix_algebra.html)
- Код: [05.2_Introduction_to_matrix_algebra_code.R](05.2_Introduction_to_matrix_algebra_code.R)

### 06 Описание, проверка значимости и валидности линейной модели (15 окт. 2 пара и 18 окт.)

Часть 1

- Презентация:
    + [06.1_model_description.html](06.1_model_description.html)
- Код:
    + [06.1_model_description_code.R](06.1_model_description_code.R)
    + [06_task_assumptions_catsM.R](06_task_assumptions_catsM.R)
    + [06_task_assumptions_GAG.R](06_task_assumptions_GAG.R)
- Данные:
    + [IQ_brain.csv](data/IQ_brain.csv)
    + [catsM.xlsx](data/catsM.xlsx)
    + [GAGurine.xlsx](data/GAGurine.xlsx)
    
Часть 2

- Презентация:
    + [06.2_model_validation.html](06.2_model_validation.html)
- Код:
    + [06.2_model_validation_code.R](06.2_model_validation_code.R)
    + Задания про котов и GAG из прошлой части (работайте в том же коде)
- Данные:
    + [orly_owl_Lin_4p_5_flat.txt](data/orly_owl_Lin_4p_5_flat.txt)
    + [IQ_brain.csv](data/IQ_brain.csv)
    + [catsM.xlsx](data/catsM.xlsx)
    + [GAGurine.xlsx](data/GAGurine.xlsx)

### 07.1 Множественная линейная регрессия (22 окт 1 пара)

```{r eval=FALSE}
install.packages("gridExtra")
install.packages("ISwR")
```

- Презентация: [07.1_multiple_LM.html](07.1_multiple_LM.html)

- Код: [07.1_multiple_LM_code.R](07.1_multiple_LM_code.R)
- Данные: [loyn.csv](data/loyn.csv)

### 07.2 Выбор оптимальной модели (22 окт 2 пара)

- Презентация: [07.2_model_selection.html](07.2_model_selection.html)

- Код: [07.2_model_selection_code.R](07.2_model_selection_code.R)
- Данные: [loyn.csv](data/loyn.csv)

## Общие линейные модели

### 08 Модели с разными значениями интерсепта для групп (25 окт)

```{r eval=FALSE}
install.packages("readxl")
install.packages("cowplot")

```

- Презентация: [08_LM_with_continuous_and_discrete_predictors_2.html](08_LM_with_continuous_and_discrete_predictors_2.html)
- Код: [08_LM_with_continuous_and_discrete_predictors_code.R](08_LM_with_continuous_and_discrete_predictors_code_2.R)

- Код: [08_LM_with_continuous_and_discrete_predictors_code_ANCOVA.R](08_LM_with_continuous_and_discrete_predictors_code_ANCOVA.R)



- Данные:
    + [goats.xlsx](data/goats.xlsx)
    + [tlc.csv](data/tlc.csv)
    + [Puromycin.xlsx](data/Puromycin.xlsx)
    + [birthwt.csv](data/birthwt.csv)

### 09 Модели с разными значениями угла наклона для групп (29 окт 1-2 пары)

- Презентация: [09_LM_with_continuous_and_discrete_predictors_interactions.html](09_LM_with_continuous_and_discrete_predictors_interactions.html)
- Код:
    + [09_LM_with_continuous_and_discrete_predictors_interactions.R](09_LM_with_continuous_and_discrete_predictors_interactions.R)
    + [09_LM_with_continuous_and_discrete_predictors_Practicum_without_solution.R](09_LM_with_continuous_and_discrete_predictors_Practicum_without_solution.R)

- Данные:     
    + [loyn.csv](data/loyn.csv)
    + [birthwt.csv](data/birthwt.csv)


### 10 Однофакторный дисперсионный анализ (1 нояб)

```{r eval=FALSE}
install.packages(c("DAAG", "multcomp"))
```

- Презентация: [10_anova.pdf](10_anova.pdf)
- Код: [10_anova_code.R](10_anova_code.R)

### 11 Многофакторный дисперсионный анализ (8 нояб 1 пара, 12 нояб 1 пара)

- Презентация: [11_two-way_anova_and_interactions.pdf](11_two-way_anova_and_interactions.pdf)
- Код: [11_two-way_anova_and_interactions_code.R](11_two-way_anova_and_interactions_code.R)
- Данные: [hall.csv](data/hall.csv)

- Код заданий:
    - [11_anova_practice_ants.R](11_anova_practice_ants.R)
    - [11_anova_practice_rice.R](11_anova_practice_rice.R)


## Обобщенные линейные модели (GLM)

### 12 GLM для нормально распределенных данных (12 нояб 2 пара и 15 нояб)

- Презентация: [12_GLM_gaussian.pdf](12_GLM_gaussian.pdf)
- Код: [12_GLM_gaussian_code.R](12_GLM_gaussian_code.R)

- Код задания: [12_GLM_gaussian_practice_model_selection.R](12_GLM_gaussian_practice_model_selection.R)

### 13 GLM для счетных данных (19 нояб 1-2 пары)

```{r eval=FALSE}
install.packages("AER")
```

<p style="color:red">Внимание, update!</p>

1. Убрали из презентации и кода куски с предсказаниями при помощи predict(), т.к. он выдает только стандартные ошибки в масштабе функции связи.
2. Модифицировали код `overdisp_fun()`, чтобы он учитывал дополнительный параметр в NegBin GLM. Теперь у вас относительно универсальная функция.

- Презентация: [13_GLM_count.pdf](13_GLM_count.pdf)
- Код: [13_GLM_count_code.R](13_GLM_count_code.R)
- Данные: [Pollinators_Montero-Castano, Vila, 2015.xlsx](data/Pollinators_Montero-Castano, Vila, 2015.xlsx)

- Код задания: [13_GLM_count_practice.R](13_GLM_count_practice.R)
<!-- - Частичное решение: [13_GLM_count_practice_solution.R](13_GLM_count_practice_solution.R) -->

### 14 GLM для бинарных данных (=логистическая регрессия) (22 нояб и 26 нояб 1 пара)

```{r eval=FALSE}
install.packages(c("ISwR", "cowplot"))
```

<p style="color:red">Внимание, update!</p>

1. Убрали из презентации и кода куски с предсказаниями при помощи predict(), т.к. он выдает только стандартные ошибки в масштабе функции связи.
2. Модифицировали код `overdisp_fun()`, чтобы он учитывал дополнительный параметр в NegBin GLM. Теперь у вас относительно универсальная функция.

- Презентация: [14_GLM_binary_new.pdf](14_GLM_binary_new.pdf)
- Код: [14_GLM_binary_code_new.R](14_GLM_binary_code_new.R)
- Данные:
    + [aster_mussel.csv](data/aster_mussel.csv)
    + [polis.csv](data/polis.csv)
    + [ICU.csv](data/ICU.csv)


## Смешанные модели (GLMM)

### 15.1--15.2 GLMM для нормально-распределенных данных (26 нояб 2 пара, 29 нояб, и 3 дек 1 пара)

```{r eval=FALSE}
install.packages(c("lme4", "pbkrtest"))
```

- Презентация:
    + [15.1_GLMM_gaussian_random_intercept_slope.pdf](15.1_GLMM_gaussian_random_intercept_slope.pdf)
- Код:
    + [15.1_GLMM_gaussian_random_intercept_slope_code.R](15.1_GLMM_gaussian_random_intercept_slope_code.R)
    
29 ноября 

Демонстрация LRT при помощи бутстрепа: [15.1_GLMM_bootstrap_demo_sleepstudy.R](15.1_GLMM_bootstrap_demo_sleepstudy.R)
  
- Задание:
    + Код: [15.1_GLMM_gaussian_choccake_practice.R](15.1_GLMM_gaussian_choccake_practice.R)

<!-- + Решение (частичное): [15.1_GLMM_gaussian_choccake_solution.R](15.1_GLMM_gaussian_choccake_solution.R) -->

3 дек 1 пара

- Презентация:
    + [15.2_GLMM_gaussian_nested.pdf](15.2_GLMM_gaussian_nested.pdf)
- Код:
    + [15.2_GLMM_gaussian_nested_code.R](15.2_GLMM_gaussian_nested_code.R)
- Данные: [Grazing_native_plants_Gennet_et_al._2017_S1.xlsx](data/Grazing_native_plants_Gennet_et_al._2017_S1.xlsx)


### 16 Моделирование структуры дисперсии в смешаных моделях (3 дек 2 пара и 6 дек)

- Презентация: [16_variance_structure_new.pdf](16_variance_structure_new.pdf)
- Код: [16_variance_structure_code_new.R](16_variance_structure_code_new.R)
- Код: [16_variance_structure_code_practice.R](16_variance_structure_code_practice.R)

- Данные:
    + [mussel_juv_ad.csv](data/mussel_juv_ad.csv)


```{r eval=FALSE}
install.packages("faraway")
```



### 17 GLMM для счетных данных (10 дек 1-2 пары)

- Презентация: [17_GLMM_count.html](17_GLMM_count.html)
- Код:
    + [17_GLMM_count_code.R](17_GLMM_count_code.R)
    + [17_GLMM_count_Ants_practice.R](17_GLMM_count_Ants_practice.R)
    + [17_GLMM_count_Ants_practice_solution.R](17_GLMM_count_Ants_practice_solution.R)
- Данные:
    + [Roulin_Bersier_2007_Owls.csv](data/Roulin_Bersier_2007_Owls.csv)
    + [Morris_2015_Ants.xlsx](data/Morris_2015_Ants.xlsx)

### 18 GLMM для бинарных данных (17 дек 1-2 пары)

<!-- ```{r eval=FALSE} -->
<!-- install.packages(c("MASS", "glmmML", "lme4", "doBy")) -->
<!-- ``` -->

- Презентация: [18_GLMM_binary_new.html](18_GLMM_binary.html)
- Старая презентация с разбором примера про балянусов: [18_GLMM_binary.html](18_GLMM_binary.html)
- Код: [18_GLMM_binary_code_new.R](18_GLMM_binary_code_new.R)
- Данные:
    + [aster_mussel_full.csv](data/aster_mussel_full.csv)
    + [aster_mussel.csv](data/aster_mussel.csv)
    + [myt_gen_morph.csv](data/myt_gen_morph.csv)
    + [Yakovis2.csv](data/Yakovis2.csv)
